ACORDAO-COMPLETO-2336205

ACÓRDÃO 462/2019 ATA 7/2019 - PLENÁRIO

VISTOS, relatados e discutidos estes autos de recurso de reconsideração interposto contra o Acórdão 1915/2015-TCU-Plenário,
ACORDAM os Ministros do Tribunal de Contas da União, reunidos em sessão do Plenário, ante as razões expostas pelo Relator, em:
9.1. nos termos dos arts. 32, inciso I, e 33 da Lei 8.443/1992, conhecer do presente recurso de reconsideração para, no mérito, dar-lhes provimento de forma a:
9.1.1. tornar insubsistentes os subitens 9.1 a 9.8 do Acórdão 1915/2015-TCU-Plenário;
9.1.2. julgar regulares com ressalva as contas dos recorrentes, dando-lhes quitação, nos termos dos arts. 1°, inciso I; 16, inciso II; 18 e 23, inciso II, da Lei 8.443/1992;
9.2. dar ciência deste acórdão aos recorrentes e à Procuradoria da República no Distrito Federal.

Recurso de reconsideração interposto conta acórdão que julgou as contas dos recorrentes irregulares, e condenou-lhes ao pagamento de débito e de multa, em razão de prejuízos causados ao erário em decorrência de operações com contratos futuros de dólar, realizadas entre o Banco Central do Brasil (Bacen) e o Banco Fonte Cindam S.A.

Banco Central do Brasil.

3. Recorrentes: Cláudio Ness Mauch (CPF XXX.895.180-XX), Demósthenes Madureira de Pinho Neto (CPF XXX.078.877-XX), Francisco Lafaiete de Pádua Lopes (CPF XXX.015.857-XX), Luiz Antônio Andrade Gonçalves (CPF XXX.600.486-XX), Roberto José Steinfeld (falecido) (CPF XXX.384.957-XX) e Banco Fonte Cindam S.A. (CNPJ 33.794.033/0001-00).

13.1. Ministros presentes: José Mucio Monteiro (Presidente), Walton Alencar Rodrigues, Benjamin Zymler (Relator), Aroldo Cedraz, Raimundo Carreiro, Ana Arraes, Bruno Dantas e Vital do Rêgo.
13.2. Ministros-Substitutos presentes: Augusto Sherman Cavalcanti, Marcos Bemquerer Costa, André Luís de Carvalho e Weder de Oliveira.

BENJAMIN ZYMLER

Ministra Ana Arraes.

Trata-se de recursos de reconsideração interpostos pelos srs. Cláudio Ness Mauch, Demósthenes Madureira de Pinho Neto, Francisco Lafaiete de Pádua Lopes, Luiz Antônio Andrade Gonçalves e Roberto José Steinfeld (representado por seu espólio) e pelo Banco Fonte Cidam (peças 95, 96, 111 e 126) .
2.	Os recorrentes insurgem-se contra o Acórdão 1.915/2015 (peça 69) , proferido em tomada de contas especial instaurada por força do Acórdão 2906/2008-TCU-Plenário, o qual também determinou a instauração de processo apartado para a apuração de operações financeiras praticadas pelo Banco Marka S.A. (TC Processo 033.048/2008-4, apreciado mediante o Acórdão 2605/2018-TCU-Plenário) .
3.	Nos presentes autos, apurou-se supostos prejuízos causados ao Erário em decorrência de operações com contratos futuros de dólar, realizadas entre o Banco Central do Brasil (Bacen) e o Banco Fonte Cindam S.A. (2.600 contratos da primeira operação e 5.300 contratos da segunda operação, ambas ocorridas em 14/1/1999) .
4.	Faço breves comentários para contextualizar a ocorrência. 
5.	Nos exercícios subsequentes à implantação do Plano Real, foi instituído o regime de faixas de flutuação do câmbio, mediante o qual o Banco Central admitia flutuação do câmbio dentro de limites estipulados - regime de minibandas -, sendo que, ao serem atingidos determinados limites, cabia ao Bacen intervir. Em outras palavras, haveria compra de dólares sempre que chegasse ao piso de referência e venda caso o valor do dólar atingisse o teto da referência.
6.	Em virtude de fortes turbulências no mercado externo e da consequente redução das reservas internacionais, em 13 de janeiro de 1999, por meio do Comunicado 6.560, o Banco Central instituiu o regime cambial denominado "banda diagonal endógena", o qual possibilitava uma variação mais expressiva do sistema de bandas - regime de bandas largas. Essa mudança acarretou na valorização imediata do dólar em 9%. Essa brusca valorização travou o mercado futuro de dólar da Bolsa de Mercadorias e Futuros (BM&F) , uma vez que esses contratos futuros de câmbio, à época, somente poderiam oscilar 1% para cima ou para baixo, em relação ao último fechamento. 
7.	Apesar de ser uma instituição relativamente pequena no âmbito do Sistema Financeiro Nacional, o Banco Fonte Cindam S.A. estava significativamente alavancado nesse mercado, na ordem de três vezes o valor de seu patrimônio líquido, de forma que, com a valorização do dólar, em função da mudança do regime cambial, a instituição financeira amargaria significativos prejuízos e estaria prestes a se tornar inviável, sem poder honrar os compromissos assumidos. 
8.	Assim, a instituição solicitou, em 14/1/1999, auxílio ao Bacen, o qual realizou uma operação atípica de venda de 7.900 contratos (US$ 790.000.000,00 ao valor nominal de R$ 1.044.380.000,00) com o Banco Fonte Cidam e com fundos por ele administrados. A negociação se deu a uma taxa de R$ 1,322/US$, acima do limite superior fixado para a banda cambial em 14/1/1999, que era de R$ 1,320/US$. 
9.	Com esses contratos, o Banco Central e o Banco Fonte Cidam comprometeram-se a honrar a diferença entre a cotação da negociação - R$ 1,322/US$ - e aquela que ocorreria na data de vencimento dos contratos, em 29/1/1999. Caso essa última cotação fosse superior à pactuada, caberia ao Banco Central arcar com a diferença. Caso fosse inferior, caberia ao Banco Fonte Cidam responder por essa obrigação.
10.	Como a cotação em 29/1/1999 chegou a R$ 1,9832, coube ao Banco Central responder pela diferença nos valores da cotação do câmbio (R$1,9832/US$ - R$1,322/US$) em relação a US$ 790.000.000,00, equivalendo ao desembolso de R$ 522.348.000,00. 
11.	Em regra, as operações de socorro efetuadas pelo Banco Central naquela crise cambial foram consideradas necessárias para evitar uma crise geral no sistema financeiro. Veja-se a respeito o seguinte trecho do voto condutor do Acórdão 2906/2008-TCU-Plenário:
	"Tendo em vista as peculiaridades da conjuntura econômica naqueles dias instáveis, acatei em parte os argumentos dos ex-Diretores Cláudio Mauch e Demósthenes Madureira e afastei o dano ao erário nas situações em que o argumento de que a intervenção pontual do Bacen foi necessária para afastar o risco de crise sistêmica (segundo a percepção dos agentes envolvidos) revela-se razoável. 
	Nesse ponto, entendo que não há como provar cabalmente o risco sistêmico - as análises sempre terão um cunho de subjetividade. Mas, de toda sorte, creio que o volume de reservas cambiais perdido nos últimos dias de vigência do sistema de mini-bandas, bem assim na curta vida do sistema de banda larga; a grande desvalorização da moeda nacional que se seguiu à liberação cambial e o início de corrida bancária verificado em 29.1.1999 apontam a razoabilidade da tese de risco sistêmico."  (Grifos acrescidos) . 
12.	Entretanto, ainda segundo esse voto condutor, não teriam ficado justificadas as operações para as quais não restou demonstrado a imprescindibilidade da ação para ser evitada a ocorrência de risco sistêmico. No caso do Banco Fonte Cidam, entendeu-se que não restou demonstrado que não havia outra alternativa senão aquela adotada pela autoridade monetária. Dessa forma, foi efetuada a citação dos responsáveis nos seguintes termos (total de R$ 522.348.000,00) :
	"- R$ 171.912.000,00, decorrentes do pagamento de ajustes financeiros na Bolsa de Mercadoria e Futuros em razão da venda, pelo Banco Central do Brasil, ocorrida em 14/1/1999, de 2.600 contratos de futuro de câmbio ao Banco Fonte Cindam e fundo Trade II, sem que restasse demonstrada a existência de risco sistêmico no momento em que foi realizada a operação ou, ao revés, a capacidade de a instituição financeira comprar dólares junto ao Banco Central para fazer hedge dessas posições;
	- R$ 350.436.000, decorrentes do pagamento de ajustes financeiros na Bolsa de Mercadoria e Futuros em razão da venda, pelo Banco Central do Brasil, ocorrida em 14/1/1999, de 5.300 contratos de futuro de câmbio ao Banco Fonte Cindam S/A para cobrir posições dos fundos de investimento Jaguar, Absoluto, Derivativo, Star, FIF 30, C&D, BA FIF e Sun-II, sem que restasse demonstrada a existência de risco sistêmico no momento em que foi realizada a operação ou, ao revés, a capacidade de a instituição financeira comprar dólares junto ao Banco Central para fazer hedge dessas posições."
13.	Por essas ocorrências foram responsabilizados solidariamente:
	a) Dirigentes do Banco Central do Brasil: srs. Cláudio Ness Mauch (ex-Diretor de Fiscalização) , Demósthenes Madureira de Pinho Neto (ex-Diretor de Assuntos Internacionais) e Francisco de Pádua Lopes (ex-Diretor de Política Monetária e ex-Presidente em exercício) ; e 
	b) Banco Fonte Cidam, seu então presidente - sr. Luiz Antônio Andrade Gonçalves - e seu então diretor executivo - sr. Roberto José Steinfeld.
14.	Mediante o Acórdão 1915/2015-TCU-Plenário, os responsáveis tiveram suas contas julgadas irregulares, foram condenados em débito pela quantia objeto de citação e sofreram a pena de multa prevista no art. 57 da Lei 8.443/1992, no valor individual de R$ 1.000.000,00 para as pessoas físicas (excluído o sr. Roberto José Steinfeld por estar falecido) e no valor de R$ 1.000.000.000,00 para o Banco Fonte Cidam.
15.	Em apertada síntese, considerou-se nesse acórdão que o Banco Fonte Cidam detinha de outras opções para suportar a apreciação do dólar de forma que teria sido desnecessária a intervenção do Banco Central. Veja-se, a respeito, o seguinte trecho do voto condutor dessa decisão:
	"3.47 Até o momento, já se demonstrou que o Banco Fonte Cindam possuía margem patrimonial para suportar uma relativa apreciação do dólar. Além disso, havia possibilidade de liquidar suas posições no próprio mercado de opções de dólar da BM&F. Em último caso, ainda poderia operar no mercado futuro de Chicago. Dessa forma, além desses fatores, ainda há um outro elemento que fragiliza a tese do risco sistêmico, os mecanismos de salvaguarda BM&F."  (Grifos acrescidos) . 
16.	Depois de se manifestar pelo conhecimento dos recursos, o auditor, com o respaldo do diretor, propôs os seus provimentos nos seguintes termos:
	"MÉRITO
4.	Delimitação
4.1.	Constituem objetos do recurso as seguintes questões: 
a) Se estão presentes os requisitos necessários para a determinação de arresto dos bens dos recorrentes, constante do item 9.8 do acórdão recorrido (peça 111, p. 7-10) ; e
b) Se as operações financeiras realizadas pelo Bacen consistentes na venda ao Banco Fonte Cindam S/A e aos Fundos de Investimento por ele administrados, no dia 14/1/1999, de 7.900 contratos de dólar futuro com vencimento para o dia 1º/2/1999 foram regulares, não havendo que se falar em débito, multa e, por conseguinte, arresto de bens dos acusados (peças 111, p. 10-85; 126; 160 e 173) ;
5.	Determinação de arresto dos bens dos recorrentes, constante do item 9.8 do acórdão recorrido; e requisitos necessários (peça 111, p. 7-10) ;
5.1.	Os recorrentes afirmam não estarem presentes os requisitos necessários para o arresto dos bens de propriedade deles, conforme determinado no item 9.8 do acórdão recorrido, impondo-se o afastamento da medida, em caráter de urgência, tendo em vista os seguintes argumentos: 
a) O acórdão recorrido se fundamenta, para determinar o arresto de bens dos responsáveis, na simples probabilidade da existência da obrigação, o que constituiria o fumus boni iuris; sendo que o periculum in mora não necessita da comprovação de dilapidação do patrimônio, sendo suficiente apenas a possibilidade, considerando-se a probabilidade de o autor ter razão, a relevância social do bem tutelado e a gravidade dos fatos, o que se observou na espécie (peça 11, p. 7) ; 
b) A necessidade da existência das condições para a decretação da indisponibilidade são exatamente as mesmas para o pedido de arresto, razão pela qual não se pode entender como não se deva dar-lhes o mesmo tratamento, haja vista que o item 9.7 do Acórdão 1918/2015-TCU-Plenário, que tornava indisponível os bens dos acusados, foi excluído pelo Acórdão 2429/2016-TCU-Plenário, relatado pela Ministra Ana Arraes (peça 111, p. 7-8) ;
c) Não se demonstrou o periculum in mora, elemento essencial que justificaria a medida restritiva. Não está demonstrado que os ex-dirigentes do Bacen poderão promover o desvio dos respectivos bens, dilapidação ou transferência a terceiros, caso não seja buscado o arresto pelo Tribunal (peça 111, p. 8) ;
d) O TC Processo 003.910/1999-7, processo original, foi instaurado há mais de 16 anos, sem que os recorrentes dessem qualquer indício de que possam retardar ou dificultar a realização de auditoria ou inspeção, causar novos danos ao erário ou inviabilizar o ressarcimento (peça 111, p. 8-9) ;
e) A condenação dos recorrentes, por si só, não é suficiente para fundamentar o fumus boni iuris, outro elemento para fundamentação do arresto, pois ela ainda pende de confirmação final, mediante o julgamento do recurso de reconsideração, com efeito suspensivo, impedindo-se a execução de qualquer cominação, conforme o artigo 33 da Lei 8.443/1992. Não se aplica ao caso o artigo 814 do Código de Processo Civil (peça 111, p. 9) ;
f) O acórdão pende de recurso que suspende todo o julgado, não podendo ser adotadas quaisquer medidas executórias, sob pena de a AGU e o Bacen serem condenados ao pagamento de honorários advocatícios em valores vultosos;
g) Os bens dos recorrentes Cláudio Ness Mauch e Demósthenes Madureira de Pinho Neto foram judicialmente disponibilizados pelo Juízo da 22ª Vara da Seção Judiciária do Distrito Federal, conforme demonstra o Ofício n. 298/2012-SECVA, de 21/6/2012, já acostado aos autos. Isso demonstra a desnecessidade da medida de constrição, podendo caracterizar litispendência com as ações populares e de improbidade em trâmite no Tribunal Regional Federal da Primeira Região (peça 111, p. 9) ;
h) Cabe relatar a notícia do constrangimento vivido pelo ex-dirigente do Banco Central, Demósthenes Madureira de Pinho Neto, em razão da ação cautelar de arresto promovida pela Advocacia-Geral da União nos autos n. 0019394-45.2016-403-6100, que tramita na Sétima Vara Cível da Seção Judiciária do Estado de São Paulo. Conforme decisão anexa, foi determinado o arresto de bens do ex-gestor, no montante de R$ 1.087.400,00 (peça 111, p. 9-10) ;
i) As consequências gravosas do referido arresto poderiam ser evitadas se a execução tivesse sido suspensa em razão do manejo do recurso de reconsideração, como previsto na Lei 8.443/1992, tendo sido necessária, para afastar esse gravame, a interposição de agravo de instrumento contra aquela decisão judicial. Em atendimento ao pedido, foi deferida a antecipação de tutela para determinar o desbloqueio dos valores via Bacenjud até a vinda da contraminuta, mantendo-se o arresto dos bens imóveis (peça 111, p. 10) ; e
j) Além da ausência de fundamentação para a decisão que determinou à AGU e ao Bacen a adoção de medidas para o arresto dos bens dos recorrentes, impondo-se a suspensão dos efeitos do julgado pela interposição do recurso de reconsideração, não pode prevalecer a orientação aos órgãos, haja vista a evidente ilegalidade (peça 111, p. 10) .
	Análise
5.1.	Não assiste razão aos recorrentes. A solicitação de providências para arresto de bens (art. 61 da Lei 8.443/1992) está condicionada unicamente ao julgamento dos responsáveis em débito, sendo desnecessário aguardar o trânsito em julgado do acórdão condenatório do TCU, uma vez que o arresto tem natureza cautelar e visa garantir a eficácia de futuro processo de execução (Acórdão 1451/2015-TCU-Plenário, relatado pelo Ministro Marcos Bemquerer) .
5.2.	Tendo em vista os fundamentos originais do acórdão recorrido, não obstante a proposta de revisão do julgado colocada no próximo tópico, preserva-se a natureza cautelar do pedido de arresto, verificados os requisitos para manutenção da medida constritiva.
5.3.	Na concepção do acórdão original, há grande probabilidade de o autor ter razão em ação cujo bem tutelado tem grande relevância social, havendo presunção em favor da sociedade, presumindo-se o fumus boni iuris. No julgado original, demonstra-se a gravidade da negociação privilegiada com instituição financeira e o montante bilionário do débito.
5.4.	Do mesmo modo, em processos desta Cote, para a configuração do periculum in mora, é suficiente a possibilidade de desfazimento patrimonial, não sendo necessária a comprovação da dilapidação do patrimônio, ao contrário do que afirmam os recorrentes. 
5.5.	Destaque-se, por fim, que o posicionamento colocado neste tópico se baseia nos fundamentos do julgado original, em que pesa a proposta de provimento total aos recursos, a ser discutida no próximo tópico. Não seria prudente embasar-se na nova proposição para cautelarmente afastar a medida constritiva, antes do julgamento do mérito do recurso, exatamente para que não se fragilize a eficácia da cautelar, caso o colegiado opte pela negativa de provimento aos pedidos.
6.	Operações financeiras realizadas pelo Bacen consistentes na venda ao Banco Fonte Cindam S/A e aos Fundos de Investimento por ele administrados, no dia 14/1/1999, de 7.900 contratos de dólar futuro com vencimento para o dia 1º/2/1999; e regularidade (peças 111, p. 10-85; 126, 160 e 173) 
6.1.	Os recorrentes afirmam terem sido regulares as operações financeiras realizadas pelo Bacen consistentes na venda ao Banco Fonte Cindam S/A e aos Fundos de Investimento por ele administrados, no dia 14/1/1999, de 7.900 contratos de dólar futuro com vencimento para o dia 1º/2/1999, não havendo que se falar em débito, multa e, por conseguinte, arresto de bens dos acusados, tendo em vista os seguintes argumentos: 
a) Qualquer avaliação a ser realizada sobre os fatos discutidos no presente processo deve considerar o cenário econômico à época, envolvendo diversos eventos indesejáveis, como, por exemplo, a contínua reversão das reservas internacionais do país, a alteração da política cambial do Bacen e a saída de dirigentes da autarquia, levando ao temor de uma crise que poderia resultar na moratória do Brasil (peça 111, p. 10-11) ;
b) Essas circunstâncias, que geraram consequências para a economia brasileira, não podem se dissociar das decisões tomadas pelas autoridades monetárias a época, tendo os gestores de agir rapidamente e com os instrumentos de que dispunham para não permitir a deterioração das condições econômicas do país. Na ocasião, iminente risco sistêmico ameaçava a economia brasileira (peça 111, p. 11) ;
c) O risco sistêmico era e ainda é fato notório, comprovado e expressamente reconhecido nos autos do presente processo, no qual consta cópia da perícia judicial realizada na Ação Popular n. 1999.34.00.009903-7. Para o perito, a situação político-econômica do Brasil em janeiro de 1999 era bastante delicada, contendo todos os ingredientes para uma crise cambial, por diversas razões, a exemplo da perda de reservas internacionais e a troca do Presidente do Banco Central (peça 111, p. 11) ;
d) A ocorrência de fatos que caracterizam o risco sistêmico se revela fato incontroverso, pois demonstram que o país mudou de regime cambial duas vezes em três dias úteis. Em um único dia, após o anúncio da primeira mudança, do regime de bandas cambiais para a o de bandas largas, o poder de ação do Bacen no controle do câmbio foi levado à exaustão pelas pressões do mercado em crise, o que reconhece o Tribunal no Acórdão 1.915/2015 [2.906/2008] - Plenário, relatado pelo Ministro Benjamin Zymler (peça 111, p. 11) ; 
e) Embora reconheça o conturbado cenário, o acórdão recorrido se recusou a aceitar o grave risco enfrentado naquele momento, com ambiente propício para o surgimento de crise sistêmica, a qual, caso ocorresse, conduziria o país a perdas incalculáveis (peça 111, p. 12) ;
f) O Tribunal considerou que a crise poderia atingir todo o mercado, mas não justificaria o socorro exclusivamente ao Fonte Cindam. As demais empresas e bancos brasileiros não faliram, pois o próprio mercado restou por ajustar suas posições, com a participação do Bacen como Autoridade Monetária e não como patrocinador de interesses de apenas uma instituição bancária;
g) Não pode dizer que a quebra daquela instituição financeira objeto das operações impugnadas, por ser de pequeno porte, não seria capaz de gerar crise de desconfiança no Sistema Financeiro Nacional. Esse argumento desconsidera a dinâmica de propagação de choques sistêmicos. Como destacado na perícia judicial, a última crise econômico-financeira global foi deflagrada por problemas em instituição de médio porte do mercado financeiro norte-americano, o Lehman Brothers (peça 111, p. 12) ;
h) O Tribunal afastou a questão do risco sistêmico com o argumento de que o Fonte Cindam suportaria elevação da taxa cambial até o dia 21/1/1999 e, também, poderia reverter suas posições vendidas no mercado de opções, que possuía liquidez nos dias posteriores ao abandono da política de bandas cambiais, quando a moeda norte-americana passou a flutuar livremente (peça 111, p. 12-13) ;
i) O acórdão recorrido desqualificou sem negar a existência do risco sistêmico que motivou a operação realizada pelo Bacen em janeiro de 1999, tendo apenas rejeitado o argumento da parte sem afastar a certeza de que qualquer fato anormal, consistente na inadimplência de contratos na BM&F ou a liquidação extrajudicial de instituições financeiras pelo Bacen levaria a situação econômica do país ao colapso (peça 111, p. 13) ;
j) Mesmo que a Autoridade Monetária já tivesse invocado risco sistêmico como motivação para seus atos em outras oportunidades e essa invocação tivesse sido inconsistente na ocasião, ainda assim isso não eximiria o julgador de demonstrar, no presente caso, com base nos elementos constantes dos autos, que essa conjuntura não ocorreu (peça 111, p. 13) ;
k) Não há provas da inexistência do risco sistêmico. Ao contrário. Trata-se de fato notório, incontroverso e que goza de presunção legal de existência e veracidade, havendo, inclusive, provas produzidas em ações judiciais, em favor da argumentação dos recorrentes;
l) A perícia técnica apenas corroborou as afirmações acerca da iminência de crise sistêmica, o que foi ignorado pelo acórdão recorrido, sob a alegação de que os pareceres e o laudo pericial fizeram considerações genéricas sobre a possibilidade de uma crise cambial e não analisaram o caso concreto do socorro ao Banco Fonte Cindam (peça 111, p. 13) ;
m) O que se demonstrou sobre a iminência de crise sistêmica não foram "considerações genéricas", mas fatos notórios vivenciados por toda a população do país à época. Questiona-se se não é verdade que a moeda americana saltou de um patamar a outro acima em curto espaço de tempo, bem como se o país não teve que obter empréstimo emergencial junto ao FMI. Pergunta-se, ainda, se essa conjuntura constituíra dados genéricos ou indicativos de que a situação econômica do Brasil caminhava para o colapso e, caso a Autoridade Monetária não atuasse, poderia gerar graves consequência para o sistema financeiro nacional (peça 111, p. 13) ;
n) As perguntas acima devem ser respondidas positivamente, levando ao entendimento de que não procede a alegação de que o Fonte Cindam e seus fundos tinham outros meios para reverter suas posições vendidas em opções de dólar. Naquele momento, caso houvesse inadimplência ou liquidação de uma instituição financeira ou mesmo a utilização de mecanismo de liquidação compulsória de contratos derivativos pela BM&F, a confiança no sistema de proteção oferecida por essa instituição se veria seriamente abalada, aprofundando a saída de capital, com a consequente redução das reservas internacionais que a Autoridade Monetária buscava preservar (peça 111, p. 14) ;
o) Um dos motivos de divergência entre a área técnica do Tribunal e os peritos e especialistas consultados quanto à existência do risco e da crise sistêmica está relacionada à questão conceitual desse fenômeno econômico (peça 111, p. 14) ;
p) Com base na definição adotada pelo Comitê de Supervisão Bancária da Basileia, risco sistêmico é aquele em que a inadimplência de uma instituição para honrar seus compromissos contratuais pode gerar uma reação em cadeia, atingindo grande parte do sistema financeiro. Essa conjuntura pressupõe elevada exposição direta entre as instituições, de modo que a falência de qualquer uma desencadeie um efeito cascata sobre o sistema, instabilidade potencialmente catastrófica;
q) Riscos sistêmicos são decorrentes das interligações e da interdependência entre os agentes de um sistema ou mercado, no qual a insolvência ou a falência de uma única entidade ou grupo de entidades pode provocar falências em cadeia e levar o sistema inteiro ou o mercado como um todo à bancarrota (peça 111, p. 14) ;
r) A percepção do risco sistêmico tem origem em um sinal que é interpretado como adverso por grande parte do mercado, o qual pode ser disparado quando, por exemplo, uma grande instituição financeira não tem recursos suficientes para pagar uma segunda, fazendo com que esta não pague a uma terceira e assim por diante, em efeito dominó, podendo levar a uma crise sistêmica, entendida como interrupção da cadeia de pagamentos da economia (peça 111, p. 14) ;
s) Uma crise sistêmica é composta dos elementos básicos choque inicial e mecanismo de propagação, sendo que o choque pode atingir inicialmente uma instituição e mercado e se propagar por meio do efeito contágio ou atingir simultaneamente diversas instituições e mercados. Essa distinção é importante, uma vez que as medidas a serem tomadas para o gerenciamento da crise diferem em função da origem do problema. O mecanismo de ajustamento para um novo ponto de equilíbrio pode ser particularmente violento, representando uma ruptura completa e abrupta com o equilíbrio anterior (peça 111, p. 14-15) ;
t) Há diferença entre o conceito de risco e crise sistêmica apresentado e a posição desta Corte. Não é o simples fato de a instituição financeira não estar em situação de insolvência que iria descaracterizar o risco sistêmico. A situação do país naquele momento já claramente estabelece um ambiente propício de risco sistêmico, que está ligado à vulnerabilidade (peça 111, p. 15) ;
u) O Tribunal buscou afastar a evidência do risco sistêmico por meio da alegação da não insolvência do Fonte Cindam, concluindo, ainda, que essa conjuntura até poderia se aplicar ao Banco Marka, que já estava virtualmente insolvente. Essa conclusão é incorreta. Cabe ao Bacen agir preventivamente para evitar a insolvência da instituição financeira e buscar prevenir a crise sistêmica. Esperar a insolvência de uma instituição, ainda mais em ambiente de crise, seria caso de omissão que poderia abalar a confiança do público no sistema financeiro e provocar uma corrida bancária, que restou por ocorrer em 29/1/1999 e poderia ter sido muito pior caso a autarquia não tivesse agido preventivamente (peça 111, p. 15) ;
v) O acórdão recorrido é claramente contraditório neste ponto, pois aceita a tese do risco sistêmico para as operações do Banco Marka S/A e o desconsidera para o Fonte Cindam, sendo que as situações eram idênticas e foram caracterizadas no mesmo ambiente de incerteza e na mesma data, em 14/1/1999. A crise que se avizinhava era uma só. Logo, a atuação prudente do Bacen era um dever, resguardado pela legislação aplicável, para evitar a inadimplência das duas instituições financeiras na BM&F, de modo a culminar em processo de desgaste da confiança na capacidade da Bolsa e dos agentes que ali operavam, o que geraria consequências catastróficas para a economia, concretizando a crise sistêmica debatida nos presentes autos (peça 111, p. 15) ;
w) O Brasil se encontrava no início do ano de 1999 em meio a forte crise cambial, que comprometia à exaustão as reservas internacionais, como demonstra tabela juntada aos autos. Isso porque, conforme o artigo 2º da Resolução n. 2.234/1996, do Conselho Monetário Nacional (CMN) , o Bacen estava obrigado a intervir nos mercados interbancários de câmbio sempre que as taxas praticadas pelo mercado atingissem os limites inferior ou superior da faixa de flutuação (peças 111, p. 15-16; e 126, p. 31-32) ;
x) Em razão da disposição normativa, o Bacen foi obrigado a vender, em 12, 13 e 14/1/1999, os montantes de US$ 2.218 milhões, US$ 1.975 milhões e US$ 2.840 milhões, respectivamente. Assim, naquele momento, o mercado demandava enormemente por dólar, por razões conjunturais diversas, o que forçava sua cotação para o limite superior da faixa de flutuação e obrigava a autarquia a injetar moeda estrangeira no mercado, com o consequente reflexo negativo nas reservas internacionais. Isso colocava em risco a estabilidade da política econômica do Governo Federal e do sistema financeiro como um todo (peça 111, p. 16) ;
y) Diante da conjuntura apresentada, o Governo Federal e o Bacen decidiram adotar a sistemática do que se denominou "banda diagonal endógena" ou, simplesmente, "banda larga", que representou o alargamento do regime de bandas já operado anteriormente. Assim, o Bacen editou o Comunicado n. 6.560/1999, o qual previa que a faixa de flutuação para o mercado à vista teria como limite inferior R$ 1,20 por um dólar dos Estados Unidos e, como limite superior, R$ 1,32 por um dólar dos Estados Unidos (peça 111, p. 16-17) ;
z) Alternativamente à venda no mercado à vista de moeda estrangeira, com impacto negativo nas reservas cambiais e em contexto de pressão dos limites das taxas de flutuação, com fundamento no inciso III do artigo 11 da Lei 4.595/1964, o Bacen poderia atuar no mercado de câmbio, vendendo títulos públicos indexados à variação da taxa de câmbio ou vendendo, no mercado futuro, contratos referenciados em moeda estrangeira. Nessa conjuntura, seria impossível defender o regime de bandas cambiais, atuando apenas no mercado pronto. As intervenções no mercado futuro e a venda de títulos indexados em dólar cumprem papel fundamental na preservação das reservas cambiais, pois permitem à Autoridade Monetária ofertar volume significativo de proteção contra movimentos cambiais em situações que são liquidadas em moeda nacional e não em dólares, evitando o consumo das reservas internacionais do país (peça 111, p. 17) ;
aa) O Comunicado n. 6.560/1999 foi revogado dois dias depois pelo Comunicado n. 6.563, de 15/1/1999, que dispôs que o Bacen não interviria nos mercados nessa data e que novo comunicado sobre o regime cambial seria divulgado no dia 18/1/1999, uma segunda-feira (peça 111, p. 17) ;
ab) No dia 18/1/1999, com a edição do Comunicado 6.565, a referida política cambial foi abandonada de vez, em razão de o país não ter reservas suficientes para sustenta-la, passando o dólar a flutuar livremente a partir de então, sem a obrigatoriedade de o Bacen prover a moeda norte-americana ao mercado (peça 111, p. 17-18) ;
ac) Entre os dias 12 e 14 de janeiro de 1999, dada a pressão exercida sobre o câmbio, o mercado futuro de câmbio estava ilíquido, ou seja, travado. Com baixa liquidez, as instituições com posição vendida em dólar ficaram impedidas de tomar uma posição comprada de igual valor no mercado, para limitar os prejuízos. Decididamente, o mercado de câmbio não tinha um funcionamento regular, impondo-se atuação firme do Bacen, como Autoridade Monetária, na forma do inciso III do artigo 11 da Lei 4.595/1964 (peça 111, p. 18) ;
ad) Nesse contexto, o Banco Marka S/A, de imediato, acusou a impossibilidade de cumprimento de seus compromissos assumidos perante a BM&F, que confirmou a situação juntamente com a fiscalização do Bacen. O Fonte Cindam também alegou dificuldades de honrar suas posições vendidas nos mercados de dólar futuro na BM&F, bem como os fundos de investimentos por eles administrados, podendo decretar a inadimplência daquelas instituições financeiras. Era obrigação a Autoridade Monetária intervir, conforme o artigo 2º da Resolução/CMN 2.234/1996, instrumento que criou mecanismo relevante de controle das expectativas do mercado financeiro sobre a estabilidade da moeda, protegendo-a contra ataques especulativos, como ocorreu nas crises da Ásia e da Rússia (peças 111, p. 18; e 126, p. 31-32) ;
ae) Em razão da urgência e temendo que outras instituições financeiras pudessem vir a apresentar dificuldades iguais, agravando o quadro de crise sistêmica anunciado, a Autoridade Monetária, por ato da Diretoria Colegiada, de 14/1/1999, aprovou o Voto Bacen n. 6, de 1999, relatando o recebimento de correspondência da BM&F sobre a preocupação da entidade com uma crise sistêmica, com os respectivos reflexos dessa conjuntura; e autorizando a realização de operações de venda de dólar futuro junta à Bolsa de Mercadorias e Futuros (peça 111, p. 18-19) ;
af) A venda de dólar futuro a que se referia o Voto, ao ser operacionalizada, levava em conta o patrimônio líquido da instituição financeira, que deveria estar "zerado". As instituições deveriam atender diversas condições, como o imediato encerramento das atividades, com consequente entrada em processo de liquidação ordinária. Essa é a razão de, nas operações com o Marka e o Fonte Cindam, o dólar ter sido cotado a R$ 1,2750/US$ e R$ 1,3220/US$, respectivamente (peça 111, p. 19) ;
ag) O Bacen vendeu ao Fonte Cindam e aos fundos de investimento por ele administrados 7.900 contratos de dólar futuro com vencimento para o dia 1º/2/1999, à cotação de R$ 1,322/US$ 1,00; bem como 12.650 contratos de dólar futuro ao Marka, ao preço de R$ 1,2750/US$ 1,00. Essas operações, com características distintas, foram suficientes para zerar a situação das duas instituições financeiras, eliminando os riscos que as posições vendidas delas representavam para o mercado (peça 111, p. 19) ;
ah) No caso Marka, a taxa foi definida pela avaliação patrimonial da instituição, com a finalidade de liquidação ordenada de suas posições em derivativos e a retirada dela em definitivo do mercado financeiro. A taxa operada estava dentro dos limites do sistema de bandas então vigente para o mercado pronto;
ai) O Fonte Cindam ostentava situação diferente. Não havia problema de solvência, mas de liquidez. A instituição estava vendida em dólares em condição muito alavancada e não tinha como continuar com o risco substancialmente maior a partir da alteração da política de bandas cambiais. Precisava comprar dólares para fechar posições. Como não podia fazê-lo em pregão da própria BM&F, travado em função dos limites de ajustes diários, restava-lhe, como alternativa, comprar dólares à vista no mercado (peça 111, p. 19) ;
aj) A definição da taxa de venda pelo Bacen de contratos futuros de dólar, para liquidação em 29/1/1999, foi determinada tendo em conta esse aspecto. Partindo-se da premissa de que a taxa de câmbio permanecesse no teto da banda do mercado pronto durante 15 dias, hipótese mais provável à época, da contratação até a liquidação do contrato em 29/1/1999, era de se esperar que a cotação do dólar ficasse em R$ 1,3217 ou R$ 1,3220, por arredondamento. Essa taxa é 0,1515% maior do que o limite superior da banda referente ao mercado à vista, o que não causa estranheza, pois foi praticada dentro do limite de oscilação de preços nos contratos futuros (peça 111, p. 19-20) ;
ak) Naturalmente, o Bacen seria, por força do artigo 2º da Resolução n. 2.234/1996, o vendedor desses dólares, pois o mercado estava absolutamente pressionado, negociando a moeda estrangeira no teto da nova banda e iria exigir liquidez para o atendimento dessa demanda adicional do Fonte Cindam na forma de leilões de venda em defesa do teto da banda. Entre vender dólares à vista a R$ 1,3200, o Banco Central considerou preferível vender dólares futuros, liquidáveis em reais, a R$ 1,3220, sem perder reservas internacionais, e, portanto, evitando maior instabilidade e desconfiança do mercado, operações intermediadas pelo BB Banco de Investimento S/A (peças 111, p. 20; e 173, p. 4) ;
al) Os contratos futuros aqui versados são referenciados em dólar, mas são liquidados em moeda nacional, dinâmica destinada a evitar reflexos nas reservas cambiais e elevação dos custos da transação. Estudo doutrinário afirma que, sem a oferta de derivativos de câmbio pelo Bacen, o mercado de hedge desabaria nos períodos de crise cambial e o setor produtivo do país ficaria exposto a uma volatilidade de câmbio que, na melhor das hipóteses, aumentaria o custo de capital das firmas e, no pior dos cenários, geraria um ciclo destrutivo de falências (peça 111, p. 20) ;
am) Na operação, a Autoridade Monetária teve, de fato, com a desvalorização do câmbio, de entregar mais reais. Mas, quando interveio no mercado futuro, antes da desvalorização do real, acabou economizando divisas que seriam despendidas caso interviesse no mercado de dólar à vista, pois os dólares passaram a valer mais em reais. Além desse aspecto de custo de oportunidade, deve-se levar em consideração que a análise econômica de custos e benefícios de se preservar o regime cambial e a confiabilidade do país transcende o aspecto meramente contábil (peça 111, p. 20-21) ;
an) A atuação do Bacen no mercado futuro decorre da ampla competência que lhe é conferida pela norma do artigo 10 e do inciso III do artigo 11 da Lei 4.595/1964, com redação dada pelo Decreto-Lei n. 581/1969, e pela própria Constituição Federal, em seu artigo 192, independentemente de situações de crise de instituições financeiras. O artigo 2º, §2º, da Resolução 2.087/1994 do Conselho Monetário Nacional, também, autoriza o Banco Central a atuar em operações de câmbio no mercado interbancário. A tese reducionista de que o Bacen somente poderia intervir no mercado de câmbio nas hipóteses de crise sistêmica ou ameaça de quebra de instituição financeira constitui afronta ao princípio da legalidade, pois restringe a esfera de atuação da Autoridade Monetária, conforme jurisprudência do STF. As operações não foram atípicas (peças 111, p. 21; 126, p. 7-8 e 24-25 e 28-30; e 173, p. 2) ;
ao) O legislador de 1964/1969, ao regular a atuação no mercado cambial, não pretendeu limitar os instrumentos a serem utilizados. Ao atribuir à Autoridade Monetária o dever-poder de atuar no sentido do funcionamento regular do mercado cambial, da estabilidade relativa das taxas de câmbio e do equilíbrio no balanço de pagamentos, poderia a autarquia se utilizar dos instrumentos citados na norma e de outros que viessem a ser criados, atuação não questionada pelo Tribunal (peças 111, p. 21; e 126, p. 7-8) ;
ap) Os derivativos não possuem regime próprio ou estrutura regulatória especializada, surgindo como soluções para determinadas necessidades, apesar de criar novos problemas, para os quais o Bacen deve estar atento. Sem necessidade de atualizar a Lei n. 4.595/1964, sempre que o mercado criar um novo instrumento relativo ao mercado de crédito e de câmbio, deve o Bacen resguardar o regular funcionamento do mercado cambial e a estabilidade relativa das taxas de câmbio e para o equilíbrio no balanço de pagamentos, como preconizou no Parecer DEJUR-160, de 9 de setembro de 1997 (peça 111, p. 21-22) ;
aq) Se o Bacen, conforme dispõe a parte final do inciso III do artigo 11 da Lei n. 4.595/1964, pode comprar e vender moeda, impactando diretamente as reservas internacionais, com maior razão pode comprar e vender contratos de câmbio no mercado futuro, preservando-as. Diante disso, o Tribunal desconsiderou questões relevantes, as quais, caso tivessem sido consideradas, teriam levado a presente demanda a desfecho diferente, não obstante louváveis os fundamentos da deliberação recorrida (peça 111, p. 22) ;
ar) Resumidamente, apesar do cenário descrito anteriormente sobre o risco da ocorrência de grave crise sistêmica caso o Bacen não tivesse agido da maneira que julgou mais acertada no momento, o Tribunal, com base nas conclusões da área técnica, afastou essa possibilidade sob o argumento de que o Fonte Cindam e seus fundos teriam patrimônio líquido suficiente para suportar a elevação da taxa cambial até os dias 21 e 19 de janeiro de 1999, respectivamente. Entendeu a Corte, também, que eles poderiam reverter suas posições vendidas no mercado de opções, o qual tinha liquidez na data da transação e nos dias que se seguiram ao abandono da política de bandas cambiais. Esta Casa considerou, ainda, que as garantias existentes na BM&F seriam suficientes para resguardar os interesses dos credores, caso fosse declarada a inadimplência da instituição e de seus fundos (peça 111, p. 22-23) ;
as) O acórdão recorrido se baseia na posição patrimonial do Fonte Cindam do dia 31/12/1998, descontados os prejuízos com as operações de venda de opções em dólar, para demonstrar que a instituição era solvente na data da operação realizada pelo Bacen. Para os técnicos, o Banco Fonte Cindam tinha patrimônio capaz de suportar elevação da taxa cambial até R$ 1,58/US$ 1,00, podendo quebrar apenas no dia 21/1/1999, data em que dólar fechou em 1,660200, mesmo critério aplicado aos fundos geridos pela instituição (peça 11, p. 23) ; 
at) Os técnicos utilizaram na estimativa de liquidez da instituição financeira os saldos de diversos investimentos registrados no balanço patrimonial de 31/12/1998, como se vê em quadro constante do recurso. Mas, as aplicações em títulos mobiliários no exterior e em fundos de investimento financeiro, correspondentes a mais de 20% dos ativos da instituição financeira e dos fundos por ela administrados, não tinham liquidez imediata, com resgates normalmente em cinco dias úteis (peça 111, p. 23-24) ;
au) No caso dos investimentos no mercado de ações, há diversos aspectos a serem considerados, como a queda das cotações ocorridas em janeiro de 1999 e a eventual dificuldade em efetuar a venda das ações em um prazo muito exíguo, e o prazo necessário para o recebimento dos recursos referentes à venda desses ativos (peça 111, p. 24) ;
av) O mercado acionário sofreu grande turbulência em janeiro até o dia 14/1/1999. O índice Bovespa apresentou retração de 25,5% nesse período, sendo que apenas em 13 de janeiro houve a queda de 5% e, em 14 de janeiro, essa queda foi de 10% (peça 111, p. 24) ;
aw) O mercado acionário brasileiro é caracterizado por grande concentração de negócios em poucas ações. Caso as ações da carteira do Conglomerado Fonte Cindam não fossem as usualmente negociadas, poderia haver significativa dificuldade na venda, sobretudo em único dia, resultando em depreciação nos preços. Essa dificuldade poderia ocorrer para as ações de empresas privatizadas e para as demais ações (peça 111, p. 24) ;
ax) O recebimento dos recursos decorrentes de resgates de aplicações fundos de renda variável depende dos estatutos dos fundos, que, normalmente, estipulam a transferências dos valores em até cinco dias úteis (peça 111, p. 24) ;
ay) Quanto às ações, em janeiro de 1999, a liquidação das operações de venda de ações ocorria três dias úteis após a venda das ações (D+3) , enquanto a liquidação das operações de câmbio ocorreria em D+2 (peça 111, p. 25) . A reversão das posições em ações acarretaria, portanto, o recebimento de recursos dessa venda apenas em D+3;
az) Não é correta a afirmação da área técnica de que as perdas decorrentes da variação cambial aplicada sobre os contratos de opção vendidos pelo Fonte Cindam implicavam a redução do PL, apurado em 31/12/1998, de R$ 86,7 milhões para R$ 67,6 milhões, ou que o valor do último dia do exercício, acrescido do prêmio recebido pelo lançamento de opções, permitiria à instituição financeira suportar taxa de câmbio de R$ 1,58/US$, antes de o PL se tornar negativo. Para se considerar o balanço da instituição em 31/12/1998, deveria ter sido levado em conta, também, a redução patrimonial decorrente da depreciação dos ativos e a falta de liquidez deles. Logo, conclui-se que o patrimônio da instituição de seus fundos não comportaria taxa de câmbio de R$ 1,58/US$, ficando negativo antes disso, com quebra da instituição financeira (peça 111, p. 25) ;
ba) Ao contrário do afirmado pelos técnicos do Tribunal, caso o Bacen não tivesse realizado a operação em debate, a instituição financeira não teria capacidade de suportar a elevação do dólar até as datas referenciadas, pois não tinha liquidez patrimonial suficiente (peça 111, p. 25) ;
bb) Quanto à liquidez do mercado de opções, o acórdão recorrido afirma ter sido possível ao Fonte Cindam, no dia 14/1/1999, reverter sua posição vendida no mercado de dólar futuro e no mercado de opções, conforme trecho transcrito no recurso, em que os técnicos apresentam dados no sentido de que o Banco Fonte Cindam poderia comprar 2.600 contratos FE01 e zerar sua posição. Os recorrentes consideram equivocada essa análise (peça 111, p. 26-27) ;
bc) Deve-se considerar na análise apenas a data da efetiva operação realizada, quando as autoridades tiveram que tomar decisões capazes de solucionar a crise, não podendo coletar dados posteriores ao evento, para incutir a ideia de que os administrados públicos teriam melhores alternativas para resolver o problema (peça 111, p. 27) ;
bd) O acórdão recorrido afirma ter havido liquidez no mercado de opções no dia 14/1/1999, data da venda de 2600 contratos futuros de dólar ao Fonte Cindam pelo Bacen, haja vista que, nessa data, foram negociados na BM&F 7610 contratos de opção. Mas, a decisão desconsidera que, somadas as posições vendidas dos 5.300 contratos dos fundos ligados à instituição financeira, seria necessário prover 7.900 contratos de opção para se reverter as posições vendidas, número superior ao colocado no julgado (peça 111, p. 27) ;
be) O acórdão recorrido parte do pressuposto de que a liquidez do mercado de opções é apurada apenas pelo número de contratos negociados, mas esquece que essa medida também depende do número de negócios realizados que comportaram o número de opções transacionadas; bem como a quantidade agentes que figuraram em tais negócios (peça 111, p. 27) ;
bf) Quadro apresentado no recurso demonstra que, no dia 14/1/1999, houve apenas 10 negócios realizados no mercado de opções, certamente relativos às 7.610 opções referidas no acórdão. Isso demonstra que foi simplista a análise realizada, pois, sendo um leilão eletrônico, nem sempre se consegue a quantidade de opções que se deseja adquirir, além do fato de que leva o lote ofertado quem primeiro der o lance relativo ao preço cobrado (peça 111, p. 27-28) ;
bg) A tabela constante do acórdão recorrido (Quadro 2) utiliza dados que não necessariamente espelham o quanto a instituição financeira poderia adquirir em opções. Se o Fonte Cindam fosse ao mercado de opões para tentar zerar suas posições, seguramente a demanda por essa operação iria aumentar e não seria mais a quantidade ofertada (peça 111, p. 28) ;
bh) A forma mais apropriada de mensurar a capacidade de o mercado absorver novos negócios e ofertar proteção é analisar a variação do números de contratos em aberto e não pelo número de negócios do dia. Se A compra uma opção de B, simplesmente carrega estas opções, comprado e vendido, o que estará registrado no número de contratos em aberto. Mas, não necessariamente essa conjuntura demonstraria intenção de A ou B de aumentar as respectivas posições ou fazer novas operações. Se isso ocorrer haverá variação no número de contratos em aberto (peça 111, p. 28-29) ;
bi) Quando se analisa a variação do número dos contratos em aberto, é possível medir a capacidade do mercado de se expandir ou de se retrair, ou seja, de absorver novas demandas por proteção ou por tomada de risco. No dia 14/1/1999, apesar de terem 7.610 contratos negociados, houve diminuição do número de contratos em aberto de 11.045 para 10.420, o que demonstra que esses 7.610 contratos negociados foram efetuados por contrapartes com contratos já abertos, não havendo nova oferta de proteção do mercado. Isso indica quebra do padrão de liquidez e necessidade da atuação do Bacen (peça 111, p. 29) ;
bj) Os participantes já possuem operações em abertos, podendo efetuar operações diretas entre eles e muitas vezes não vão ao mercado oferecer nova proteção. Em momento de instabilidade, ele faria isso se conseguisse zerar o descasamento de balanço em câmbio, o que implicaria, em última instância, demandar dólares ou contratos futuros, com o Bacen, provedor final da proteção (peça 111, p. 29) ;
bk) Como acontece com qualquer produto sujeito à lei da oferta e da procura, quando reduz a oferta de proteção por meio de opções ou aumento muito a demanda, o preço sob abruptamente, o que ocorreu de 13 para 14/1/1999, em que o valor da opção FE01variou 569% (106,4/18,7) . O custo da oferta de proteção ao mercado por parte dos participantes aumentou de forma exorbitante. Isso, juntamente com a pequena variação do número de contratos em aberto, demonstra o colapso de mercado e a extrema dificuldade de se conseguir proteção com outros agentes que não fosse o Bacen;
bl) O fato é que, se o Fonte Cindam recorresse ao mercado de opções para reverter suas exposições em momento tão negativo, além da dificuldade de encontrar provedores dispostos a correr o risco, iria incrementar volatilidade ao mercado, contaminando outros mercados de câmbio, sobretudo o mercado futuro, onde boa parte dos agentes econômicos havia buscado proteção (peça 111, p. 29) ;
bm) Com a pequena variação do câmbio no dia 14/1/1999 (1,25/1,23=1%) , pode-se concluir que o fator principal que justificou a variação do custo da opção foi o aumento da volatilidade implícita, que se eleva quando aumenta a incerteza. Isso demonstra que, se o Banco Fonte Cindam fosse a mercado reverter suas posições, aprofundaria a insegurança e o risco sistêmico, razão pela qual o Bacen foi obrigado a agir tempestivamente para assegurar a estabilidade do sistema (peça 111, p. 30) ;
bn) A impossibilidade de o Fonte Cindam ter revertido suas posições no mercado de opções fica evidente quando se examina o volume de negociação de opções de dólar durante os 30 dias antecedentes à intervenção do Bacen, em 14/1/1999, como se verifica em dados divulgados pela BM&F. Durante os dias úteis do período, que abarcam o regime pré-mudança cambial, o volume médio negociado de opção de dólar futuro foi de R$ 3.775.022,00, baixo possivelmente em razão da incerteza dos participantes com o futuro do regime cambial brasileiro, solvência externa do país e sustentabilidade do Plano Real (peça 111, p. 30) ;
bo) No dia 14/1/1999, o Bacen efetuou duas vendas no mercado ao Fonte Cindam via contratos futuros de dólar, de R$ 171.912.000,00 e R$ 350.436.000,00, totalizando R$ 522.348.000,00. Se não tivesse ocorrido o oferecimento dessa liquidez e a instituição utilizasse o mercado de opções para buscar proteção, seriam necessários aproximadamente 138 dias (R$ 522.348.000/R$ 3.775.022) de negociação para que o banco atingisse tal objetivo supondo que ele comprasse todos os contratos negociados, o que não parece razoável. Mesmo possível, ninguém assumiria "posições em aberto" naquele momento sem buscar proteção cambial em outro mercado (peça 111, p. 31) ;
bp) Após a intervenção, quando se abandonou o compromisso com o regime de bandas, verificou-se a diminuição do total de contratos em aberto, de 23.005 para 15.985, redução importante da oferta de hedge pelos agentes de mercado, dadas as incertezas existentes (peça 111, p. 31) ;
bq) O Bacen era o provedor final da proteção. Caso alguma instituição financeira ou algum agente resolvesse vender a quantidade de opções desejada pelo Fonte Cindam, o vendedor teria ido ao Banco Central comprar futuro ou comprar reserva porque, naquele momento, ninguém seria imprudente de ficar com seu balanço descasado em câmbio, ponto desconsiderado em toda a instrução do presente processo. Com isso, não é verdadeiro o argumento de que o mercado poderia absorver o impacto dessas operações, como entenderam os técnicos. Tabela colocada no recurso demonstra que a participação do Bacen no total de proteção cambial se aprofundava à medida que a crise se aprofundava. A conclusão também se reforça quando se compara o volume negociado de opções e de contratos futuros no período, demonstrando maior representatividade dos últimos, sobretudo por ser setor de maior atuação da Autoridade Monetária (peça 111, p. 31-32) ;
br) Quando o acórdão diz que havia liquidez, dá a aparência de que havia sobra de oferta, o que não é verdade. Quando alguém tem uma dívida em dólar, por exemplo, e vai a uma instituição financeira para se proteger da oscilação da moeda estrangeira, a instituição lhe oferece alternativas, como dólar à vista ou futuro. Realizada a operação, a entidade não fica com o balança descoberto. Necessariamente virá ao Bacen comprar dólar para casar o balanço, se for prudente. Isso ocorria na BM&F, incluindo operações com opções de dólar. Caso o Bacen deixasse surgir problema de inadimplência na Bolsa, haveria descasamento no balanço das instituições financeiras (peça 111, p. 33) ;
bs) O laudo pericial constante das Ações Populares e Civil Pública cumulada com improbidade administrativa de números 1999.34.00.009903-7 e 1999.34.00.020289-0, que se encontram em grau de apelação, concluiu não haver liquidez para o Banco Fonte Cindam e os Fundos de Investimento encerrarem suas posições, o que somente seriam possível com a atuação do Bacen. Os técnicos do Tribunal desprezaram esse documento, sob o argumento de que a cotação do mercado futuro deveria ser o teto do mercado à vista, correspondente à R$ 1,32, limite da banda diagonal endógena, por se tratarem de mercados diversos e com formas de precificação diferentes, conforme a análise, o que não está correto (peças 31, p. 16-51; e 111, p. 33) ;
bt) A cotação de um mercado se reflete no outro por força da atuação do Bacen, de modo a evitar distorções de arbitramento. Caso as cotações no mercado futuro sofressem elevação e as cotações à vista permanecessem inalteradas, estaria aberta a possibilidade de arbitragem, reforçando os movimentos de compra da cotação à vista e de venda do futuro (peça 111, p. 33) ;
bu) Caso os preços de mercado de dólar futuro no Brasil se descolassem dos praticados no mercado à vista, com desvalorização excessiva do real, seria possível realizar operações de arbitragem, praticamente sem risco, entre os dois mercados, de modo a reverter o descolamento. Para evitar a alta das cotações do dólar nesses mercados, o Bacen também atuava vendendo contratos futuros, para evitar elevação nessas cotações, além de não afetar as reservas internacionais, haja vista que a liquidação ocorria em reais. O regime era de câmbio fixo tanto para as cotações à vista como para as cotações do mercado futuro, não estando correta a afirmação dos técnicos (peça 111, p. 34) ;
bv) Não havia liquidez no mercado de opções para que o Fonte Cindam revertesse suas posições vendidas em dólar, mostrando-se correta a conduta dos recorrentes quando decidiram por realizar a operação financeira em debate (peça 111, p. 34) ;
bw) O acórdão recorrido afirma, também, que, caso o mercado de opções de dólar estivesse travado ou sem liquidez suficiente, o Banco Fonte Cindam poderia estancar suas perdas no mercado de contratos futuros de reais na Bolsa de Futuros de Chicago, que apresentava liquidez. Mas, isso não corresponde à verdade. O julgado diz que isso era possível, mas não como, sem ter avaliado se a instituição financeira reunia condições legais e burocráticas para tanto (peça 111, p. 34) ;
bx) A instituição financeira seria um ente estrangeiro e não autorizado a operar na Bolsa de Chicago, necessitando de estrutura mínima nos Estados Unidos, como contratos assinados com agentes autorizados, conta corrente em dólar, prestação de garantias exigidas, etc., não sendo tão simples como afirmado e sem demonstração nos autos (peça 111, p. 34-35) ;
by) Pode-se afirmar que não havia a alegada liquidez naquele mercado, apesar de afirmado nos autos e não demonstrado. Conforme dados fornecidos pela própria Bolsa de Chicago (CME) ao Depin do Bacen, é possível fazer um comparativo entre dos volumes negociados em contratos de real futuro na CME com o número de contratos de dólar futuro (BM&F) vendidos pelo Bacen e, com isso, verificar se a alegada liquidez seria suficiente para neutralizar a exposição cambial em opções (peça 111, p. 35) ;
bz) Como se vê nos cálculos anexos ao recurso, o volume total negocial em todos os contratos de real futuro na CME (2.897) , no dia 14/1/1999, correspondeu a cerca de 60% do volume financeiro equivalente vendido pelo Bacen. Logo, não havia liquidez suficiente na CME para neutralização da exposição cambial consolidada do Grupo Fonte Cindam (peça 111, p. 35) ;
ca) No mesmo dia 14, a taxa do contrato de real futuro com vencimento em fevereiro de 1999, tomada pelo seu preço de ajuste (1,4085) , já era negociada acima do contrato de dólar futuro equivalente na BM&F, cujo preço de ajuste foi 1,2500. Logo, mesmo que existisse a alegada liquidez na CME, a operação seria realizada em condições menos favoráveis à instituição (peça 111, p. 35) ;
cb) A deliberação combatida afirma, também, que os mecanismos de salvaguarda da BM&F poderiam ser utilizados para evitar o risco sistêmico decorrente de eventual inadimplência do Fonte Cindam, conforme trecho transcrito o recurso (peça 111, p. 35-36) ;
cc) Apesar de correta a descrição da sequência de execução de garantias da BM&F à época dos fatos, a conclusão a que chegou o acórdão não corresponde à realidade, por desconsiderar aspectos importantes que impediriam o sucesso desse sistema de salvaguarda. Caso se optasse por tal caminho, seguramente ele levaria à quebra da própria BM&F (peça 111, p. 36) ;
cd) O primeiro aspecto desconsiderado pela área técnica é o tempo para realizar o mecanismo de salvaguarda, ao contrário de hoje em que, com a criação do Sistema de Pagamentos Brasileiro (SPB) , as liquidações das operações ocorrem quase que imediatamente e que as chamadas de margem pela BM&F/Bovespa se dão simultaneamente à detecção da insuficiência da garantia ofertada pelos comitentes, à época dos fatos isso poderia levar dias. Com isso, a cotação do dólar já teria ultrapassado há muito a capacidade de tais recursos serem utilizados para garantir o direito das contrapartes das operações de opções que o Fonte Cindam estava obrigado a honrar, desencadeando uma verdadeira onda de inadimplências e gerando um total descrédito no mercado futuro (peça 111, p. 36) ;
ce) Foi após a crise cambial de 1999 que começou a ser desenvolvido o novo Sistema de Pagamentos Brasileiro, por conta, inclusive, das fragilidades detectadas naquele período, conforme informado pelo Bacen em seu sitio eletrônico, com transcrição no recurso em análise (peça 111, p. 37-38) ;
cf) À época dos fatos não havia nada disso, tanto que a exposição alavancada do Fonte Cindam e do Marka não era adequadamente tratada pela BM&F. Não se determinava a chamada de margem suficiente a garantir o cumprimento da operação, o que foi apontado pelo TCU. Também não se exigia a redução de tal exposição, situações que expunham a risco todos os envolvidos nos negócios realizados em seu ambiente, não mais presentes atualmente em razão do SPB (peça 111, p. 38) ;
cg) Outro aspecto não considerado no acórdão é que, quando identificada a inadimplência do agente financeiro, necessariamente seria decretada a liquidação extrajudicial pelo Bacen, em cumprimento ao artigo 15, inciso I, alínea "a", da Lei 6.024/1974, com graves consequências para a instituição e para a bolsa (peça 111, p. 38) ;
ch) O artigo 18, alínea "b", da Lei 6.024/1974, dispõe que a decretação da liquidação extrajudicial produzirá, de imediato, o vencimento antecipado das obrigações da liquidanda, dentre outros efeitos. Com isso, os adquirentes das opções somente poderiam exercer o direito de compra do representado pela opção no vencimento, o que não ocorreria, seja pela ausência de patrimônio da liquidanda ou porque o regime decretado impõe ordem de preferência a ser obedecida por todos os credores, ficando sem proteção. Isso geraria problemas de confiança em relação à bolsa e todo o sistema financeiro. Diante disso, a BM&F deveria honrar, por meio do seu sistema de salvaguardas, as operações em que o Fonte Cindam figurasse no polo passivo da obrigação (peça 111, p. 39) ;
ci) As margens depositadas pelo Fonte Cindam eram de R$ 25.663.815,86, suficientes para suportar cotação máxima de 1,41, que não daria para honrar a obrigação já no dia 15/1/1999, cuja cotação já era de 1,4659 (peça 111, p. 39) ;
cj) De acordo com o acórdão recorrido, a BM&F tinha como salvaguarda pelo menos R$ 551.161.766,76. Segundo os técnicos do Tribunal, esses valores, somados à margem depositada pela instituição financeira, seriam suficientes para honrar as obrigações por ela contraídas quando do lançamento das opções de dólar. Essa conclusão não é verdadeira. Qualquer cálculo nesse sentido deve levar em conta a posição do Fonte Cindam e seus fundos e do Marka e seus fundos. Se tivessem de carregar os contratos até a data do vencimento, a inadimplência corresponderia exatamente aos valores depositados a título de ajustes diários pelo Bacen, os quais, no dia 29/1/1999, corresponderam a R$ 1.574.805.000,00, muito superior, portanto, ao que a BM&F dispunha para salvaguardar as operações realizadas em seu ambiente (peça 111, p. 39-40) ;
ck) Se o Bacen não tivesse atuado, vendendo contratos futuros de dólar para o Marka, o Fonte Cindam e seus respectivos fundos, e se essas entidades não tivessem cumprido suas obrigações, o que levaria à liquidação extrajudicial, já em 21/1/1999, o sistema de salvaguardas da BM&F não teria mais como garantir as operações, quais deveriam ser honradas em 1º/2/1999. Como demonstra planilha presente em um dos recursos, as operações de venda de opções de ambas as instituições já estavam a descoberto em R$ 583.988.800,00 (peça 111, p. 40) ;
cl) Não se trata, portanto, de resolver o problema da reversão das posições vendidas daquelas instituições financeiras. Em situação normal poderiam ser liquidadas caso não honrassem seus compromissos. O problema era o contexto vivido na época. Era necessário tratar o impacto que a inadimplência daquelas instituições financeiras teria na BM&F e o agravamento das perdas das reservas do País que isso geraria.
cm) O máximo que a BM&F poderia fazer, além de usar seus recursos, seria tentar minimizar o prejuízo mediante leilão específico, para conseguir interessados em assumir as posições daquelas instituições, revelando a inadimplência delas e a insuficiência do sistema de salvaguardas. Ainda assim, em momento incerteza quanto ao câmbio, dificilmente seriam atraídos interessados na operação e, mesmo que viessem, eles não venderiam opções de dólar sem antes buscarem proteção no Bacen por meio da aquisição de contratos futuros de dólar na mesma quantidade (peça 111, p. 41) ;
cn) O que foi dito em relação ao Marka no Acórdão 2906/2008-TCU-Plenário (TC Processo 003.910/1999-7) pode ser aplicado ao Fonte Cindam. Segundo o julgado, com trecho transcrito na peça recursal, na teoria do risco sistêmico importa o argumento de que o calote na BM&F, seguido da liquidação extrajudicial dos bancos, poderia colocar em risco o sistema financeiro. É precipitada a conclusão de que Bolsa não teria problemas para administrar os efeitos da elevação cambial. Mesmo sem a liberação do câmbio, seria necessário liquidar 11.300 contratos do Banco Marka já a partir de 15/1/1999, sendo certa a quebra da instituição, se não fosse a intervenção do Bacen. Inclusive, o Banco Central não conseguiu sustentar por mais de dois dias a "banda diagonal endógena". A partir de 20/1/1999, iniciariam as inadimplências dos fundos de investimento do Fonte Cindam e do Marka-Nikko, vencendo-se todos os contratos. É possível que o sistema de garantias da BM&F cobrisse os gastos necessários até que fosse possível chegar a uma cotação atrativa para os participantes do mercado de derivativos. Quanto maior a taxa de câmbio no mercado à vista, maior o prejuízo da Bolsa (peça 111, p. 41-42) ;
co) Ainda conforme o Acórdão 2906/2008-TCU-Plenário, eventual decretação de inadimplência afetaria as outras posições assumidas no mercado, sendo certo que a Bolsa foi beneficiada pela atuação do Bacen (peça 111, p. 42) ;
cp) O Marka e o Fonte Cindam estavam muito alavancados e respondiam por mais de 20% do total de operações vendidas na BM&F. Se fossem bancos de varejo não haveria problema algum em serem liquidados naquele momento. Mas, em situação de pânico, ter uma crise na Bolsa seria o mesmo que dizer para parte da sociedade que nela havia buscado proteção que suas transações não estavam mais protegidas. Diante disso, ou todos os que buscaram proteção viriam ao Bacen adquirir dólares, pressionando as reservas; ou deveria ocorrer maxidesvalorização, deixando todas as instituições financeiras descasadas;
cq) O problema estava na BM&F e no seu mecanismo de rateio, que melhorou depois desses fatos, quando ela passou a requerer, de forma quase automática, margens adequadas a garantir as operações realizadas em seu ambiente, com a criação do SPB (peça 111, p. 42) ;
cr) O que estava e jogo não eram os interesses dessas instituições, mas o principal instrumento de proteção que a sociedade dispunha (peça 111, p. 42) ;
cs) Como nem aquelas instituições financeiras, nem a BM&F teriam capacidade para suportar uma eventual inadimplência relativa às opções vendidas em dólar, por certo, havia risco de crise sistêmica caso aquelas entidades não conseguissem honrar suas obrigações e fossem liquidadas naquele momento, o que geraria forte impacto nas reservas do País (peça 111, p. 42-43) ;
ct) A condenação dos recorrentes à reparação do suposto prejuízo ao erário se deu por ter esta Corte considerado ilegal a operação financeira realizada entre o Bacen e o Fonte Cindam e não em razão de o dano ter, de fato, ocorrido. Isso constitui contradição interna no julgado, pois a decisão reconheceu que houve compensação dos valores relativos aos ajustes diários com a valorização, até o dia do vencimento dos contratos futuros, das reservas que permaneceram intactas, mas condenou as partes a pagarem a quantia correspondente ao valor compensado (peça 111, p. 43) ;
cu) De fato, a Relatora, com base na manifestação dos técnicos, reconheceu a necessidade de recomposição do dano, não porque tenha ele existido, mas porque a conduta dos recorrentes teria sido ilegal, como se vê em trecho do acórdão recorrido transcrito no recurso (peça 111, p. 43-44 e 46) ;
cv) Além do inafastável dever de agir do Bacen e respaldo jurídico na atuação da autarquia, não houve prejuízo ao erário, fato reconhecido pela Corte. O laudo pericial contábil que instrui diversos processos judiciais, dentre eles a Ação Popular 1999.34.00.012074-3, é categórico ao afirmar que as operações não causaram prejuízos, pois o ganho da Autoridade Monetária com a manutenção de reservas em moeda norte-americana compensou a perda em reais com a desvalorização da moeda até a data do vencimento da operação. O Banco Fonte Cindam pretendia realizar a compra de dólares à vista, para zerar sua posição. Se isso tivesse ocorrido, o Bacen teria que retirar os dólares a serem vendidos das reservas e, nesse caso, haveria prejuízo milionário ao erário, o que não ocorreu. Pareceres de economistas e a primeira análise da unidade técnica também caminham nesse sentido (peças 111, p. 44-46; 126, p. 8 e 12-14 e 39-40; e 173, p. 4) ;
cw) O perito judicial explica que o Bacen vendeu 7.900 contratos de dólar futuro com vencimento no dia 1º/2/1999 à cotação de R$ 1,322/US$ 1,00, equivalendo a US$ 790.000.000,00 ou R$ 1.044.380.000,00 na data da venda. Ao vender esses contratos, a autarquia preservou reservas, deixando de vender a importância equivalente a US$ 790.000.000,00 ou R$ 1.042.800.000,00, mas esse montante equivalia a R$ 1.566.728.000,00, na cotação de R$ 1,9832/US$ 1,00. A manifestação da unidade técnica sobre o prejuízo não tem qualquer base empírica, além de não refutar o posicionamento do perito judicial, tratando-se de mera afirmação, embasada apenas na independência entre as instâncias (peças 111, p. 44-45; e 126, p. 13, 39-40 e 42-43) ;
cx) A definição da taxa de venda pelo Bacen de contratos futuros de dólar, para liquidação em 29/1/1999, foi determinada tendo em conta a preservação as reservas. Considerando-se que a taxa de câmbio permaneceria no teto da banda do mercado pronto durante 15 dias, hipótese mais provável nas circunstâncias da época, da contratação até a liquidação do contrato em 29/1/1999, esperava-se a cotação do dólar em R$ 1,3217, arredondando-se para R$ 1,3220, taxa 0,1515% maior que o limite superior da banda referente ao mercado à vista. Esse valor se encontra dentro do patamar de oscilação de preços os contratos futuros, conforme explicado pelo perito judicial. É incorreta a afirmação constante do julgado de que seria desarrazoado esperar que o Bacen negociasse dólar abaixo dos preços praticados pelo mercado de opções, em que a moeda estava cotada a R$ 1,3456413. A operação foi feita no mercado futuro e não de opções (peças 111, p. 45; e 126, p. 12 e 42-43) ;
cy) O alegado prejuízo ao erário não foi provado. Ao contrário, o Bacen resguardou reservas cambiais de iminente crise sistêmica, com graves consequências para Estado e a sociedade, além da preservação do ambiente negocial. Isso se comprova em hipótese construída em um dos recursos (peça 111, p. 45-46) ;
cz) O que seriam uma questão de fato convolou em questão de direito. Segundo o raciocínio do julgado, a existência de prejuízo dependeria exclusivamente da ilicitude da operação. Os conceitos não se confundem. Talvez se quisesse dizer que determinados atos administrativos, ainda que não causem prejuízo econômico, são considerados ímprobos pela legislação, por ofenderem a moralidade administrativa, independentemente de lesão ao erário. Mas, para enquadramento da conduta no artigo 16, inciso III, alínea "c", da Lei 8.443/1992, exige-se a existência de dano ao erário, o que se resolve apenas com a verificação concreta de perda patrimonial, desvio, apropriação, dentre outros aspectos, jamais por juízo de valor relativo à licitude ou ilicitude da ocorrência (peça 111, p. 46-47) ;
da) O Bacen não visa o lucro e o interesse público tutelado com a intervenção no mercado de câmbio é aquele qualificado como primário, independentemente de haver resultados positivos ou negativos imediatos (peça 111, p. 47) ;
db) Outro ponto fundamental ignorado pelo acórdão recorrido consiste no fato de não se poder falar em prejuízo quando se sabe que as operações no mercado futuro podem ser recompradas na BM&F, se houver liquidez, com cotações muitos inferiores àquela indicada para o vencimento de cada contrato, acarretando ajustes diários menores aos comparados com o caso. Não se fez dessa forma porque a recompra da posição, antes do vencimento, traria a elevação das cotações do contrato futuro. Como esse mercado está relacionado com o mercado à vista, a elevação da cotação à vista, não desejada, fatalmente ocorreria, apesar de essa atuação constituir um dos mecanismos de controle da política cambial, mas o Bacen não ter atuado como hedge, mas para proteger as reservas internacionais, conferir liquidez ao mercado e afastar o risco sistêmico, sob a chancela do inciso III do artigo 11 da Lei 4.595/1964;
dc) Não se concebe como efeitos concomitantes sejam dissociados, como se o ganho, em reais, com a valorização das reservas, não tivesse relação com as supostas perdas nos contratos futuros, liquidados também em reais (peça 111, p. 47) ;
dd) Questiona-se a natureza da condenação ao pagamento dos valores de ajustes diários despendidos pelo Bacen, sendo que o acórdão recorrido considerou que o banco deixou de obter ganho correspondente ao que pagou a título de ajustes diários, correspondente a R$ 522.348.000,00, que seria decorrente da valorização em reais das reservas internacionais, caso não fizesse essa transação. Tenta-se imputar aos recorrentes o pagamento de valores travestidos de lucros cessantes, o que se deixa de ganhar derivado de perda patrimonial oriunda de ato ilícito. Mas, essa figura somente existe quando há efetivo prejuízo (peça 111, p. 47-48) ;
de) Maria Helena Diniz explica o dano emergente o lucro cessante, sendo o último referente à privação de lucro que o lesado deixou de auferir, em razão do prejuízo que lhe foi causado, não sendo suficiente a mera possibilidade, em probabilidade objetiva (peça 111, p. 48) ;
df) Não se pode admitir que os recorrentes sejam responsabilizados por dano inexistente, conforme reconheceu a Corte ao atesar a análise do perito judicial. Logo, não podem ser responsabilizados pelo que se deixou de ganhar, pois o lucro cessante, além de depender de efetivo dano ou prejuízo, não pode ser presumido, conforme pacífica jurisprudência (peça 111, p. 49) ;
dg) Se o valor da condenação não pode ser considerado lucros cessantes, ou é pena ou é confisco. A primeira hipótese estaria vedada pelo ordenamento jurídico, pois a prática de ato ilegal pelo administrador que não acarreta prejuízo é punida com multa ou inabilitação para o exercício de cargo em comissão ou função de confiança, conforme o artigo 58 da Lei 8.443/1992. Se o valor dos ajustes diários fixado a título de reparação for considerado pena, a cobrança dele, cumulada com a multa já fixada por essa corte, implicaria em bis in idem, o que seria inconstitucional (peça 111, p. 49) ;
dh) O confisco é concebido como ação de força exercida pelo Estado, consistente em transferir para si todos ou parte dos bens do particular, sem o correspondente pagamento do valor da propriedade, o que seria, no caso, ainda mais reprovável, pois constituiria enriquecimento sem causa do Estado, em afronta ao direito de propriedade, previsto na Constituição Federal, sendo que a perda de bens pode ocorrer apenas em situações expressas no próprio texto constitucional (peça 111, p. 49-50) ; 
di) Não se sustenta, também, a afirmação dos técnicos de que o laudo pericial deixa de considerar o benefício financeiro auferido pelo Banco Fonte Cindam ao adquirir dólares em condições favorecidas, em tratamento privilegiado (peças 111, p. 50; e 126, p. 28-30) ;
dj) A venda dos contratos futuros foi feita pela cotação do teto da banda do dia da operação. O Bacen tinha obrigação de vender dólares nos patamares fixados nos normativos que disciplinavam o regime de bandas cambiais (peças 111, p. 50; e 126, p. 28-30) ;
dk) O Banco Fonte Cindam procurou o Bacen para adquirir dólares à vista, para zerar suas posições no mercado cambial, direito da instituição. A Autoridade Monetária, no exercício do poder de decisão sobre a política monetária e cambial optou por agir no mercado futuro e, em contrapartida à aquisição dos contratos futuros de dólar, a instituição financeira entregou o preço cobrado pela autarquia, situação similar a uma compra e venda qualquer. O preço não foi vil ou inferior ao praticado no mercado, sendo, inclusive, superior ao que o Bacen exigiria de qualquer outro comprador, tendo sido superior ao teto da banda do dia da negociação. Após quase 17 anos da celebração dos contratos, o TCU decide que a operação teria sido "ilegal", porque o Bacen deveria ter rejeitado as duas opções anteriores e determinado à entidade que zerasse suas posições no mercado de opções. Trata-se de intervenção no mérito administrativo (peças 111, p. 50; e 126, p. 8-9 e 28-30) ;
dl) O Bacen não tinha a obrigação de carregar as posições de contratos futuros vendidos até o vencimento. Poderia ter revertido as operações antecipadamente eliminando o risco de mercado, o que reduziria significativamente os ajustes diários pagos. Não o fez para preservar as taxas de câmbio naquele momento de crise (peça 111, p. 50) ;
dm) Apesar de todo o esforço para salvaguardar o Sistema Financeiro Nacional à época, sequer foi reconhecida, no acordão recorrido, a boa-fé dos recorrentes, tendo a Relatora afirmado estar convencida da má-fé de todos os responsáveis, em operação na calada da noite, em afronta ao interesse público e benefício de alguns privilegiados, quando o mercado passava por uma das maiores crises cambiais do país (peça 111, p. 51) ;
dn) Apesar de reconhecer uma das maiores crises cambiais do país, a Relatora não vislumbrou que, dentre as alternativas possíveis, a adotada pelo recorrentes foi a mais acertada, senão a única para solucionar os problemas à época, como reconhecido pelas maiores autoridades em economia do Brasil, em pareceres juntados aos autos (peça 111, p. 51) ;
do) Não foi operação feita sub-repticiamente em favor de alguns e em detrimento do interesse público, não tendo havido o citado prejuízo, como reconheceu o acórdão. Se houve privilegiados, foram a BM&F e as contrapartes das operações financeiras realizadas por aquelas instituições que tiveram garantidas as proteções compradas no ambiente da bolsa, evitando-se sérios prejuízos (peça 111, p. 51) ;
dp) Sem demonstrar a suposta má-fé dos recorrentes, o Acórdão 1915/2015-TCU-Plenário a presumiu, partindo de pressupostos genéricos, que não correspondem aos fatos. Contradiz o posicionamento do julgado a manifestação do Ministério Público junto ao TCU, na pessoa do ilustre Procurador-Geral à época Lucas Rocha Furtado, que reconheceu a seriedade da crise que se envolveu o país naquele momento e aceitou a boa-fé dos dirigentes do Bacen, em trecho transcrito no Acórdão 2906/2008-TCU-Plenário, relatado pelo Ministro Benjamin Zymler. A unidade técnica também atestou a boa-fé dos dirigentes da autarquia, em comentário à situação do Banco Marka aplicável ao Fonte Cindam, sobre a séria crise cambial que impedia o país de perder reservas, além da proteção contra perda de credibilidade que poderia levar à inadimplência de diversas instituições (peça 111, p. 52) ;
dq) A boa-fé se presume e a má-fé se prova, o que não ocorreu no caso, haja visa as alegações genéricas constantes do acórdão recorrido. Chega a ser contraditório que o julgado ao reconhecer crise cambial, na qual decisões deveriam ser tomadas rapidamente, mas concluir que os dirigentes do Bacen não atuaram de acordo com o interesse público, como se estivessem a beneficiar a si ou a outrem (peça 111, p. 52) ;
dr) Não se comprovou que os dirigentes do Bacen mantinham relação promíscua com os dirigentes do Fonte Cindam, com trocas de benesses por informações privilegiadas que lhes garantissem vantagens ilícitas. Não há provas de afronta aos princípios da Administração ou ao patrimônio público (peça 111, p. 53-54) ;
ds) O risco sistêmico era concreto em janeiro de 1999. As operações realizadas pelo Bacen com a instituição financeira se mostravam adequadas ao enfrentamento daquela conjuntura, o que afasta a existência de dolo ou culpa grave dos dirigentes da instituição. Conforme jurisprudência do Superior Tribunal de Justiça, não se confunde impropriedade ou simples ilegalidade, além de não se poder imputar má-fé às partes, a qual não se presume (peça 111, p. 53-54) ;
dt) Não se pode fundamentar a suposta má-fé dos recorrentes, com a alegação de que uma carta da BM&F, recebida em 15/1/1999, cuja data teria sido alterada para forjar o entendimento sobre o risco sistêmico e teria servido de suporte ao Voto BCB n. 6/1999, aprovado em 14/1/1999, no qual se deliberou realizar a operação atacada. A comunicação representou mera formalização escrita de entendimentos mantidos entre Bacen e a BM&F nos dias anteriores. É evidente que a motivação da autarquia não se fundou no documento em si, mas no conteúdo dele, pois os fatos falavam por si mesmos, como demonstrado nos autos (peça 111, p. 53) ;
du) As turbulências daquela semana tornavam compreensível eventual descompasso, no caso, apenas de algumas horas entre os dias 14 e 15/1/1999, entre as formalizações documentais burocráticas e atuações efetivas urgentes, o que não pode ser desconsiderado em processo punitivo como o presente (peça 111, p. 53) ;
dv) Os dirigentes do Bacen agiram com a convicção de que estavam atuando nos limites legais, com respaldo em prévio pronunciamento da Procuradoria-Geral do Bacen sobre a matéria, no já mencionado Parecer DEJUR-160/97, que concluiu pela juridicidade da atuação da autarquia no mercado de câmbio futuro, com respaldo no art. 11, inciso III, da Lei 4.595/1964, que não constituiria rol taxativo de instrumentos de atuação da Autoridade Monetária no mercado cambial, conforme trecho transcrito no recurso (peça 111, p. 53-54) ;
dw) Além de prévia manifestação jurídica, houve assessoria de membros da Procuradoria-Geral do Bacen à Diretoria da instituição, para auxiliar na tomada de decisão sobre as operações cambiais, atividade da advocacia pública prevista no artigo 131 da Constituição Federal. Isso constitui prova cabal da ausência de dolo ou culpa grave dos dirigentes do Bacen (peça 111, p. 54) ;
dx) Se tivesse havido má-fé, sequer processo administrativo punitivo teria sido instaurado no âmbito do Bacen para apurar a infração de normas expedidas pelo CMN pelo Fonte Cindam. Esse processo resultou na aplicação de pena de multa a essa instituição e de inabilitação aos seus dirigentes (Processo Administrativo 0001020456) , pela realização de operações que desatenderam ao princípio da diversificação de riscos consubstanciados pela prática de exposição excessiva a risco cambial (peça 111, p. 54) ;
dy) O acórdão recorrido afirma que os gestores do Banco Central violaram princípios constitucionais que regem a Administração Pública, como a impessoalidade, a finalidade e a razoabilidade, haja vista o tratamento diferenciado dado ao Banco Fonte Cindam no caso em análise. Afirma o julgado que eles se omitiram, previamente ao fechamento das operações, em avaliar a efetiva situação financeira por que passava a instituição a ser beneficiada e os respectivos fundos, em ambiente externo ao funcionamento regular do mercado de futuro. Mas, isso não ocorreu, pois a venda de contratos foi realizada acima do teto da banda, como já se demonstrou (peça 111, p. 54-55) ;
dz) Se a instituição financeira estava apta a adquirir dólar acima até do teto a que o Bacen estava obrigado a vender, não havia sentido em se proceder como insinuado pelo Tribunal. Isso teria de ser feito com todas as instituições financeiras que viessem ao Bacen adquirir tais ativos, sem tratamento diverso, o que não seria razoável (peça 111, p. 55) ;
ea) O acórdão afirmou que foi dado tratamento diverso, inclusive, ao atribuído ao Marka, em que houve fiscalização prévia à operação financeira realizada. O tratamento diverso decorreu do fato de serem distintas as situações. No caso do Marka, o dólar estava sendo vendido intra-banda, com o objetivo de permitir que o patrimônio da entidade fosse suficiente para a realização da operação financeira, com o posterior "zeramento" (peça 111, p. 55) ;
eb) Não houve afronta à impessoalidade. O Bacen atuou na defesa o interesse público ao realizar as operações, nos limites do que a lei lhe permitia fazer, diante do baixo volume de reservas, impondo-se a utilização de derivativos (peça 111, p. 55) ;
ec) A taxa de câmbio muito pressionada pela espera de uma desvalorização atraiu investidores nacionais e estrangeiros para compra de dólares no mercado doméstico e a busca de derivativos que garantissem compensação financeira no caso de desvalorização, o que poderia redundar em ataque especulativo contra a moeda nacional. Eventual leilão de venda de dólares não solucionaria o quadro de inadimplência daquelas instituições financeiras, mas atenderia aos especuladores e reduziria ainda mais as reservas internacionais, com efeito cascata no mercado de futuros (peça 111, p. 55) ;
ed) As operações foram realizadas na BM&F diretamente entre o Bacen e as duas instituições financeiras. A diferença entre uma operação direta e uma indireta na bolsa está no fato de que, na primeira, um vendedor oferece ao pregão contratos de venda que serão comprados por quem quiser pagar o preço estipulado. Com a BM&F travada, esse caminho não seria possível. Se o Bacen lançasse contratos naquele momento, seria o mesmo que convidar todos os agentes do mercado a uma escalada de preços do dólar, prejudicando o objetivo de proteger a bolsa da inadimplência de alguns comitentes e alimentando o ataque especulativo (peça 111, p. 55-56) ;
ee) Não há qualquer irregularidade no fato de o Bacen realizar operações diretamente na BM&F, nem mesmo estando ela travada, como ocorreu. A trava é mecanismo de segurança da Bolsa, para reduzir risco de quebra. O simples fato de ela ter travado já demonstra o risco iminente de insolvência (peça 111, p. 56) ;
ef) Quando a BM&F trava, perde-se o único mecanismo de proteção que os diversos agentes têm no mercado. Nos dois casos ocorridos em janeiro de 1999, com a bolsa travada, não havia qualquer possibilidade de um banco zerar sua posição por meio do mecanismo de opção, pois não havia ninguém ofertando posição naquele momento que não fosse a Autoridade Monetária no bojo da função dela de implementadora de políticas cambiais do país;
eg) No regime de regime de bandas então em vigor, a mesa do Bacen operou em outras situações diretamente com os players que demandavam moeda dentro da banda, tal como ocorreu naquela ocasião. Ou seja, como informado em decisão proferida pelo TRF-1 em apelações cíveis que trataram exatamente do mesmo assunto objeto da presente TCE e serão discutidas com detalhes à frente, outras instituições também se socorreram, mas não são partes naquele processo judicial e na presente TCE (peças 111, p. 56; e 173, p. 3 e 49) ;
eh) Destaque-se o Voto BCB 6, de 1999, contém o registro expresso da atuação do Bacen na oportunidade, tendo salientado que iria atender toda e qualquer instituição financeira que se encontrasse em dificuldades. Questiona-se como falar que houve tratamento privilegiado ou afronta ao princípio da impessoalidade se somente o Fonte Cindam e o Marka se apresentaram ao Bacen com a intenção de adquirir dólar futuro. Se outras instituições não aparecerem, não cabe aos recorrentes demonstrar essa circunstância, sob pena de ter que produzir provas de fatos negativos (peça 111, p. 56-57) ;
ei) Há notícia nos autos de que, além do Marka e do Fonte Cindam, o Banco Boavista Interatlântico S/A teve dificuldades. Mas, a decisão dessa instituição em não recorrer ao Bacen decorreu do fato de que seus acionistas receavam perder a confiança do mercado, o que restou por acontecer com o Fonte Cindam, que teve as atividades encerradas logo depois (peça 111, p. 57) ;
ej) Não se pode afirmar que a operação realizada era atípica para o Bacen e desnecessária. Atípica foi a crise cambial, que exigiu pronta ação da autarquia, sob o risco de agravamento da situação. A ação em análise alterou o curso da história, com reflexos positivos sobre a liquidez desses mercados e eliminação de pressões ainda maiores sobre a taxa de câmbio em caso de inadimplência das instituições financeiras na BM&F, não havendo que se falar em conduta desarrazoada ou afronta a princípios constitucionais (peça 111, p. 57) ;
ek) O Bacen tem a exclusiva competência para auxiliar no funcionamento regular do mercado cambial, estabilidade relativa das taxas de câmbio e equilíbrio no balanço de pagamentos, podendo, para esse fim, comprar e vender outro e moeda estrangeira, nos termos do artigo 11, inciso III, da Lei 4.595/1964. Trata-se de poder-dever. No exercício dessa competência, o Bacen implementou políticas cambiais definidas pelo Governo Federal, que serviram de sustentáculo para o Plano Real, estabelecendo o regime de bandas cambiais. Para sustentar esse regime e em razão da deficiência nas reservas em dólar do país, o Bacen foi instado a alterar a política cambial, extinguindo esse sistema e instaurando a livre flutuação do câmbio, com a edição do Comunicado n. 6.565, de 18/1/1999 (peça 111, p. 57-58 e 60) ;
el) Em razão do comando daquela lei, o Bacen tinha a obrigação de evitar as consequências que poderiam advir das decisões relativas à política cambial, caso elas pudessem afetar o funcionamento regular do mercado de câmbio e foi o que aconteceu no presente caso. Trata-se de atuação discricionária, julgada pelo TCU mais de 16 anos depois, sob a premissa de que a autarquia poderia ter agido diferente, utilizando-se de outros meios para proteger o mercado como Regime de Administração Especial Temporária (RAET) , para impedir o suposto prejuízo ao erário, que sequer ocorreu (peças 111, p. 58; e 126, p. 8 -10 e 35-36) ;
em) Caso tivesse o sistema de banda diagonal endógena sido mantido, como era previsto, a execução dos contratos de venda de dólar futuro ora questionados dar-se-ia por R$ 1,32, não havendo que se falar em operações irregulares ou prejuízo sofrido pelo erário (peça 111, p. 58) ;
en) Quando da crise da Ásia, em 1998, o Bacen vendeu contratos por um preço e os executou por valor inferior, após o mercado voltar à normalidade;
eo) A instrução da unidade técnica partiu da falsa premissa de que o Bacen saberia antecipadamente, quando da adoção da chamada "banda diagonal endógena", que o câmbio passaria a flutuar dias depois, como se a Autoridade Monetária implantasse novo regime cambial para durar por pouco tempo. Obviamente que a mudança não era prevista, mas toda decisão de ordem econômica implica em risco e, no caso, cabia ao Bacen cumprir a decisão de governo (peça 111, p. 58) ;
ep) Cabe rememorar os fatos relevantes ocorridos na semana em que foi realizada a operação financeira. No dia 12, o Bacen, pela manhã, comunica oficialmente ao mercado a decisão do Presidente da República de mudar a política cambial, introduzindo a nova banda, bem como mudança no comando da autarquia, com especulações sobre a saída de Pedro Malan e Gustavo Franco. No dia 13, o último anuncia a saída e Francisco Lopes fala, em coletiva, sobre a nova banda. O FMI e o Tesouro americano ficam perplexos, por não terem sido informados de nada. O clima internacional é de pânico quanto ao Brasil. Todos buscavam reverter o ceticismo, mostrando a viabilidade de uma nova política, para recuperar a boa relação com o Tesouro dos EUA e o Fundo Monetário Internacional (peça 111, p. 58-59) ;
eq) O dia 14/1/1999 foi extremamente tenso, tendo o Bacen perdido mais ou menos US$ 2 bilhões em reservas. Em nova reunião, Francisco Lopes assegura ao Presidente que a situação está sob controle, devendo se acalmar nos próximos dias. À noite, discute-se a situação de pânico no Mercado. No dia 15/1/1999, sexta-feira, Pedro Malan vai direto para o Bacen logo pela manhã. Conversara de madrugada com Stanley Fischer e com o Tesouro americano que lhe passaram uma percepção extremamente negativa quanto à mudança cambial no Brasil. Francisco Lopes insiste na manutenção da banda. Demosthenes manifesta o seu desejo de não abrir a mesa de câmbio naquele dia porque a demanda identificada por dólares pela mesa de câmbio vai além dos U$ 10 bilhões. Discute-se longamente se deveria ou não ser decretado feriado bancário. O mercado começa a entrar em pânico, pela "não sinalização do BCB", quanto a compra e venda de dólares. Por volta de 10:30 h, o Ministro Pedro Malan decide que não deveria haver intervenção no mercado de câmbio naquele dia: a mesa de câmbio não venderia dólares, com comunicado ao mercado às 11h. O regime cambial seria decidido até segunda-feira (peça 111, p. 59) ;
er) O FMI insiste em considerar a manutenção do regime de bandas, com algum alargamento. Demosthenes transmite ao Ministro Pedro Malan e a Amaury Bier sua visão quanto a, naquele estágio das coisas, manter o regime de bandas. A percepção do mercado é de que não se conseguiria sustentar esse regime. Pedro Malan concorda que dada a situação de pânico no mercado, o melhor talvez fosse flutuar o câmbio e compartilha sua opinião com Demosthenes. Discussões são travadas no domingo à tarde e à noite. Por volta das 23 h de domingo, Pedro Malan, após falar com o Presidente da República, autoriza a elaboração de um comunicado informando ao mercado a implementação do regime de flutuação cambial no País, concluído na madrugada. Segunda-feira, dia 18/1/1999, o Bacen solta o comunicado anunciando o regime de flutuação cambial (peça 111, p. 59-60) ;
es) Na ocasião, o Bacen não poderia deixar de se esforçar, mediante atuação no mercado futuro, enquanto as reservas internacionais do País se esvaíam permitindo que instituições financeiras resultassem insolventes, em momento crucial para a economia do País, com risco de confiança. Trata-se de ideia passível de ser sustentada somente por quem, a partir da confortável posição de examinar, a posteriori, a crise então vivenciada, não tem a mínima visão da complexidade das circunstâncias e a magnitude dos riscos então existentes, como destaca o Ministro do Supremo Tribunal Federal em deliberação naquela Corte. Não é razoável tentar compreender o que deveria ter acontecido se não ocorreu, mas sim analisar se as circunstâncias vividas naquele momento histórico justificariam o ato administrativo emanado da Autoridade Monetária, sob o prisma da razoabilidade (peças 111, p. 60; e 173, p. 4) ;
et) A crise sistêmica que o Bacen procurava afastar em janeiro de 1999, não se restringia ao mercado futuro, mas a todo o sistema financeiro. (peça 111, p. 61) ;
eu) Como consignado no Acórdão 2906/2008-TCU-Plenário (TC Processo 003.910/1999-7) , não cabe ao Tribunal de Contas da. União reexaminar o mérito das decisões do Banco Central como Autoridade Monetária. A diretoria do Banco atuou nos casos questionados não como gestora de recursos públicos, mas no estrito desempenho de uma competência exclusiva de Autoridade Monetária, que detém o aparato técnico necessário (peças 111, p. 61; e 126, p. 8-9) ;
ev) No presente processo não está a buscar apenas saber se houve o risco de crise sistêmica que as autoridades monetárias procuraram evitar e se tal conduta levou ao melhor resultado que se poderia obter na defesa e proteção do sistema financeiro. Parece que os técnicos querem culpar todos aqueles que tiveram contato com o assunto, independente de dolo, culpa ou má-fé ou se causaram dano ao patrimônio público e dele se beneficiaram (peça 111, p. 61) ;
ew) Ao examinar a conduta do administrador público, deve o julgador se colocar no lugar daquele e questionar o que faria se estivesse na mesma situação, sob pena de tomar posicionamento tendencioso (peça 111, p. 61-62) ;
ex) Como leciona o Ministro Benjamin Zymler, o TCU, ao examinar os atos dos gestores e demais agentes sujeitos à jurisdição dele, deve considerar o aspecto subjetivo da conduta dos agentes, sopesando a ação, a existência de dano, o nexo de causalidade entre a atuação e o prejuízo verificado e a culpa do administrador, tendo em conta o gestor médio e não apenas a mera irregularidade (peça 111, p. 62-63 e 68-69) ;
ey) Diante da situação apresentada, os gestores do Bacen tomaram a decisão que julgaram ser a que melhor alcançaria os objetivos de preservar as reservas do país e evitar séria inadimplência na BM&F, o que redundaria em crise sistêmica, sem terem se omitido (peça 111, p. 63) ;
ez) É verdade que todo ato administrativo pode ser examinado pelo Poder Judiciário e pelas Cortes de Contas, mas, no presente caso, a atuação do Bacen no domínio econômico configurou ato discricionário e político decorrente da lei, não cabendo intervenção de outro Poder (peça 111, p. 63) ;
fa) Como destacou o Ministro Bruno Dantas, em voto vista proferido no Acórdão 2429/2016-TCU-Plenário, relatado pela Ministra Ana Arraes, tratando-se da atividade-fim das entidades responsáveis pela regulação dos mercados, o TCU não deve substituir a entidade controlada, salvo quando for constatada ilegalidade ou omissão no cumprimento de normas jurídicas pertinentes (peças 111, p. 64; e 126, p. 15-16) ;
fb) Bruno Dantas cita o Acórdão 210/2013-TCU-Plenário, no qual o Relator, Ministro José Jorge, esclarece que a atuação do TCU encontra limite nas competências próprias da agência reguladora, não podendo exercer, no lugar dela, as atribuições fixadas em lei. Do mesmo modo, cabia somente ao Bacen adotar alguma medida de política cambial à época dos fatos, de modo a evitar um colapso no sistema financeiro, sob pena de invasão à competência da autarquia (peça 111, p. 64-65) ;
fc) A reparação sequer poderá ser imposta, pois isso já é objeto de ações judicias e, caso aplicada, não poderá ser executada, ao menos até a apreciação da matéria pelo Poder Judiciário, havendo condenação dos responsáveis, no mesmo montante do presente no julgado em análise. Trata-se das ações de improbidade administrativa números 1999.34.00.009903-7 e 1999.34.00.020289-0, em trâmite no Tribunal Regional Federal da Primeira Região, em grau recursal. Há, ainda, a Ação Penal n. 99.0046981-0, que se encontra em fase de recurso especial no Superior Tribunal de Justiça (REsp 1.385.522/RJ) , havendo condenação em todas elas (peça 111, p. 65) ;
fd) Ainda que o Tribunal considere a independência das instâncias, não se pode admitir que um mesmo fato danoso seja causa par diversas indenizações de mesmo valor, sendo que os recorrentes não podem ser cobrados por débitos decorrentes de um mesmo fato gerador. Não se discute bis in idem das penas de multa aplicadas nas ações e na presente TCE, mas sim a múltipla condenação à reparação do mesmo dano. Não se pode cobrar reparação no presente caso ou, no mínimo, deve-se compensar as imputações, sob pena de enriquecimento ilícito do Estado (peça 111, p. 66) ;
fe) Cláudio Ness Mauch, Demósthenes Madureira de Pinho Neto, Francisco Lafaiete de Pádua Lopes e Luiz Antônio Andrade Gonçalves, além da imputação de débito, foram multados individualmente em R$ 1.000.000,00. Essa condenação deveria ter se fundamentado na culpa das partes, com caracterização da responsabilidade subjetiva, não podendo ser sancionados apenas por terem causado dano ao erário (peça 111, p. 66) ;
ff) A autoridade pública está obrigada a motivar os atos que afetem direitos ou interesses, conforme o artigo 50 da Lei 9.784/1999 (peça 111, p. 66-67) ;
fg) O único trecho que poderia ser utilizado como motivação do julgado acerca desse ponto seria a parte do voto da Relatora em que ela afirma estar convencida da má-fé de todos os responsáveis. Mas, como já discutido anteriormente, a boa-fé se presume e má-fé se prova (peça 111, p. 67) ;
fh) Fazer alusão à má-fé com a afirmação genérica da existência de supostas negociações secretas não condiz com a exigência demonstração da culpabilidade do agente para aplicação da pena, devendo-se observar o princípio segundo o qual não há pena sem demonstração de culpa (peça 111, p. 67) ;
fi) O princípio da culpabilidade tem triplo objetivo de constituir fundamento da pena, limite para imposição da sanção e vedação de responsabilização objetiva do agente, devendo-se levar em conta a intenção do agente e as condições que se apresentavam quando da ocorrência do fato avaliado, o que se confirma em lição doutrinária (peça 111, p. 67-68) ;
fj) Os ex-dirigentes do Bacen tinham que atuar para evitar dano maior ao sistema financeiro, com colapso na BM&F e impacto no balanço de pagamentos. Caso não tivessem agido, estariam eles a responder por omissão (peça 111, p. 68) ;
fk) Sob qualquer ângulo que se veja a questão, não há o elemento subjetivo para corroborar uma conduta ilícita capaz de justificar a aplicação da pena de multa aos responsáveis. Ao contrário. Eles agiram para solucionar o problema, no estrito cumprimento do dever legal. Pode-se, com o tempo, visualizar o acerto nas decisões tomadas à época, pois o país voltou à normalidade após o abrandamento da crise econômica vivida no ano de 1999. Hoje, operações de venda futura de dólar como aquelas ocorridas naquele ano são corriqueiras e não são questionadas como instrumentos de política cambial (peças 111, p. 68; e 126, p. 28-30) ;
fl) A ausência de fundamentação à pena aplicada aos recorrentes, ao desconsiderar o exame da culpabilidade dos ex-dirigentes do Bacen, terminou por imputar-lhes objetivamente uma responsabilidade que não é juridicamente admissível, constituindo responsabilização objetiva, em afronta aos princípios da presunção de inocência e do devido processo legal. O Bacen, como instituição, até poderia ser objetivamente responsabilizado, mas seus gestores só podem ser apenados caso se comprove o cometimento de ato ilícito e a existência de culpa ou dolo. Mostram-se desarrazoadas e desproporcionais as penas a eles aplicadas, haja vista não ter havido ilegalidade ou prejuízo à autarquia. Logo, sãos nulas as penas imputadas aos ex-gestores (peça 111, p. 69) ;
fm) No presente caso, a análise da legalidade do ato administrativo, âmbito no qual estaria restrita a análise do TCU, restringe-se a apontar qual a norma violada pela realização de operações de venda de dólar no mercado futuro, o que não se verificou no acórdão recorrido. Esses negócios são recorrentes no mercado cambial e já tinham ocorrido com diversas outras empresas à época (peça 126, p. 9-10) ;
fn) O acórdão recorrido é inconstitucional, pois exorbitou das atribuições do TCU, que não pode julgar atos de intervenção monetária, invadiu a competência do Bacen, o que pode gerar insegurança, em afronta aos princípios da separação dos poderes, legalidade, devido processo legal, ao condenar os responsáveis sem prova técnica e em contrariedade a laudos periciais e pareceres de economistas, bem como ao postulado do contraditório e da ampla defesa. Os recorrentes não foram alertados sobre a necessidade de ampliação da instrução do feito, tendo sido açodadamente incluído em pauta e julgado (peça 126, p. 10) ;
fo) Equivocou-se o acórdão recorrido ao afirmar que não existe fundamento legal ou econômico para que o Bacen preste socorro a determinados investidores em detrimento de todos os demais. As operações realizadas com o Banco Fonte Cindam não constituíram socorro financeiro, mas sim ações legais e corriqueiras, as quais, em princípio, ocorreriam no mercado à vista, mas, por conta da crise de liquidez instaurada, foi realizada no mercado futuro, com o fim de preservar divisas. O julgado em debate é que busca aparentar que a venda de dólares em análise seria operação excepcional, realizada apenas na hipótese de crise sistêmica, tendo favorecido a instituição financeira (peça 126, p. 11-12 e 28-30) ;
fp) O acórdão recorrido, em contrariedade, inclusive, com os pareceres da área técnica e do Ministério Público, aplicou a desconsideração da personalidade jurídica, além da indisponibilidade e arresto de bens dos administradores, por entender ter havido desvio de finalidade, confusão patrimonial, além da ausência de boa-fé das partes, em operação na calada da noite e em afronta ao interesse público, com benefício a alguns privilegiados. Todavia não demonstrou essas premissas, as quais estão manifestamente equivocadas. Os órgãos técnico e ministerial, em nenhum momento, cogitaram que os recorrentes Luiz Antônio Andrade Gonçalves e Espólio de Roberto José Steinfeld fossem responsabilizados por eventual rejeição nas contas apresentadas pelo Banco Fonte Cindam. O acórdão recorrido está isolado neste ponto, não estando presentes os requisitos do artigo 50 do Código Civil para a aplicação do referido conceito, conforme determina a jurisprudência do Superior Tribunal de Justiça e a doutrina majoritária. É preciso prova cabal de fraude por parte dos sócios e membros da pessoa jurídica e evidência de que o desvio de finalidade foi intencional, o que não ocorreu na espécie (peça 126, p. 13 e 46-50) ;
fq) O julgamento pela "ilegalidade da operação", constante do acórdão recorrido, não decorreu da demonstração de que a legislação da época não permitiria a realização da operação, mas sim de juízo de valor especulativo e discricionário, substituindo-se o Bacen pela Corte. O TCU entendeu, mais de 16 anos depois dos fatos, que a Autoridade Monetária não realizou a melhor escolha ao negociar com o Banco Fonte Cindam, devendo a instituição financeira zerar suas posições no mercado de opções, haja vista que ela não estava na iminência de se tornar insolvente, além de a própria BM&F ter condições de solucionar o problema. É flagrante a intervenção do julgado no mérito de ato administrativo praticado há quase vinte anos, tendo o Tribunal exorbitado de suas atribuições, restritas a analisar contas que envolvam patrimônio da União (peça 126, p. 14-15) ;
fr) O acórdão reconheceu expressamente a possibilidade de o Bacen operar no mercado futuro, mas, contraditoriamente, realizou juízo de conveniência e oportunidade sobre as decisões político-econômicas da Autoridade Monetária, em valoração política do ato (peça 126, p. 15 e 18) ;
fs) O Supremo Tribunal Federal (STF) e o Superior Tribunal de Justiça (STJ) possuem entendimento pacificado no sentido de que o mérito dos atos administrativos não pode ser revisto pelas Cortes, com exceção de manifesta ilegalidade ou abuso de poder, posicionamento que encontra respaldo na doutrina. O STJ reconhece, também de forma pacífica, a legalidade da conduta de regulação do mercado pelo Banco Central (peça 126, p. 16-21) ;
ft) A escolha pelo Bacen da melhor forma de vender dólares ao Banco Fonte Cindam, se no mercado à vista ou no mercado futuro, diz respeito ao mérito do ato administrativo, como se nota na doutrina de Celso Antônio Bandeira de Melo (peça 126, p. 18) ;
fu) Não pode prevalecer a tese sustentada por esta Corte de que ela própria e não o Bacen saberia a melhor solução para o erário naquele momento delicado da história do país. A Autoridade Monetária decidiu, com respaldo legal, por manter suas reservas internacionais, capitalizando-se para a eventualidade de agravamento da crise após a liberação do câmbio. O TCU não pode por em discussão o juízo de conveniência e oportunidade da Administração Pública (peça 126, p. 21) ;
fv) O acórdão se embasa em outra premissa equivocada, segundo a qual a justificativa de risco sistêmico até poderia se aplicar ao Banco Marka, já virtualmente insolvente, mas não ao Fonte Cindam e aos fundos ligados a essa instituição. A instituição financeira e os recorrentes Roberto José Steinfeld e Luiz Antônio Andrade Gonçalves jamais se valeram desse argumento para justificar a realização das operações, como se nota em trecho da defesa apresentada pelas partes (peça 126, p. 22) ;
fw) A insistência no argumento de que a operação realizada pelo Bacen com o Banco Fonte Cindam teria se destinado a socorrer a instituição não deve prevalecer, havendo diferenças em relação ao caso do Banco Marka. Essa premissa incorreta maculou o julgamento desta TCE, ao considerar que a instituição financeira não estava na iminência de se tornar insolvente, tendo até folga patrimonial, conforme teria demonstrado a unidade técnica (peça 126, p. 22-23) ;
fx) As operações realizadas entre o Bacen e o Banco Fonte Cindam e seus fundos não decorreram de ajuda financeira. Consistiram, ao contrário, no exercício regular de um direito, materializado na operação de aquisição de dólares, que, a princípio, ocorreria no mercado à vista, por meio de realização corriqueira de arbitragem com a instituição financeira, mas que, em razão da crise instaurada com a alteração do regime de bandas, foi realizada no mercado futuro (peça 126, p. 23-24 e 28-30) ;
fy) A diferença entre as operações realizadas com os Bancos Marka e Fonte Cindam pode ser observada no preço de venda da moeda. Em relação ao primeiro, a transação, apesar de efetivada no mesmo dia da tratativa com o segundo, teve cotação de R$ 1,275 por dólar, muito abaixo da venda de contratos ao Fonte Cindam, que ocorreu pelo preço de R$ 1,322 (peça 126, p. 24) ;
fz) Se houve ajuda financeira, fundada ou não na existência de risco sistêmico, ela ocorreu em favor do Banco Marka S/A, que adquiriu dólares por valor abaixo do teto da banda cambial e da cotação máxima para aquela moeda, no dia 1º/2/1999, estipulada pelo Comunicado n. 6.560/1999 do Bacen. O Fonte Cindam adquiriu dólares no valor do teto da banda cambial, acima do preço a que o Banco Central estava obrigado a vender, no valor de R$ 1,322, correspondente ao tento da banda, de R$ 1,32, acrescido da diferença máxima que poderia chegar o dólar no vencimento do contrato, sem qualquer assistencialismo (peça 126, p. 24 e 38) ;
ga) O Banco Central pode comprar e vender moeda estrangeira no mercado à vista ou futuro ou por opção de compra e venda de títulos públicos indexados em moeda estrangeira, atuações com a finalidade de manter o equilíbrio nas relações entre os operadores, de modo a conduzir a política monetária (peça 126, p. 26) ;
gb) Maílson da Nóbrega considera a atuação do Bacen nos mercados futuros e de opções de câmbio importante quando existe mercado relevante desses itens, como no Brasil e com vistas à preservação das reservas internacionais. Sobretudo em relação à operação impugnada nos presentes autos, o economista aduz que a ação da Autoridade Monetária na defesa das bandas de câmbio fixas se verificava diariamente, comportamento constante em situações de crise, quando acontecimentos internacionais levavam o mercado a desconfiar da entidade (peça 126, p. 26) ;
gd) No mercado de derivativos, o Bacen atua por meio de dealers autorizados a promover operações com câmbio, como era o caso do Banco Fonte Cindam. O modo de contratação nesse caso é descentralizado e dinâmico, para acompanhar a velocidade das operações. Apenas o Banco Central, por deter os instrumentos de intervenção adequados e a expertise necessária, cabe esse juízo de oportunidade e conveniência com relação ao momento e a como deve atuar no mercado, para manter seu equilíbrio. No caso, preserva-se a presunção de legalidade e legitimidade dos atos administrativos, defendida na jurisprudência do STF, não tendo o acórdão afastado isso, seja por ter assumido a legalidade da operação de venda de dólares no mercado futuro, seja porque não demonstrou clara infração à lei na espécie (peça 126, p. 26-27 e 34 e 36) ;
ge) A intervenção do Banco Central do Brasil no mercado futuro do dólar é prática que já havia sido realizada em várias ocasiões anteriormente por aquela instituição, desde a edição da Resolução n. 2.234, de 31/1/1996, que, aliás, a tornou impositiva, quando verificadas as condições nela previstas, tendo o Tribunal reconhecido essa atuação. Trata-se de importante mecanismo para proteger a estabilidade da moeda brasileira contra ataques especulativos, como ocorreu nas crises da Ásia e da Rússia. O Tribunal partiu de premissas equivocadas no presente caso (peça 126, p. 27 e 31-32 e 35-36) ;
gf) É equivocada a premissa presente no acórdão recorrido no sentido de que os fundos de investimento do Banco Fonte Cindam não foram selecionados e credenciados como dealers e tampouco possuiriam autorização para realizar as mencionadas operações. Essa instituição financeira era credenciada junto ao Bacen para atuar nos mercados de câmbio e títulos públicos, nos termos da Circular n. 2.495/1994. Além disso, a operação foi realizada com a intermediação do BB - Distribuidora de Títulos e Valores Mobiliários S/A, outro dealer credenciado, que lhe transferiu 7.900 contratos. Portanto, não houve irregularidade (peça 126, p. 27-28) ;
gg) O ex-ministro Maílson da Nóbrega, em depoimento prestado nos autos da Ação Penal n. 1999.51.01.046981-8, distribuída para o Juízo da 6ª Vara Criminal Federal do Rio de Janeiro, esclareceu que o Banco Central atuava, na posição vendida, no mercado futuro na primeira quinzena de janeiro de 1999, estando obrigado a vender os dólares que o mercado demandasse, com a finalidade de defender o sistema de bandas. Ele entende que a operação com o Banco Fonte Cindam não decorreu da necessidade de evitar a quebra da instituição e evitar risco sistêmico, mas sim de opção de atender a instituição no mercado futuro, preservando-se as reservas cambiais do país, em atuação normal e dentro das normas. Não houve socorro, diferentemente do que ocorreu com o Banco Marka (peça 126, p. 30-31) ;
gh) O ex-Presidente do Banco Central do Brasil, Gustavo Franco, também em depoimento perante a 6ª Vara Criminal do Rio de Janeiro, atestou que a necessidade de intervenção do Banco Central no mercado à vista gerava necessidade inafastável de atuação também no mercado de futuros (peça 126, p. 31) ;
gi) O objetivo do Banco Central do Brasil não é ganhar dinheiro, mas promover a política cambial e defender a estabilidade da moeda brasileira, utilizando-se do mercado futuro do dólar como arma relevante desde 1996. Essa atuação do Banco Central não poderá, portanto, ser caracterizada como ato administrativo ilícito, por "desvio de finalidade", nos termos do acórdão recorrido, porque o controle do câmbio é uma de suas principais e mais relevantes funções (peça 126, p. 33) ;
gj) No dia 12/1/1999, véspera do alargamento da banda cambial, o Banco Central, no intuito de defender a cotação da banda cambial vigente, vendeu bilhões dólares futuros a diversas instituições, também por meio da BB Banco de Investimentos S/A, pela cotação de R$ 1,22. Nessas operações, semelhantes à do Banco Fonte Cindam S.A., aquela autarquia vendeu contratos de dólar futuro a preço muito mais baixo do que para o Banco Fonte Cindam S.A. Ninguém, nem mesmo o TCU, questionou essas transações, pois elas atendiam aos termos da lei e não haviam sido demonizadas pela imprensa, tendo sido realizadas pelo teto da banda cambial exatamente como as operações como Fonte Cindam um dia depois (peça 126, p. 32-33) ;
gk) A intervenção do Bacen foi necessária e legal, sendo que as operações impugnadas eram e são comuns em tempos de crise e estão em uso atualmente, após a subida da cotação do dólar. Não houve favorecimento e as operações não foram atípicas (peça 126, p. 33-34 e 94-97) ;
gl) A atuação do Bacen no mercado futuro do dólar sempre foi considerada legal e legítima pelo Conselho Monetário Nacional (peça 126, p. 33) ;
gm) Conforme trecho transcrito no recurso, o acórdão recorrido considerou que teria ocorrido, no caso, excesso de discricionariedade por parte do Bacen, sendo esse ponto a violação da legalidade, o que já configura contradição nos termos e tentativa de substituir  o Banco Central no juízo de conveniência e oportunidade que lhe compete. Trata-se de violação ao princípio da separação dos poderes, à ordem natural das coisas e à boa-fé. Não cabe ao Tribunal nesta TCE, como historiador que pretende mudar a história passada e formula discurso fantástico fora da realidade, nas palavras de Políbio, rever o mérito das operações, que foram pautadas pela política cambial deliberada à época (peça 126, p. 34-35) ;
gn) A atuação do Bacen foi acertada e lícita, atendendo os postulados da legalidade, impessoalidade e moralidade, não havendo que se falar em responsabilização civil, pois não há prova de má-fé, dolo ou culpa grosseira do agente político (peça 126, p. 35) ;
go) A própria BM&F alertou, em carta direcionada ao Bacen, sobre a crise de liquidez no mercado. No documento, a entidade demonstrava preocupação com relação ao comércio de dólares no mercado futuro, bem como indicava fragilidade no mercado de câmbio, o que demonstra a legalidade e a prudência da ação do Banco Central. Logo, não há que se falar em excesso de discricionariedade (peça 126, p. 36-37) ;
gp) Também não houve vício na precificação da operação ao negociar o dólar com o Fonte Cindam em patamar inferior a R$ 1,3456413, preço praticado no mercado de opções; ou mesmo se referir à Bolsa de Chicago, tendo em vista que a operação foi realizada no mercado futuro. Trata-se novamente de invasão à competência regulatória do Bacen. As alternativas sugeridas pela unidade técnica e encampadas pelo acórdão recorrido afrontam as normas vigentes à época e desconsideram que o regime de bandas cambiais previa um valor máximo para negociação do dólar pelo Banco Central, montante observado no presente caso (peça 126, p. 37) ;
gq) A própria unidade técnica, em sua primeira manifestação, considerou que o preço consignado na Bolsa de Chicago seria apenas um referencial, pois não haveria interesse nem necessidade desse Banco tentar travar suas perdas cambiais naquele mercado, em razão de a cotação estar acima da praticada na Bolsa Brasileira. O mesmo raciocínio se aplica ao mercado de opções. Não há regramento que imponha a aplicação do valor do dólar no mercado de opções, sendo o critério empregado pelo Bacen o mais lógico e razoável (peça 126, p. 38) ;
gr) Se, de fato, no dia 1°/2/1999, data do vencimento daqueles contratos transferidos ao Banco Fonte Cindam e aos fundos por ele administrados, a moeda norte-americana estava cotada em R$ 1,98, esse fato só se deve a ato do próprio Banco Central, que alterou a sua política de câmbio, e extinguiu a banda cambial, em 18/1/1999. Foi o próprio Banco Central - vendedor dos 7.900 contratos de compra de dólar futuro, cuja cotação máxima, no dia 1°/2/1999, seria de R$ 1,3217 e, portanto, inferior ao preço pelo qual vendera ao Banco Fonte Cindam S/A (R$ 1,322) - que liberou o câmbio, em 18/1/1999, provocando a disparada da sua cotação. Questiona-se como responsabilizar a instituição financeira por aquilo que eles não provocaram, nem poderiam evitar ou prever, mais de 15 dias antes (peça 126, p. 39-40) ;
gs) O Bacen, no exercício legítimo do poder discricionário de decidir sobre política monetária, poderia ter optado, como o fez, em vender ao Fonte Cindam dólares futuros e não à vista. Par estipular o preço para o dia 1º/2/1999, a entidade considerou o teto da banda cambial, observado no Comunicado n. 6.560, de 13/1/1999; e considerando o cenário vivido à época (peça 126, p. 40-42) ;
gt) A discricionariedade na atuação do Bacen restou destacada na primeira análise da unidade técnica (peça 31, p. 16-51) , oportunidade em que se consignou que a Autoridade Monetária, após as operações de venda de contratos futuros realizadas com o Banco Fonte Cindam poderia ter zerado sua posição no mercado, de modo a não pagar ajustes de variação do valor do dólar, mas não o fez. Logo, os técnicos reconheceram que o pagamento dessas despesas até o dia 1º/2/1999 decorreu de política cambial, não podendo ser imputado à instituição financeira o ônus do regular exercício da atividade pelo Banco Central, não havendo que se falar em débito e multa às partes (peça 126, p. 41) ;
gu) O segundo posicionamento da Secex-2, sem qualquer fundamento, alterou o entendimento anterior, para considerar os ajustes diários suportados pelo Bacen como prejuízo, sob o argumento de serem operação ilegal, mesmo tendo entendido que, de fato, houve compensação pela manutenção das divisas. A unidade técnica não explica em que momento houve a perda financeira (peça 126, p. 41-42) ;
gv) É flagrante a violação ao devido processo legal, contraditório e ampla defesa, previstos constitucionalmente, pois, sem qualquer prova ou fato novo, documentos, cálculos, equações financeiras e cambiais, a Secex-2 alterou o entendimento para defender a existência de prejuízo milionário ao erário decorrente das operações realizadas entre o Bacen e o Fonte Cindam. Os recorrentes arguiram a necessidade de fundamento da mudança em detrimento de pareceres de economistas e laudo técnico realizado por terceiro imparcial, mas a Corte desconsiderou essas manifestações e encampou posicionamento da unidade técnica nulo e ilegal (peça 126, p. 41-42) ;
gw) Nem se pode sustentar o posicionamento do Ministério Público junto ao TCU de que, se não houvesse a venda de dólares futuros ao Banco Fonte Cindam, o Bacen lucraria com o não pagamento dos ajustes diários, bem como a valorização das reservas. A afirmação não procede, pois, se a operação no mercado futuro não tivesse ocorrido, o Banco Fonte Cindam teria comprado dólares à vista e não teria havido valorização das divisas (peça 126, p. 42) ;
gx) O STF já se pronunciou pela necessidade de concretização do devido processo legal em todas as espécies de processo, inclusive naqueles que tramitam perante o Tribunal de Contas da União. No julgamento do Mandado de Segurança n. 24.268, o Ministro Gilmar Mendes, acertadamente, determinou a nulidade de acórdão desta Corte, a fim de que o processo administrativo em trâmite nesta Casa atendesse ao contraditório e à ampla defesa (peça 126, p. 43-45) ;
gy) Em resumo, era direito do Fonte Cindam comprar dólares no mercado à vista. O Bacen tinha obrigação de vender dólares sempre que a cotação atingisse o teto da meta por ele mesmo estabelecida, não podendo negociá-los acima desse limite. Até o dia 14/1/1999, o Banco Central vendeu bilhões de dólares sempre a preços inferiores aos praticados na operação com o Fonte Cindam, sendo que essa instituição não poderia buscar o mercado de opções, pois ele não possuía liquidez suficiente para zerar as posições da instituição financeira naquele momento. Logo, não houve prejuízo ou ilegalidade na operação, impondo-se o afastamento do débito e das multas aplicadas (peça 126, p. 45-46) ;
gz) Mesmo que se mantenha a rejeição das contas dos recorrentes, deve-se reformar o julgado para que se limite, amenize ou até mesmo se extirpe outras sanções que lhes foram aplicadas, sobretudo a multa civil, flagrantemente exorbitante, desproporcional e desarrazoada. O Fonte Cindam foi condenado a pagar multa no valor de um bilhão de reais e os recorrentes Luiz Antônio Andrade Gonçalves foram condenados à pena pecuniária de um milhão de reais. Trata-se de sanções descabidas, em valor descomunal e impagável, principalmente por não ter havido dano, sem falar na atualização monetária.  É verdadeira aberração jurídica (peça 126, p. 50) ;
ha) A escolha pela realização da operação no mercado futuro foi tomada pelo Bacen. Logo, os recorrentes jamais poderiam ser punidos com multas em valores exorbitantes por decisão da Autoridade Monetária. Trata-se de fato do príncipe. A transação foi lícita e não houve dano ao erário. Mesmo em se considerando prejuízo ao erário, o TCU não poderia condenar, apenas a título de multa, os responsáveis ao pagamento de quantias que, somadas, ultrapassam o valor histórico de um bilhão de reais. Trata-se de extremo rigor dicionário, no que se refere à aplicação da multa prevista no artigo 57 da Lei Orgânica do TCU, em interpretação literal, o que é defeso pelo ordenamento (peça 126, p. 50-51) ;
hb) Em decisão proferida pelo Tribunal Regional Federal da Primeira Região (TRF-1) nos autos das Apelações 0012052-82.1999.4.01.3400, 0009883-25.1999.4.01.3400 0010168-18.199.4.01.3400, 0020262-25.1999.4.01.3400, 0019638-73.1999.4.0l.3400 e 0020263-10.1999.4.0l.3400, julgadas em conjunto, por conexão, os recorrentes tiveram afastadas as mesas irregularidades que são objeto de discussão nesta TCE (peça 160) ;
hc) Assim como na presente TCE e também no TC Processo 033.048/2008-4, igualmente sob a Relatoria do Ministro Benjamin Zymler; naquelas ações judiciais foram questionadas as condutas dos ex-dirigentes do Bacen no tocante às operações de venda futura da moeda norte-americana realizada pela Autarquia aos Bancos Marka e Fonte Cindam em janeiro de 1999 (peça 160, p. 1-2) ;
hd) Ao julgar tais demandas, o TRF-1 reconheceu a regularidade e legalidade dos atos praticados pelos ex-dirigentes do Bacen, deixando assentado, também, que não houve o alegado prejuízo causado ao patrimônio público que o Ministério Público Federal e os autores populares daquelas ações imputavam aos agentes da autarquia, ora recorrentes (peça 160, p. 2) ;
he) Conforme a ementa que resume o julgado (peças 160, p. 6-8; e 173, p. 182-183) , o Tribunal Regional Federal constatou que o objeto comum a elas se traduz no pedido de declaração de nulidade das operações de venda de moeda estrangeira - dólares - no mercado futuro, ocorridas em janeiro de 1999, bem como a condenação dos requeridos no ressarcimento aos cofres públicos de eventual prejuízo causado em decorrência das precitadas operações (peças 160 e 173) ;
hf) Ao contrário do alegado pela parte autora das ações judiciais, segundo o julgado, o Banco Central do Brasil tinha atribuição legal - art. 11 da Lei 4.595/1964 e Decreto-Lei 581/1969 - para zelar pelo regular funcionamento do mercado de compra,  sendo-lhe facultado para esse fim, realizar operações de crédito no exterior, comprar e vender ouro e moedas estrangeiras, inclusive, no mercado de câmbio futuro (peças 160 e 173) ;
hg) Ainda em resumo ao julgado, a perícia técnica constatou que as operações de venda de contratos de dólar futuro seguiram os procedimentos normativos, em observância às leis e normas vigentes à época, as quais atribuíam à autarquia a competência para atuar no mercado de moeda estrangeira da forma como foi feito. Não tendo o Bacen atuado contra legem - à margem da lei na realização das atividades ou dos contratos no modo como foram firmados (peças 160 e 173) ;
hh) Concluiu o TRF-1 que a análise do rol de atribuições inerentes aos cargos de direção da autarquia, ocupados por alguns do requeridos, demonstra que eles, à luz dos princípios que norteiam a Pública Administração, atuaram com base na legalidade estrita e vinculada, dentro da competência atribuída por lei para a prática do ato inquinado de ilícito, sem incorrer em desvio de finalidade, pois agiram no mercado de câmbio, em conformidade com as normas cogentes. As operações cambiais, ora questionadas, foram realizadas e autorizadas por quem detinha poder e conhecimento técnico para tanto, não configurando ato discricionário, mas, ao contrário, de conduta vinculada aos ditames da lei e dos princípios basilares da administração (peças 160 e 173) ;
hi) O julgado considerou, ainda, que a atuação do Estado, no caso, da Autoridade Monetária, configura uma questão de opção política, de matiz ideológico, influência nas decisões de formulação da política econômica, privilegiando a manutenção das instituições financeiras saudáveis, tendo em vista que dentro do sistema econômico elas tem que ser protegidas, eis que são imprescindivelmente necessárias. A prática inquinada de ímproba pelo MPF, encontra-se numa esfera de discricionariedade técnica e se deu dentro da banda diagonal endógena, ou seja, independentemente do que acontecesse, o contrato estava inserido - ipsis litteris, ipsis verbis - naquilo que o Banco Central se propôs a fazer, e, naturalmente, na sua própria gestão do sistema financeiro e monetário. Nessa operação, não existiu uma venda de dólar acima ou abaixo, a operação estava rigorosamente dentro das regras (peças 160 e 173) ;
hj) Os magistrados consideraram que diversos estudos científicos produzidos acerca do período compreendido entre o final dos anos 1990 e o início dos anos 2000, comprovam a vulnerabilidade dos mercados à época, em face de um iminente risco sistêmico, além de restar destacado o papel preponderante das instituições bancárias como intermediários e sustentáculos do mercado financeiro. Deve se ter em linha de visão que o Banco Central do Brasil estava diante de um quadro de não permitir que instituições bancárias brasileiras falissem. Decisões tomadas pelo setor técnico da autarquia monetária se justificam ante a real impossibilidade de segurança absoluta do sistema econômico e financeiro à época e, mais que isso, no risco da sensibilidade do sistema a situações específicas, como a falência de bancos, dentre eles o Marka e o Fonte Cindam, que não possuíam capacidade de honrar seus compromissos futuros e de "zerar" suas posições, de tal modo que a atuação do BACEN foi pautada pela razoabilidade e estrita legalidade. (peças 160 e 173) ;
hk) O TRF-1 concluiu que, comprovado pelo laudo pericial, complementado pelos esclarecimentos prestados pelo expert, a inexistência dos alegados prejuízos ao erário acarretados pelas operações cambiais taxadas pelo parquet de ilegais. O ato administrativo era legal, o Bacen possuía autonomia para fazer o que fez, estava nos limites de sua discricionariedade técnica, porque a opção de permitir a venda de contratos de dólar futuro estava dentro da razoabilidade de uma decisão técnica bem firmada, e, principalmente, porque não gerou dano ao erário (peças 160 e 173) ;
hl) Para o Tribunal Regional Federal da Primeira Região, não há - neste caso - responsabilidade sem culpa, em que não se aponta nenhum equívoco digno de imprudência, imperícia, muito menos dolo, e negligência muito menos (peças 160; e 173) ;
hm) O Poder Judiciário, além de considerar legal a conduta dos ex-dirigentes do Bacen; referendou a alternativa eleita pela autarquia como a única que, além de blindar o Sistema Financeiro Nacional, permitiu a preservação das reservas internacionais, no momento em que mais se faziam necessárias, tendo sido opção técnica e legal, no exercício da competência discricionária da Autoridade Monetária (peça 160, p. 4) ;
hn) É inegável que os temas debatidos nesta TCE têm a mesma natureza daqueles discutidos nas ações judiciais. Espera-se que esta Corte adote o mesmo entendimento do TRF-1, isentando os recorrentes de responsabilidade, mesmo porque dificilmente o TCU poderá executar deliberação em contrário, pois o Poder Judiciário já reconheceu inexistir elemento de condenação das partes por improbidade administrativa ou ilegalidade nos fatos discutidos no presente processo (peça 160, p. 5) ;
ho) Apesar de a decisão trazida aos presentes autos dependa de recursos, deve-se atentar para o fato de que as razões constantes do julgado dificilmente poderão ser revertidas em sede de recurso especial ou extraordinário, pois não mais será possível discutir a questão fática, podendo-se considerar definitivo o posicionamento do TRF-1 (peça 160, p. 5) ;
	Análise
6.1.	Os argumentos dos recorrentes estão corretos. Tratando-se da atividade-fim das entidades responsáveis pela regulação dos mercados, o TCU não deve substituir a entidade controlada, salvo quando for constatada ilegalidade ou omissão no cumprimento de normas jurídicas pertinentes (Acórdão 210/2013-TCU-Plenário) .
6.2.	Desde as primeiras instruções nesta Corte sobre as irregularidades em análise, houve debate intenso acerca da atuação do Banco Central no mercado de derivativos, com posicionamentos divergentes.
6.3.	De fato, o assunto é polêmico, haja vista não haver norma expressa autorizando a atuação da Autoridade Monetária nessa seara, exigindo-se interpretação extensiva dos normativos existentes.
6.4.	Todavia, ao se debruçar sobre a questão, é forçoso reconhecer que tem o Banco Central prerrogativa de atuar no mercado de derivativos. Nessa linha, dispõe o artigo 11, inciso III, da Lei n. 4.595/1964, com redação dada pelo Decreto-lei 581, de 14/5/1969, in verbis:
Art. 11. Compete ainda ao Banco Central da República do Brasil:
III - Atuar no sentido do funcionamento regular do mercado cambial da estabilidade relativa das taxas de câmbio e do equilíbrio no balanço de pagamentos, podendo para esse fim comprar e vender ouro e moeda estrangeira, bem como realizar operações de crédito no exterior e operar os mercados de câmbio financeiro e comercial;
6.5.	Destaque-se que a atuação do Banco Central na condução da política monetária e cambial se acentuou a partir da criação do Plano Real em 1994, tendo independência na utilização dos instrumentos necessários à atuação da entidade. 
6.6.	Ainda em 1997, a Procuradoria-Geral do Banco Central defendeu, por meio do multicitado Parecer DEJUR - 160/1997 (peça 7, p. 7-13) , de 9/9/1997, com fundamento no artigo 11, inciso III, da Lei 4.595/1964, não haver impedimento para essa atuação, desde que realizada por meio intermédio de instituição financeira autorizada a operar em câmbio, no caso, os denominados dealers, com trecho relevante transcrito abaixo (peça 7, p. 10-11) :
 (...) 
12. Embora o inciso III, do art. 11, da Lei 4.595/64 aponte a compra e venda de ouro e moeda estrangeira, a realização e operações de crédito no exterior e a separação dos mercados de câmbio financeiro e comercial como meios para se alcançar o fins por ele fixados, entendo que o legislador não pretendeu limitar a permissão legal a esses instrumentos de política cambial, eis que eles nem sempre se revelam suficientes e satisfatórios e outros complementares, inexistentes quando da elaboração da Lei 4.595, têm sido criados para melhor atender às exigências atuais do mercado de câmbio. Por esse motivo, penso que a operação ora examinada é abrangida pelo permissivo acima citado, tendo em vista que ela se apresenta como um meio legítimo e necessário para que o Banco Central cumpra adequadamente o comando do art. 11, inc. III, da Lei 4.595/64 e satisfaça mais amplamente o interesse público que aquela norma busca atender.
 (...) 
6.7.	De fato, não se consegue vislumbrar o inciso III do artigo 11 da Lei 4.595/1964 como rol taxativo de atribuições dadas ao Banco Central do Brasil, mas sim, como já destacado em diversas instruções e pareceres constantes do processo, adequação da norma aos instrumentos de que se dispunha em 1964, quando da edição, haja vista o dinamismo na atuação dessa entidade. Naquela época, ainda não ocorriam transações envolvendo contratos de câmbio no mercado de futuros, as quais viriam a se materializar posteriormente. O Banco Central apenas passou a se envolver com tema posteriormente, sobretudo a partir de 1997, como consta no relatório do Acórdão 2906/2008-TCU-Plenário, relatado pelo Ministro Benjamin Zymler (peça 2, p. 4) :
	14. Em conseqüência, o Conselho Monetário Nacional, em sessão de 31.10.1997, pelo Voto CMN n.  186/97-A, aprovou o Voto BCB n° 402/97-A, do Banco Central (cópia anexa) , o qual, diante da grande movimentação de capital ocorrida naqueles, dias, gerando grande nervosismo no mercado financeiro, propunha uma nova estratégia operacional consistente na intervenção, por intermédio da BB - Distribuidora de Títulos e Valores Mobiliários também nos mercados. futuros, como forma de minimizar seus efeitos perniciosos sobre o mercado físico.
6.8.	De toda sorte, é inegável que as operações da Autoridade Monetária no mercado de derivativos têm, dentro da normalidade, a função de auxiliar ajustes no balanço de pagamentos e estabilização das taxas de câmbio, especialmente no fim da década de noventa quando vigoraram controles restritos das bandas cambiais, sem que se discuta a eficácia dessas políticas.
6.9.	Nessa linha, é importante destacar que, superadas as discussões quanto à atuação do Banco Central no mercado futuro de derivativos, deve-se reconhecer que o Tribunal se posicionou positivamente quanto a essa competência, desde o Acórdão 2906/2008-TCU-Plenário, relatado pelo Ministro Benjamin Zymler, como se nota em trecho do voto condutor da deliberação (peça 3, p. 26) :
 (...) 
No tocante à legalidade da atuação do Bacen no mercado de futuro, também mantenho meu entendimento anterior sobre a plausibilidade da interpretação conferida pela Procuradoria da Autarquia, que fundamentou a atuação da Autoridade Monetária na BM&F desde 1997, com as vênias da unidade técnica. Do contrário, seria o, caso de imputar aos pareceristas e aos dirigentes do Bacen o prejuízo das operações realizadas até 12.1.1999, que atingiu cerca de R$ 6,7 bilhões.
E, ainda que se entenda que a interpretação do inciso III do art. 11 da Lei n.° 4.595/1964 deva ser restritiva, não se pode ignorar que a atuação do Bacen no mercado de futuro de câmbio contribuiu para que o País enfrentasse as chamadas crises asiática e russa, respectivamente em 1997 e 1998, o que permitiu a sobrevida da política cambial de minibandas até janeiro de 1999.
6.10.	De igual sorte, a Relatora a quo ratifica o posicionamento do Ministro Benjamin Zymler e atesta a competência do Bacen para atuar no mercado de derivativos (peça 68, p. 5) :
 (...) 
33.	Feito este resumido relato, registro, de pronto, que a tese de que o Bacen não possuía competência para atuar no mercado de derivativos foi superada quando da instauração desta TCE pelo Acórdão 2906/2008-TCU-Plenário. Naquela oportunidade, foi fixado entendimento de que o Banco, de fato, é competente para atuar no mercado de derivativos, o que torna desnecessária qualquer consideração a esse respeito. Antecipo, entretanto, que tal fato, por si só, não afasta as irregularidades na operação com o banco Fonte Cindam.
6.11.	Além disso, ambos os julgados informam que o Bacen atuava no mercado de derivativos desde 1996 e, dada a conjuntura que se instaurara no país nos anos de 1998 e 1999, a Autoridade Monetária injetou bilhões de dólares nessas transações, tendo, assim como no presente caso, amargado prejuízos bilionários (peça 68, p. 1) :
 (...) 
8.	É relevante destacar que o Bacen injetou no mercado de derivativos, no bimestre janeiro/fevereiro de 1999, cerca de R$ 14 bilhões, o que ocasionou perdas totais da ordem de R$ 7,6 bilhões (peça 1, página 9) , nos termos das normas em vigor. Questiona-se, contudo, nesta TCE, apenas o socorro feito ao Banco Fonte Cindam, uma vez que foi realizado em desacordo com o ordenamento jurídico e sem qualquer embasamento técnico, como será demonstrado.
6.12.	É importante lembrar que, não obstante a assunção do Banco Central de posições vendidas em contratos de dólar futuro na BM&F ocorresse corriqueiramente desde 1996, a Autoridade Monetária não atuou nos dias 13 e 14/1/1999, pois a Bolsa impôs limites de oscilação para a cotação da moeda americana. Diante disso, tratava-se de dias atípicos, não se podendo analisar a questão como normal, diferentemente do que afirmam parte dos recorrentes.
6.13.	De todo modo, ao atestar a legalidade da ação do Banco Central no mercado de derivativos, invariavelmente, desloca-se a questão para os limites discricionários da atuação da entidade como Autoridade Monetária.
6.14.	Assim, é forçoso reconhecer que o presente processo discute atribuição legal do Banco Central decorrente do poder discricionário daquela autarquia, devendo-se, por óbvio, resguardar os cuidados presentes na jurisprudência desta Casa acerca da questão.
6.15.	Por certo, pode e, a depender da gravidade do tema, deve o TCU atuar dentro dos limites da discricionariedade de órgãos e entidades da Administração Pública, desde que se perceba clara afronta a regras e princípios aplicáveis.
6.16.	Há que se ter o cuidado de respeitar os limites da atuação discricionária dos órgãos técnicos. No presente caso, o TCU entende que o Bacen poderia ter atuado, mas não daquela forma. De fato, nos termos e diante dos aspectos sobremaneira subjetivos colocados à frente, a Corte está decidindo em que formato poderia a Autoridade Monetária agir.
6.17.	No que concerne aos fatos ocorridos em janeiro de 1999, não há dúvida de que definir se os eventos ocorridos poderiam culminar em crise sistêmica constitui tarefa que beira à impossibilidade para esta Corte, passados quase 20 anos. 
6.18.	Além disso, a análise daqueles dias será realizada sempre de forma subjetiva a cada novo auditor, técnico ou magistrado que se deparar com a situação.
6.19.	Ainda assim, cabe apresentar uma das diversas definições de crise sistêmica e resumo dos fatos ocorridos naquele mês, de modo a que se possa delinear o mais objetivamente possível a conjuntura enfrentada por todos os envolvidos arrolados nos presentes autos no início de 1999. 
6.20.	Para tanto, utilizar-se-ão os conceitos de efeito sistêmico e risco sistêmico, empregados pela própria unidade técnica e chancelados pelo Tribunal ainda no Acórdão 2906/2008-TCU-Plenário, relatado pelo Ministro Benjamin Zymler (peça 2, p. 6) :
4.6. Evento sistêmico é o choque que causa efeitos em uma ou mais Instituições Financeiras ou mercados, de forma sequencial ou simultânea. Pode ser classificado quanto ao resultado como fraco, se não afeta significativamente outras Instituições Financeiras, ou forte, se causar efeitos significativos em outras Ifs. Quanto à origem pode ser classificado como estreito, se decorrente de situação particular de uma IF ou grupo limitado, ou amplo, se for de causas agregadas ou sistemáticas.
4.7. Risco sistêmico representa a probabilidade de que uma instituição financeira não tenha recursos suficientes para honrar seus compromissos financeiros junto a outra instituição financeira que, consequentemente, fica sem recursos para honrar outra e assim sucessivamente, causando um efeito cascata; o que leva ao colapso toda a estrutura de bancos e entidades financeiras.
6.21.	Para se posicionar sobre a conjuntura apresentada aos gestores do Banco Central nos dias que antecederam as operações com o Banco Fonte Cindam e no momento das contratações, cabe transcrever resumo realizado pelo Ministro Benjamin Zymler acerca dos regimes cambiais e da conjuntura econômica à época, trecho, apesar de longo, de máxima relevância para a interpretação dos fatos em análise (peça 2, p. 33-37) :
	No início do Plano Real, foi adotado inicialmente regime de câmbio fixo, de modo a estabelecer aquilo que ficou conhecido como a 'âncora cambial'. Essa âncora tinha por objetivo substituir os mecanismos de indexação formais que até então existiam, bem assim o de reverter as expectativas dos agentes econômicos, habituados com as correções automáticas de alguns preços ou com a possibilidade de alterarem seus preços relativos, numa corrida desenfreada, que levou a taxa mensal de inflação a mais de 40% ao mês.
	Paralelamente, para assegurar a estabilidade econômica, foram adotadas políticas fiscais e monetárias restritivas, via controle dos gastos públicos, refinanciamento da dívida de estados e municípios e taxas de juros elevadas, que serviam não apenas para restringir a demanda interna, mas também para atrair capital externo volátil, especulativo. O capital externo, por sua vez, propiciava ao Banco Central uma importante fonte de divisas, que permitia sua atuação no mercado de câmbio, de modo a assegurar que as flutuações da taxa de câmbio não ultrapassassem as faixas previamente estabelecidas.
	De ressaltar a abertura da economia às importações, para evitar eventual desabastecimento e promover a concorrência de produtos nacionais com estrangeiros, de forma a impedir aumentos abusivos de preços.
Na área cambial, o regime de câmbio fixo foi sucedido por um de taxas administradas, mediante o sistema de 'bandas'. De mencionar que, tanto em um como em outro, os instrumentos de política cambial consistiam, basicamente, na compra e venda de dólar norte-americano e na emissão de títulos com correção cambial, até que o Banco Central entendeu atuar no mercado de futuros, como se verá adiante.
 (...) 
Dessarte, as chamadas 'bandas largas' serviam para sinalizar ao mercado o horizonte de atuação da Autoridade Monetária. Na prática, contudo, o Bacen atuava dentro das mini-bandas, negociando títulos cambiais, atuando no mercado de derivativos e vendendo dólar americano, de molde a manter a cotação do real, no curto prazo, dentro das pequenas faixas de flutuação.
Dessa forma, mantinha-se o valor da moeda nacional dentro de uma faixa considerada aceitável, de pequena oscilação diária e, por conseguinte, possibilitava-se o controle do nível de preços.
Contudo, tendo em vista a imprescindibilidade da manutenção das reservas internacionais, o Bacen optou por atuar no mercado de derivativos, especificamente no mercado de futuros de dólar norte-americano, para oferecer proteção (hedge) cambial ou interferir na formação das expectativas dos agentes econômicos, fundamental para a credibilidade da nova moeda. Isso, ao final de 1996.
Certo é que o Plano Real tinha como um de seus pilares a chamada 'âncora cambial' e a manutenção de elevadas taxas de juros. Esse modelo era fortemente criticado por, supostamente, restringir o crescimento econômico do País, em razão da inibição dos investimentos e do desincentivo às exportações. Neste ponto, é de mencionar que a balança comercial, que era superavitária de US$ 10 bilhões em 1994, apresentou déficit de US$ 6,6 bilhões, em 1998. Além disso, as elevadas taxas de juros também impunham pesado ônus fiscal, ao elevar o custo do serviço da dívida.
A par das dificuldades internas geradas pelas políticas adotadas, a economia mundial passou por duas sérias crises, que repercutiram imediatamente na economia nacional, com aumento da saída de capitais estrangeiros, em razão da desconfiança dos investidores de que o Brasil poderia adotar as mesmas medidas que os países em crise.
Vale lembrar que, em julho de 1997, a Tailândia abandonou o regime de câmbio fixo e desvalorizou sua moeda, no que foi seguida por outros países do sudeste asiático (Coréia, Malásia e Indonésia) . Isso gerou, já em outubro daquele ano, a chamada 'crise da Ásia'. Para afastar as incertezas levantadas quanto à situação do Brasil, o Conselho de Política Monetária (Copom) , entendeu por bem elevar a taxa Selic de 18,98% a. a., em 1°.10.1997, para 41,20%, em 31.10.1997. À medida que o cenário internacional se acalmava e que os investidores recobravam a confiança no Brasil, a Selic foi sendo gradativamente reduzida até o patamar anterior. Consta que, nesse período, o Bacen atuou pesadamente no mercado de futuros, vendendo contratos de câmbio. E, como conseguiu defender o real, obteve lucros com essas operações.
Contudo, o quadro externo apresentou nova turbulência a partir de setembro de 1998, com a chamada gerada pela moratória russa. Para preservar o Real, a taxa Selic foi elevada para 29,87%, em 8.9.1998, e para 42,6% em 30.10.1998. O Bacen atuou fortemente no mercado de futuros e também no mercado à vista, do que resultou a perda significativa de reservas (cerca de US$ 22 bilhões) .
O País buscou ajuda no Fundo Monetário Internacional (FMI) , com o qual firmou acordo, em 13.11.1998, para assegurar acesso a até US$ 41,5 bilhões, o chamado 'colchão de liquidez'. Tal acordo, que tinha por objetivo assegurar a eficácia do Plano Real, por meio da manutenção do regime cambial vigente, previa, dentre outras medidas de ajuste fiscal, a instituição de contribuição social de servidores públicos inativos e pensionistas.
Nada obstante, o Poder Executivo não conseguiu aprovar junto ao Congresso Nacional a reforma previdenciária, em dezembro de 1998. Essa derrota foi recebida pelo mercado como um óbice à implantação das medidas necessárias à estabilidade da economia e, por conseguinte, da política cambial, que era alvo de críticas dentro do próprio Governo.
Na primeira semana de janeiro de 1999, mais precisamente no dia 6, quarta feira, o Estado de Minas Gerais declarou moratória pelo prazo de 90 dias, em face da precária situação financeira daquele ente da Federação. Essa decisão causou forte impacto no mercado internacional e elevou o risco da dívida externa brasileira. Independentemente dos motivos que possam justificar os movimentos do mercado, deve-se consignar que, em 12.1.1999, o mercado de futuros apresentou uma súbita oscilação, na qual diversos agentes mudaram da posição, de vendido para comprado. Segundo relatório do Banco Central, essa troca envolveria apenas o montante de US$ 911 milhões (f. 137, vol. 1) . Contudo, a Autarquia, entre os dias 11 é 12 de janeiro, vendeu 67.410 contratos no futuro, com vencimento em fevereiro e março. Isso equivale a US$ 6, 7 bilhões, apenas nesses dois dias.
No mercado à vista, consta que houve redução das reservas internacionais, até o dia 12.1.1999, de US$ 2,3 bilhões.
Era fato notório que o maior defensor da política cambial em vigor - que já vinha sendo fortemente atacado desde 1997, com a crise asiática, e em 1998, com a crise russa - era o Presidente do Banco Central Gustavo Franco. Assim, atribui-se a eventuais rumores sobre sua saída do comando do Banco Central, parte da responsabilidade pela drástica redução do nível de reservas do País, bem assim da mudança de posição de investidores na Bolsa de Futuros. Nesse ponto, houve questionamento sobre possível vazamento de informação sobre a saída de Gustavo Franco, sobre a assunção do cargo por Francisco Lopes, sabidamente defensor de política cambial mais flexível, ou sobre a introdução de novo regime cambial. Contudo, nada foi provado nesse sentido.
Nesse contexto, os elementos contidos nos autos dão conta de que, em 8.1.1999, o então Presidente do Bacen, Gustavo Franco foi informado diretamente pelo Presidente da República Fernando Henrique Cardoso, que seria substituído e a transição no comando do Bacen deveria ser combinada com o Ministro da Fazenda Pedro Malan. No mesmo dia, o Presidente da República convidou o Sr. Francisco Lopes para presidir a Autarquia, segundo depoimento prestado por este à Polícia Federal.
Em 10.1.1999, o Sr. Francisco Lopes e o Ministro Pedro Malan reuniram-se no Rio de Janeiro para tratar da mudança do regime cambial.
No dia 11.1.1999, segunda feira, consta que houve reunião do Presidente da República com o Ministro da Fazenda, o Presidente indicado do Bacen e o Ministro Clóvis Carvalho, da Casa Civil. Nessa reunião, teria sido decidido que haveria, já no dia seguinte, mudança do regime cambial brasileiro, mediante alargamento da banda de flutuação do câmbio e adoção do sistema denominado "banda diagonal endógena". Esse sistema recebeu tal nome porque previa que a variação dos limites das bandas resultaria do comportamento da taxa de câmbio, conforme modelo previamente definido e divulgado.
Apesar dessa informação, constante do relatório da unidade técnica (fl. 56) , a adoção da 'banda diagonal endógena', bem assim a comunicação da substituição do comando do Banco Central, somente ocorreram no dia 13.1.1999. O dia 12.1.1999 teria sido utilizado para que o Bacen operacionalizasse as mudanças decididas. Consta que, nesse dia, o Sr. Francisco Lopes atuou, de fato, como Presidente da Autarquia, pelo que se depreende do depoimento do ex-Diretor Sr. Demósthenes Madureira (fl. 57) , dentre outros.
No dia 13.1.1999, quarta-feira, foram anunciados, logo pela manhã, a adoção do sistema denominado "banda diagonal endógena", por meio do Comunicado n° 6.560. Na prática, a 'banda diagonal endógena' acabaria tendo a curta vida de 48 horas, em razão da elevada demanda dos agentes econômicos por moeda estrangeira e da incapacidade de o Banco Central honrar a cotação da moeda americana no teto da banda definida.
No regime da 'banda diagonal endógena', eram previstas apenas duas bandas cambiais, com intervalo de 10% entre elas, tendo sido o limite inferior fixado em R$ 1,20/US$1,00 e o superior, em R$ 1,32/US$1,00. Considerando que, em 12.1.1999, a moeda americana era vendida no mercado à vista por R$ 1,2114/US$1,00 (mercado livre, preço de venda) e que o mercado passou a operar no teto da banda, houve uma desvalorização imediata do Real de 9,1%.
O Banco Central, que vinha atuando maciçamente no mercado de futuros até a adoção do novo regime cambial, deixou de fazê-lo, porque, segundo as regras da Bolsa de Mercadoria e Futuros (BM&F) , somente poderiam ser negociados em pregão contratos com cotação com variação de até 1 % em relação ao preço praticado na véspera. Assim, diante dessa regra, que limitou a cotação na BM&F a R$ 1,238/US$ e R$ 1,250/US$, em 13 e 14.1.1999, o Banco Central ausentou-se dos pregões, que ficaram praticamente sem liquidez, e viu-se obrigado a suprir toda a demanda por hedge no mercado à vista.
Ocorre que, já no dia 15.1.1999, o Bacen, para preservar as reservas internacionais, deixou de atuar no mercado à vista. A justificativa seria a acentuada queda do nível de reservas ocorrida apenas nos dias 11, 12 e 13 de janeiro, em torno de US$ 6 bilhões, segundo depoimento do Diretor de Fiscalização Luiz Carlos Alvarez (fl. 33, vol. 8) , que sucedeu o Sr. Cláudio Mauch.
Segundo razões colacionadas pelos Srs. Cláudio Mauch e Demósthenes Madureira, constantes do vol. 34, o Banco Central estimou, no dia 15.1.1999, que haveria perda de mais US$ 10 bilhões se a mesa de câmbio fosse aberta naquele dia.
Como consequência, a cotação, no dia 15.1.1999, disparou para R$ 1,47/US$, o que significou um aumento de 21 % em relação aos preços praticados antes da mudança cambial e de 11% em relação ao teto da 'banda diagonal endógena' de R$ 1,32/US$1,00, vigente na véspera.
Nada obstante, a decisão definitiva do Governo de abandonar o novo regime ocorreu apenas no dia 17.1.1999, domingo, sendo implementada no dia útil subsequente, 18.1.1999, em razão de discussões entre a equipe econômica e o Fundo Monetário Internacional. Assim sendo, era possível, em tese, que o Banco Central voltasse a atuar no mercado no dia 18.1.1999, para defender o regime cambial vigente, mas provavelmente em novos e mais elevados valores. O Governo, diante daquele quadro conjuntural, optou por defender as reservas internacionais e renunciou oficialmente ao regime de taxas administradas de câmbio.
Já sob o regime de câmbio flutuante, o dólar norte-americano permaneceu em sua tendência ascendente até o último dia útil do mês (29.1.1999) , quando fechou o dia em R$ 1,98/US$ 1,00, o que implicou desvalorização de 63% em relação ao regime cambial antigo e de 50% em relação ao teto da 'banda diagonal endógena'. De mencionar que, nessa data, a taxa de câmbio atingiu a cotação de R$ 2,15/US$, em razão de boatos de que o governo repetiria o confisco ocorrido em 1991, o que provocou uma corrida bancária naquela data.
6.22.	Note-se que a defesa do regime de bandas cambiais instituído na segunda metade da década de 1990 estava intrinsecamente ligada à manutenção das reservas cambiais, sendo a intervenção no mercado de derivativos instrumento de máxima relevância nessa atuação. Isso decorreu do fato de que, especialmente no mercado de futuros, não há transação em moeda estrangeira, sendo os ajustes diários realizados em Real, o que permite ao Bacen interferir nas expectativas do mercado, sem, contudo, utilizar a moeda em reserva.
6.23.	Diante disso, no início de janeiro de 1999, ao observar substancial queda nas reservas internacionais, de US$ 6 bilhões, nos dias 11,12 e 13 de janeiro; e possível demanda estratosférica por dólares à vista, estimada em mais de U$ 10 bilhões, não é desarrazoado imaginar que os dirigentes do Banco Central estariam, de fato, bastante sensíveis a qualquer instituição que pudesse tornar ainda mais instável aquela conjuntura. Além disso, não se pode olvidar que o mundo sofrera nos dois anos anteriores duas crises internacionais (Ásia e Rússia) , com significativos reflexos na economia nacional e forte fragilização da política cambial em vigência.
6.24.	Nessa linha, ao se debruçar com atenção sobre os resumos dos fatos, é inevitável concluir que as condições econômicas que se apresentavam no início de 1999 eram severas e deturpariam a percepção de todo e qualquer técnico, devendo os responsáveis por políticas monetária e cambial redobrarem os cuidados em eventuais decisões a serem tomadas naquele período.
6.25.	Por certo, não se pode, nessa conjuntura, avaliar o risco sistêmico apenas como a possibilidade de duas instituições pequenas assumirem ou não seus compromissos diante do mercado ou absorverem eventuais prejuízos nas transações. Seria necessário, como afirmam os ex-dirigentes do Bacen, observar os possíveis reflexos que eventual crise de confiança poderia ocasionar nos mercados de câmbio e de capitais e, por conseguinte, na economia do país. 
6.26.	A polêmica que envolve a definição de risco sistêmico pode ser percebida, com maior clareza, na acentuada divergência entre economistas de escol ouvidos no bojo da Ação Penal 99.0046981-1 (peças 41, p. 324-340; e 42, p. 1-23) , atualmente pendente de julgamento do REsp 1.385.522/RJ no Superior Tribunal de Justiça. Dentre esses técnicos, pode-se citar Edmar Bacha, que depôs sobre os a percepção de risco sistêmico nos tempos vividos no final da década de 1990, na forma abaixo (peça 41, p. 329-331) :
 (...) que a expressão risco sistêmico, no caso dos autos, traduz a situação em que, com a pré-liquidação dos contratos na BM&F, interpretasse a comunidade dos investidores (nacionais e internacionais) este fato como início do calote do governo; que o risco sistêmico seria, em síntese, o risco do sistema romper-se, ou seja, o risco do governo não honrar com as garantias implícitas; que o risco sistêmico, entendido como este medo dos investidores de que o governo não iria honrar com seus compromissos, iniciou-se coma crise da Rússia, mas se tornou mais agudo a partir de 12 de dezembro de 1998, com a derrota do governo no Congresso Nacional em relação com a questão dos inativos, bem como com a moratória de Minas em janeiro de 1999; que o temor dos investidores era que, considerando a ideia de uma garantia implícita do governo às operações travadas na BM&F, que este mesmo governo saísse de sua posição de garantidor implícito e deixasse a BM&F arcar com toda a responsabilidade; que, considerado o enorme volume de contratos lá negociados, era a BM&F tida como frágil para arcar com toda a responsabilidade; que a BM&F não quebraria porque usaria o mecanismo de pré liquidação, com os ônus já referidos anteriormente.
6.27.	Igualmente, cabe transcrever parte do depoimento de Marcílio Marques Moreira (peça 42, p. 11-12) :
 (...) que a desconfiança em relação ao real começou a crescer a partir da crise Russa, em 1998, quando inclusive um fundo americano (LTCM) faliu ou estava prestes a falir, tendo o FED coordenado uma operação de salvamento; que a isto acrescentaram-se a perda do governo em uma votação no Congresso Nacional, relativa à questão dos inativos, bem como com a decretação da moratória de Minas Gerais; que estes fatos se deram e dezembro e na primeira semana de janeiro; que, a partir daí, praticamente apenas o BANCO CENTRAL e poucas instituições financeiras apostavam no real; que, com relação a um suposto prejuízo do BANCO CENTRAL nas operações ocorridas para sustentação da âncora cambial, pode esclarecer que não é objetivo do BANCO CENTRAL lucrar, mas sim assegurar a estabilidade; que todos os bancos e algumas empresas haviam se posicionado de forma a se proteger de uma futura desvalorização, de forma que a atuação do BANCO CENTRAL, nos mercados à vista e futuro, permitiu não houvesse quebras generalizadas, evitando declínio acentuado da atividade econômica e o custo de uma crise sistêmica no mercado financeiro; que este custo no México e na Venezuela chegou entre 10% e 20% do PIB; que, em verdade, o que parece ser uma perda financeira acaba resultando em um ganho econômico.
6.28.	Pode-se concluir, com a consulta aos depoimentos e demais provas contidas nos autos, que a avaliação sobre se os fatos ocorridos no início de 1999 resultariam ou não em crise sistêmica, com os consequentes efeitos deletérios dessa conjuntura, sem dúvida, será sempre subjetiva, sobretudo quase 19 anos depois dos fatos e tendo em vista que o país não atingiu o patamar mais grave. A análise que melhor reflete o posicionamento que se quer colocar nesta instrução se encontra em transcrição de parecer constante do Acórdão 2906/2008-TCU-Plenário, relatado pelo Ministro Benjamin Zymler (peça 1, p. 26) :
É evidente que as autoridades monetárias podem errar na avaliação do grau de risco de uma crise sistêmica, mas o fato de a crise não ter ocorrido não é prova de erro, pois pode ser prova da eficiência das medidas tomadas pelo Banco Central para evitá-la. O juízo sobre a existência do risco baseia-se na ocorrência de fatos que a observação e o estudo de crises da mesma natureza, no País ou no exterior, permitem identificar fatores ou indícios de crise. E todo homem prudente concordará que - no interesse geral - é preferível que a Autoridade Monetária superestime o risco e adote providências para evitar o sinistro do que o subestime, contribuindo assim para que a crise ocorra.
6.29.	É tarefa facilitada analisar o efeito sistêmico e risco sistêmico após o fim de período de turbulência superado pelo país. Entretanto, é do conhecimento de todos que o início do ano de 1999 se caracterizou por grande volatilidade, que exigiria do Bacen atuação preventiva e não reativa.
6.30.	Por certo, há nos autos, também, o depoimento de diversos economistas que afirmam que os dois bancos envolvidos na polêmica seriam muito pequenos para influenciar eventual crise sistêmica ou que o Fonte Cindam não precisaria do auxílio do Banco Central. Pode esta Corte, por meio de cada técnico e cada representante do Ministério Público junto ao TCU, opinar sobre aquele momento de forma distinta.
6.31.	Ao contrário do que se afirma no acórdão recorrido e em algumas manifestações constantes dos autos, as dificuldades de determinada instituição financeira, ainda que pequena, quitar suas obrigações não é preocupação apenas dela. Comprovação definitiva disso está no fato de que os fiscais do Bacen no Rio de Janeiro, tão logo se iniciaram as discussões quanto ao alargamento das bandas cambiais, sem sequer ter contato com os dirigentes do Bacen em Brasília, optaram por visitar e fiscalizar entidades conhecidas pela incursão em riscos maiores no mercado, dentre elas o Banco Fonte Cindam, como relatou o então Chefe da Divisão de Fiscalização do Bacen no Rio de Janeiro em Juízo (peça 42, p. 120-121) :
 (...) que naquela época o depoente já estava preocupado com o mercado; que o mercado estava muito difícil, muito nervoso; que o depoente, então, determinou a pessoas de sua equipe que fizessem fiscalização em instituições que tradicionalmente atuavam de forma agressiva no mercado de câmbio; que se recorda ter determinado fiscalização nos bancos BBM, Liberal, Pactual, Banco FONTE CINDAM e Boavista (...) 
6.32.	Diante disso, não se mostra verdadeira a afirmação de que os Bancos Marka e Fonte Cindam eram pequenos e não poderiam ter qualquer influência no mercado, em caso de insolvência e patrimônio líquido negativo.
6.33.	Além disso, é forçoso reconhecer que à medida que se aprofunda nessa discussão mais se adentra no debate sobre o poder discricionário de o Banco Central intervir na ocasião, tornando-se sobremaneira dificultoso posicionamento confiável desta Corte, sem substituir a Autoridade Monetária. Não se pode esquecer que a discussão travada nesta seara envolve repercussão em mercado com influência altamente psicológica, sendo imprevisíveis os efeitos de eventual crise de confiança.
6.34.	Não se trata de permitir a atuação absolutamente livre da Autoridade Monetária, podendo beneficiar sem qualquer controle qualquer instituição financeira minimamente cambaleante. Entretanto, no caso em análise, não se vislumbra a afronta à impessoalidade colocada pelo acórdão recorrido, ao menos no que tange ao Banco Fonte Cindam S/A. A conjuntura era atípica.
6.35.	Assim, diante da conjuntura que se apresentava e do fato de terem os Bancos Marka e Fonte Cindam se dirigido ao Bacen com o intuito de zerarem suas posições vendidas, o Bacen emitiu o Voto BCB 006/1999, de 14/1/1999, dirigido aos diretores da entidade, transcrito abaixo (peça 68, p. 1-2) :
Senhores Diretores,
Como é do conhecimento de V.Sas., este Banco Central, por meio do Comunicado n° 6.560, de 13 de janeiro de 1999, alterou a faixa de flutuação (bandas) nos mercados interbancários de câmbio - segmento de taxas livres e taxas flutuantes.
2. Em consequência dessa modificação recebemos da Bolsa de Mercadorias e Futuros - BM&F, nesta data, correspondência informando a respeito de sua preocupação em relação a uma crise sistêmica que pode vir a atingir o mercado como um todo, caso não haja a adoção de mecanismos que possibilitem às instituições financeiras a reversão de suas posições, o que sinaliza a dificuldade que estas podem vir a ter em honrar seus compromissos perante terceiros, tendo em vista o nível alcançado nas cotações do dólar norte-americano em relação ao Real, bem como a rigidez que esse mercado passou a apresentar. 
3. Presente esse quadro e ante a necessidade da manutenção da política cambial e da estabilidade do sistema financeiro nacional, propomos a esse colegiado, como medida preventiva, a realização, pelo Departamento de Operação das Reservas Internacionais - DEPIN, de operações de venda de dólar futuro junto à BM&F, com o propósito de viabilizar a liquidação de posições vendidas nesses  mercados futuros de dólar norte-americano de instituições que evidenciem tais dificuldades, permitindo, com isso, seja assegurada a normalidade da economia pública e resguardados os interesses de depositantes, investidores e demais credores.
4. Em caso de aprovação da presente proposta, fica, desde já, autorizado o DEPIN a realizar as operações de que se trata;
É o que levamos ao conhecimento e à consideração de V. Sas., com o nosso voto favorável.
6.36.	Assim, com vistas a aliviar a pressão sobre as combalidas reservas internacionais do país e diante da possibilidade de crise sistêmica, o Bacen optou por continuar atuando na venda de dólar futuro, com o objetivo de viabilizar a liquidação de posições vendidas de instituições que evidenciassem dificuldades na inversão.
6.37.	Os fundamentos da deliberação recorrida para desconsiderar a conjuntura que se apresentava e adentrar ao mérito das operações realizadas pelo Bacen na ocasião envolvem, especialmente, a afronta à impessoalidade, sendo que, segundo o julgado, o Banco Fonte Cindam poderia ter honrado seus compromissos, utilizando-se do próprio patrimônio, do sistema de garantias da BM&F ou do mercado de opções.
6.38.	A Relatora a quo transcreve parte da instrução da unidade técnica para deduzir condenáveis as operações realizadas com o Fonte Cindam. Sobre o patrimônio líquido daquela entidade e dos fundos por ela administrados, consta o seguinte trecho (peça 68, p. 8-10) :
3.44 Nesse cenário de liquidez do mercado de opções, não se pode deixar de considerar a questão do ponto de zerada do patrimônio líquido do Banco Fonte Cindam. Conforme evidenciou-se anteriormente, considerando a PTAX do dia da realização da operação com o Bacen e o ponto de quebra patrimonial desse Banco, havia uma capacidade de absorção de desvalorização cambial na ordem de 20%. Fazendo uma análise a posteriori, com um break-even point de 1,5800, com base no Quadro 02, supra, constata-se que, em tese, o Fonte Cindam somente quebraria no dia 21/01/1999, quando o dólar fechou em 1,660200. Essa situação serve para demonstrar como o Banco Fonte Cindam, na data da operação com o Bacen, tinha uma relativa margem patrimonial.
 (...) 
3.53 Assim, tudo que foi dito até agora, também se aplica para os fundos ligados ao Banco Fonte Cindam. Havia liquidez suficiente no mercado de opções da BM&F e no mercado futuro da Bolsa de Chicago para que esses fundos zerassem suas posições. Além disso, ao analisar o Quadro 01, constata-se que os pontos de zerada dos patrimônios desses fundos, de uma forma geral, eram bem confortáveis, à exceção de dois fundos que tinham uma margem patrimonial mais apertada. Apesar dessa ressalva, esses dois fundos (Fonte CindamJaguar FIF e C&D Fonte CindamDerivativos FIF) com margens menos folgadas, em tese, somente quebrariam no dia 19/01/1999, quando o dólar fechou em 1,558000, uma vez que as pontas de zerada correspondiam a, respectivamente, 1,5482 e 1,5400. Vale relembrar que, com essa margem patrimonial, esses dois fundos, pela liquidez do mercado, tinham plenas condições para zerar as suas posições, antes dos respectivos patrimônios líquidos se tornarem negativos, sem a necessidade de intervenção do Bacen. Além disso, não se pode esquecer dos mecanismos de salvaguarda da BM&F. Dessa forma, todos esses fatores enfraquecem a tese do risco sistêmico.
6.39.	Afirma o acórdão que o Banco Fonte Cindam, em 14/1/1999, quinta-feira, teria relativa folga patrimonial para suprir a desvalorização cambial. Entretanto, constataram os técnicos que os fundos administrados e a própria instituição financeira quebrariam em 19 e 21/1/1999, poucos dias úteis depois. 
6.40.	Deve-se questionar se o Bacen deveria realizar as operações que já vinha realizando desde 1996 de venda de contratos de dólar futuro com instituição que quebraria poucos dias depois ou, simplesmente, deixa-la resolver sozinha a questão. É, de fato, discutível e sobremaneira subjetiva essa decisão, em especial, em contexto de severas perdas nas reservas cambiais e grande volatilidade. Não seria a melhor sinalização ao mercado expor instituição financeira ao patrimônio líquido negativo em contexto de tamanha incerteza e fragilizar o sistema de garantias da BM&F.
6.41.	Além disso, há fundamento nos argumentos dos ex-dirigentes do Bacen, no sentido de não se ter certeza sobre a liquidez imediata do patrimônio líquido do Fonte Cindam, de modo a garantir, de fato, as posições assumidas nos contratos. 
6.42.	É verossimilhante a argumentação dos ex-dirigentes do Bacen (peça 111, p. 23-25) , no sentido de que parte do patrimônio do Conglomerado Fonte Cindam não teria a liquidez suficiente para fazer frente ao cumprimento das posições fortemente alavancadas então assumidas. Além disso, a análise empreendida com base no Balanço Patrimonial de 31/12/1998, por certo, desconsiderou a depreciação dos ativos entre o fechamento da demonstração e o dia da transação com a instituição financeira.
6.43.	Diante disso e mesmo que se considere a situação do Banco Fonte Cindam no dia 14/1/1999, não se pode afirmar ser confortável a conjuntura apresentada, podendo sim gerar preocupação na Autoridade Monetária, como de fato ocorreu.
6.44.	Nessa linha, é importante informar que, desde a primeira análise da questão nesta Corte, o Ministro Benjamin Zymler demonstrou preocupação e considerou como plausível posicionamento favorável em relação à situação de risco do Banco Fonte Cindam já no dia 14/1/1999 e nos dias que se seguiram (peça 3, p. 5) :
O Banco Fonte Cindam, por outro lado, estava em situação de risco, haja vista a exposição cambial de seu patrimônio e de seu fundo exclusivo Trade II.
Em 15.1.1999, quando o Banco Central decidiu não intervir no mercado, a despeito de não alterar formalmente o regime cambial, o risco do Fonte Cindam elevar-se-ia consideravelmente. A cotação do câmbio fechou em R$ 1,46/US$, mas não se poderia prever, de antemão, qual o comportamento do mercado até o vencimento dos contratos, especialmente se o Banco Central voltasse a atuar no mercado à vista.
A posteriori e sem considerar o resultado das demais operações bancárias, verifica-se que o Banco Fonte Cindam tornar-se-ia totalmente inviável no dia 20.1.1999, quando o câmbio atingisse a cotação de R$ 1,5735/US$, ou no dia 21.1.1999, com a cotação de R$ 1,6602/US$.
6.45.	Do mesmo modo, o acórdão recorrido, também com transcrição da análise da unidade técnica, avalia a liquidez do mercado de opções, no qual, segundo o julgado, o Banco Fonte Cindam também poderia zerar a posição dele, tendo por base os contratos FE01 negociados (peça 68, p. 7-8) :
3.40 Nesse contexto de relativa margem patrimonial do Banco Fonte Cindam, deve-se considerar a possibilidade de o Banco Fonte Cindam zerar sua posição vendida no mercado de opções. Para liquidar essa posição, seria necessário comprar a mesma quantidade de contratos do mesmo exercício e da mesma série. Assim, como esse Banco estava vendido em 2600 opções FEO1, para liquidar tal posição, seria necessária a compra de 2600 opções FEO 1. No entanto, para realizar essa operação, era preciso que houvesse liquidez no mercado. A liquidez se traduz no número de transações feitas com determinado título. Destarte, esse aspecto da liquidez é o que será analisado nos próximos parágrafos.
3.41 Com base no Quadro 02, é possível analisar a liquidez do contrato de opção de dólar FEO1, contrato em que estava posicionado o Banco Fonte Cindam. Constata-se que, entre os dias 4 a 13 de janeiro de 1999, houve uma média de negociação diária de 6.242 contratos de opções FE01. No dia 14/01/1999, segundo elementos constantes dos autos, foi a data em que o Presidente do Banco Fonte Cindam entrou em contato com o Bacen para solicitar a reversão das posições. Somente nesse dia 14, foram negociados 7.610 contratos de opções. Assim, com essa liquidez, como o Banco Fonte Cindam estava vendido em 2.600 opções, ficou demonstrado que era perfeitamente possível essa Instituição Financeira comprar 2.600 contratos FE01, zerar a sua posição, e, por consequência, travar as suas perdas por meio do próprio mercado, sem a necessidade de atuação do Banco Central. Essas informações acerca da liquidez eram facilmente aferíveis pelo Bacen, conforme será melhor explicado mais adiante.
3.42 Voltando à análise do Quadro 02, mesmo com o mercado futuro travado, praticamente todos agentes de mercado que desejassem se proteger da variação cambial, especular, ou zerar posições vendidas com opções de dólar, tiveram essa oportunidade no mercado de opções de dólar. Nos dias 15, 18 e 19 de janeiro de 1999 foram negociados, respectivamente, 90.326, 34.885 e 13.260 contratos de opção FEO1. Para se ter ideia da magnitude do volume negociado nesses dias, estima-se que esses contratos negociados perfizeram, respectivamente, os seguintes montantes:
¿ R$ 13.103.123.124,80 (1,450648* 1000* 100*90.326) ;
¿ R$ 5.084.921.324,00 (1,457624* 1000* 100*34.885) e
¿ R$ 1.999.334.844,00 (1,507794* 1000* 100* 13.260) 
6.46.	Entretanto, coaduna-se com o posicionamento dos recorrentes (peça 111, p. 25-28) , no sentido de que a análise sobre a liquidez do mercado de opções não deve se basear apenas no número de contratos de opções negociados, mas, também, no número de negócios realizados que comportaram o número de opções transacionadas, bem como a quantidade de agentes que figuraram nessas transações. 
6.47.	Os recorrentes apresentam quadro no qual se demonstra que, em 14/1/1999, foram realizados apenas 10 negócios no mercado de opções, possivelmente abarcando as 7.610 opções referidas no acórdão (peça 111, p. 27-28) . O dado também está referenciado no Acórdão 2906/2008-TCU-Plenário, relatado pelo Ministro Benjamin Zymler (peça 3, p. 5) . Isso demonstra que não era tão simples definir o estado de liquidez do mercado naquele período.
6.48.	Além disso, de fato, como discorrem os ex-gestores do Bacen (peça 111, p. 28-29) , é a análise da variação dos contratos em aberto que possibilita a mensuração, de forma mais apropriada, da capacidade de o mercado absorver novos negócios e ofertar proteção. Nessa linha, computar apenas os contratos de opções negociados não permite que se identifiquem aquelas contrapartes em que uma adquiriu opção de outra e ambas seguem com estas opções, sem que desejem oferecer novos contratos ou fazer novas operações. O contrato estaria aberto e computado como negociado, mas não haveria percepção de aumento ou mesmo manutenção na liquidez.
6.49.	Quando se debruça sobre a variação do número de contratos abertos no período é que se poderá mensurar se o mercado tende à expansão ou retração. Em 14/1/1999, apesar de terem sido negociados 7.610 contratos, houve queda do número de operações em aberto de 11.045 para 10.420, o que demonstra que os 7.610 ajustes foram efetuados por contrapartes de contratos já abertos, sem o oferecimento de nova oferta de proteção no mercado. Esses dados, também, foram destacados no Acórdão 2906/2008-TCU-Plenário, da relatoria do Ministro Benjamin Zymler (peça 3, p. 5) .
6.50.	Diante disso, ao analisar os dados contidos nos autos, não restou claro se, de fato, haveria a liquidez necessária para o Banco Fonte Cindam reverter suas posições. Ao contrário. O próprio Tribunal reconhece que Fonte Cindam teria grandes dificuldades em reverter naquele período as posições por ele assumidas (peça 3, p. 5) . 
6.51.	Ademais, mesmo que o Banco Fonte Cindam tivesse conseguido comprar a proteção que precisava naquele período, certamente a instituição financeira ou o agente que tivesse ofertado os contratos de opções retornaria ao Bacen para comprar dólar futuro ou à vista, pois não seria prudente manter-se descasado em conjuntura de tamanha volatilidade. Com isso, a situação de risco às reservas que o Bacen tentara evitar se manteria.
6.52.	Também, não há nos autos elementos que garantam que o Fonte Cindam teria a alegada facilidade ou se sequer poderia operar na Bolsa de Chicago, a qual, certamente, possuía exigências formais para participação naquele mercado, não comprovadas nos autos.
6.53.	Quando questionado se seria possível ao Banco Fonte Cindam S/A e aos fundos por ele administrados, em 14/1/1999, encerrar suas posições, o perito judicial que operou nas Apelações 0012052-82.1999.4.01.3400 (Ação Popular) , 0009883-25.1999.4.01.3400 (Ação. Popular) , 0010168-18.1999.4.01.3400 (Ação Popular) , 0020262-25.1999.4.01.3400 (Ação de Improbiídade) , 0019638-73.1999.4.0l.3400 (Ação de Improbidade) e 0020263-10.1999.4.0l.3400 (Ação Cautelar) é categórico em responder negativamente (peça 33, p. 31) :
17) Considerando-se as condições do mercado em 14.01.1999, era possível ao BANCO FONTE CINDAM S/A e aos aludidos Fundos de Investimento, naquela data, encerrar as suas posições?'
Resposta:
Dada a falta de liquidez no mercado, não era possível ao Banco Fonte Cindam e aos Fundos de Investimento encerrarem suas posições através de operações no mercado.
Fora das operações de mercado, o encerramento das posições só seria possível através da atuação do Banco Central do Brasil, em conformidade com o que estabelecem o Art. 2° da Resolução n° 2.234/96 (fl. 53/54) e os itens I, II, e III do Comunicado n° 6.580/99 [...]
6.54.	De outra sorte, a análise do acórdão recorrido, quanto ao sistema de salvaguarda da BM&F também possui fragilidades importantes a serem apontadas. Transcreve-se trecho relevante do julgado para discussão (peça 68, p. 9) :
3.48 A bolsa, no mercado de opções, determina que o lançador (quem vende opções) deposite uma margem de garantia. Essa margem, normalmente, cobre dois ou três dias de oscilação do ativo e é calculada por meio de um modelo estatístico. Quando a volatilidade desse ativo aumenta, a bolsa pode exigir que o agente aumente o valor da margem. Se o investidor não atender essa chamada de margem, é declarado inadimplente, promovendo-se a liquidação compulsória de suas operações.
3.49 A partir desse momento, define-se a seguinte sequência de execução das garantias:
1. garantias depositadas pelo investidor na bolsa;
2. garantias e títulos patrimoniais da corretora de mercadorias;
3. garantias do membro de compensação; e
4. recursos dos fundos especiais da bolsa.
3.50 Assim, considerando o relatório da equipe de fiscalização, fls. 141-145, a BM&F tinha como salvaguarda, pelo menos, R$ 551.161.766,76, referente à soma de R$ 61.161.766,76 (do membro de compensação) mais R$ 490 milhões (dos fundos especiais da bolsa) , isso sem considerar as margens depositadas pelo Banco Fonte Cindam. Considerando essas margens, tem-se mais R$ 25.663.815,86. Segundo cálculos da BM&F, essa margem do Banco FonteCidam seria suficiente para suportar uma cotação de máxima de 1,41, bem acima da PTAX de 1,3194 do dia 14/01/1999, data operação com o Bacen.
6.55.	Primeiramente, o acionamento do sistema de salvaguardas da BM&F dependeria da decretação liquidação extrajudicial da instituição financeira, conforme determina o artigo 15, inciso I, alínea "a", da Lei 6.024/1974. Todavia, essa era exatamente a conjuntura que o Bacen buscava, naquele momento, evitar, tendo em vista os impactos desse caminho na confiança do mercado.
6.56.	Além disso, não obstante os processos estejam apartados nesta Corte, ao se discutir, como quer o Tribunal, a opção do Bacen de deixar que o Banco Fonte Cindam resolvesse sozinho no mercado a reversão de suas posições vendidas e, caso não conseguisse, deixasse ao sistema de salvaguardas da BM&F a solução, esquece a Corte de incluir nesta discussão, também, o Banco Marka, já insolvente. Logo, os números colocados para afirmar que as garantias do próprio sistema seriam suficientes são irreais, pois teriam que envolver as duas instituições, com valores superiores a um bilhão de reais (peça 1, p. 31) . 
6.57.	Assim, são muitas as incertezas que fragilizam qualquer posicionamento acerca das operações realizadas entre o Bacen e o Banco Fonte Cindam naqueles difíceis dias do mês de janeiro de 1999.
6.58.	É importante lembrar que, conforme os elementos contidos nos autos, em 14/1/1999, o Presidente do Banco Fonte Cindam entrou em contato com o Banco Central para relatar problemas que estaria tendo para reverter suas posições. Trata-se de atitude legítima, sem que haja provas contundentes de que haveria informação privilegiada ou conluio.
6.59.	Conforme relatado no Acórdão 2906/2008-TCU-Plenário, da relatoria do Ministro Benjamin Zymler (peça 3, p. 1-2) , a instituição financeira solicitou que o Banco Central se posicionasse favoravelmente à eliminação dos limites de oscilação então vigentes no mercado futuro ou realizasse operação direta de venda de dólar naquele mercado, de modo a permitir que a entidade revertesse as posições vendidas em que se encontrava. Caso isso não fosse possível, sinalizou o Fonte Cindam que teria que realizar operação financeira para viabilizar a aquisição, no mercado à vista, de dólares equivalentes à exposição assumida no mercado de futuros.
6.60.	O próprio TCU relata que a ausência de liquidez no mercado futuro poderia, de fato, gerar enorme demanda no mercado à vista (peça 2, p. 36) :
O Banco Central, que vinha atuando maciçamente no mercado de futuros até a adoção do novo regime cambial, deixou de fazê-lo, porque, segundo as regras da Bolsa de Mercadoria e Futuros (BM&F) ,, somente poderiam ser negociados em pregão contratos com cotação com variação de até 1 % em relação ao preço praticado na véspera. Assim, diante dessa regra, que limitou a cotação na BM&F a R$ 1,238/US$ e R$ 1,250/US$, em 13 e 14.1.1999, o Banco Central ausentou-se dos pregões, que ficaram praticamente sem liquidez, e viu-se obrigado a suprir toda a demanda por hedge no mercado à vista.
Ocorre que, já no dia 15.1.1999, o Bacen, para preservar as reservas internacionais, deixou de atuar no mercado à vista. A justificativa seria a acentuada queda do nível de reservas ocorrida apenas nos dias 11, 12 e 13 de janeiro, em torno de US$ 6 bilhões, segundo depoimento do Diretor de Fiscalização Luiz Carlos Alvarez (fl. 33, vol. 8) , que sucedeu o Sr. Cláudio Mauch. Segundo razões colacionadas pelos Srs. Cláudio Mauch e Demósthenes Madureira, constantes do vol. 34, o Banco Central estimou, no dia 15.1.1999, que haveria perda de mais US$ 10 bilhões se a mesa de câmbio fosse aberta naquele dia.
6.61.	Assim, os dirigentes do Banco Central tinham diante de si as seguintes opções: deixar a instituição financeira resolver sozinha ou com o mercado as posições por ela assumidas ou realizar operação de venda de contratos à entidade no mercado futuro, como vinha fazendo desde 1996. 
6.62.	A primeira opção poderia ou levar a instituição ao declínio, acionando os mecanismos e proteção do mercado, os quais não se tinha razoável segurança; ou leva-la a adquirir dólares no mercado à vista, promovendo-se a indesejada redução nas reservas internacionais. Não era decisão fácil. 
6.63.	Cabe destacar que, ao se debruçar sobre as provas contidas nos autos, com ênfase à sentença proferida na Ação Penal 99.0046981-0 (peças 41, p. 126-340; e 42, p. 1-342) , em que se colheram diversos depoimentos dos envolvidos nas transações com o Marka e o Fonte Cindam, não se verifica, com clareza, conluio entre os dirigentes, no que tange à última instituição citada.
6.64.	Ao consultar a sentença na íntegra, verifica-se que as suspeitas de tratativas escusas sempre estavam relacionadas ao conhecido banqueiro Salvatore Cacciola, acionista do Banco Marka. Após citar diversos indícios do fornecimento de informações privilegiadas envolvendo a ajuda àquela instituição financeira, a denúncia trata das operações com o Banco Fonte Cindam, nos seguintes termos (peça 41, p. 321) :
Referida operação não foi precedida de determinação, pela Diretoria de Fiscalização, de inspeção ou fiscalização na sede do Banco, tal qual ocorrido com o Banco MARKA, sendo certo que também seu presidente e controlador respectivamente os denunciados LUIZ ANTONIO GONÇALVES e ROBERTO STEINFELD, não se dirigiram a Brasília para entrevistarem-se pessoalmente com a Diretoria do Banco Central, tendo a solicitação de intervenção do BACEN sido formulada por LUIZ ANTONIO através de contato telefônico com a Presidência e Diretoria daquela autarquia.
6.65.	Assim, diante do pedido dos dirigentes e de cenário com forte queda nas reservas internacionais e volatilidade acentuadíssima, optou o Banco Central por realizar operações no mercado futuro, preservando-se o volume de dólares em estoque e tranquilizar o sistema. 
6.66.	Por oportuno, destaque-se que, nesta instrução, tem-se considerado os fundos administrados pelo Banco Fonte Cindam no mesmo conjunto necessário de atuação do Bacen, haja vista que restou comprovado que perdas nesses fundos poderiam impactar diretamente a saúde da própria instituição financeira, como relata o Juiz Federal no julgamento da Ação Penal 99.0046981-0, tendo por base análise de peritos criminais (peça 42, p. 233) :
Por fim, não se deve esquecer que as posições assumidas pelos fundos, muito embora sejam em princípio de responsabilidade exclusiva dos cotistas, também podem repercutir negativamente na instituição financeira, na medida em que, em havendo patrimônio negativo, com insuficiência do capital aportado pelos clientes, será a instituição financeira instada a honrar os passivos (ver informação do laudo constante do apenso 22, fls. 67 e 68) .
6.67.	Constata-se, tendo por base exclusivamente os elementos contidos nos autos, sem desconsiderar provas não colhidas ou esquema fraudulento de difícil descoberta, que o Fonte Cindam se utilizou de prerrogativas legítimas de se dirigir ao Bacen para obter proteção, tendo em vista ser aquela entidade, naquele momento, o maior provedor da liquidez do mercado. A opção da Autoridade Monetária de vender os contratos de derivativos que o Banco necessitava não se afastou do modus operandi até então utilizado, sopesada a grave conjuntura instaurada naqueles dias. 
6.68.	É relevante informar que não só os Bancos Marka e Fonte Cindam se encontravam em situação de risco no início de 1999. Na sentença relativa à Ação Penal 99.0046981-0, há depoimento de José Luís Miranda, ex-Presidente do Banco Boavista, no qual ele relata as dificuldades por que passou a entidade à época (peça 42, p. 51) . Destaca que o Banco não cogitou buscar ajuda no Bacen, em razão de os acionistas entenderem que a própria instituição deveria solucionar o problema. Assim, por opção própria, a instituição não se dirigiu a Autoridade Monetária. Não haveria óbice legal, caso tivesse tentado acionar o Bacen.
6.69.	Dessa forma, sem que se tenha nos autos prova ou indício relevante do compartilhamento de informações privilegiadas do Bacen com os dirigentes do Fonte Cindam, não seria condenável a atitude dos agentes de buscar o Banco Central para auxilia-los a zerar suas posições, tendo em vista ser esta atuação corriqueira até então.
6.70.	Deve-se pensar que, caso o Banco Fonte Cindam tivesse buscado comprar dólares no mercado futuro dias antes do fechamento pelo Bacen, teria a instituição financeira realizado a compra normalmente, como diversas outras entidades o fizeram, tendo a Autoridade Monetária assumido posições vendidas bilionárias nos mesmos moldes, inclusive, com prejuízos também bilionários.
6.71.	Por fim, constata-se não ter havido prejuízo na operação de venda de contratos de dólar futuro para o Banco Fonte Cindam S/A, tendo em vista as alegadas perdas decorrentes dos ajustes diários nas avenças firmadas corresponderam aos ganhos, também em reais, oriundos da manutenção das reservas em dólar à vista não vendidas. 
6.72.	Para melhor entendimento dessa questão, cabe replicar quadro explicativo trazido pela defesa de um dos recorrentes e transcrito no relatório do Acórdão 2906/2008-TCU-Plenário, relatado pelo Ministro Benjamin Zymler (TC Processo 003.910/1999-7 - peça 159, p. 27-28) , trazido novamente à colação nos pedidos em análise (peça 111, p. 45-46) :
¿ Em 1995, compra de US$1. 000.000 a R$ 1, 00/US$
¿ Em janeiro de 1999:
Caso a) venda de US$ 1.000.000 a R$ 1,21/US$ (mercado à vista) 
Caso b) venda de 10 contratos futuros a R$ 1,21/US$, carregados até o vencimento, em que se observou cotação de R$ 1, 98932.
		         Caso 'a'
	           Caso 'b'

	Em 1995

	Na compra das reservas 
Cambiais
	 (R$ 1.000.000) 
	 (R$ 1.000.000) 

	Em janeiro/1999

	No vencimento dos futuros
	+R$ 1.210.000
	Não foram vendidas reservas
 (R$ 773.200) [*]

	Valor das reservas cambiais
No vencimento dos futuros
	Não foram transacionados
Contratos futuros 
Não há mais reservas
	+R$ 1.983.200

	TOTAL
	+R$ 210.000
Sem as reservas cambiais
	+R$ 210.000
Com as reservas preservadas

[*]: Não há pagamento na venda de 10 contratos futuros de dólar
É apenas por ocasião da reversão da posição (no caso, recompra) ou carregamento até o vencimento, que ocorre acerto financeiro da seguinte forma: VALOR = 10 contratos*valor nocional de US$ 100.000 por contrato* (cotação venda=R$ 1,21/US$ - cotação de compra = R$ 1,9832/US$. VALOR=10*100.000* (1,21-1,9832) = (R$ 773.200) 
6.73.	O exemplo está condizente com explicação dada pelo perito judicial a quesito formulado em laudo pericial contábil elaborado para instruir a Ação Popular 1999.34.00.009903-7, que tramita na 22ª Vara da Seção Judiciária do Distrito Federal, utilizado em diversos outros julgados envolvendo a mesma controvérsia (peça 33, p. 13-14) : 
	No dia 14 de janeiro de 1999, o Banco Central do Brasil, com base no que estabelecem a Resolução n. 2.234, de 30 de janeiro de 1996 (fl. 53/54) e o Comunicado n. 6.560, de 13 de janeiro de 1999 juntado à fl. 58 dos autos, dada a falta de liquidez do mercado, vendeu ao Banco Fonte Cindam S/A e aos Fundos de Investimentos por ele administrados, 7.900 (sete mil e novecentos) contratos de dólar futuro com vencimento no dia 1º de fevereiro de 1999, à cotação de 1,322 por dólar.
Cada contrato valia R$ 100.000 (cem mil dólares) , sendo que o total de dólares envolvidos foi de US$ 790.000.000,00 (setecentos e noventa milhões de dólares) , equivalentes a R$ 1.044.380.000,00 (um bilhão, quarenta e quatro milhões e trezentos e oitenta mil reais) . Ao vender estes contratos de dólar futuro, o Banco Central do Brasil deixou de vender a mesma quantidade de dólares no mercado à vista, preservando, suas reservas internacionais.
Quando da data do vencimento dos contratos, em 1º de fevereiro de 1999, o Banco Central do Brasil, devia, em reais a cotação do dia, a mesma quantidade de reais equivalente aos mesmos US$ 790.000.000,00 (setecentos e noventa milhões de dólares) que manteve em caixa, não havendo, portanto, o prejuízo alegado pelo autor. 
6.74.	Assim, a Autoridade Monetária, ao se deparar com problema envolvendo instituições, cuja insolvência poderia trazer forte turbulência em conjuntura sobremaneira fragilizada, optou por vender-lhes contratos de dólar futuro, preservando-se, por outro lado, as reservas internacionais, em medida inserida no Poder Discricionário da entidade. A operação, além de dever ser observada no conjunto de eventos ocorridos na primeira quinzena de janeiro de 1999, não resultou em prejuízo ao Bacen e ao erário. De fato, houve compensação entre os ajustes diários pagos e a valorização das reservas não utilizadas. 
6.75.	Destaque-se que, dos dois bancos envolvidos nas irregularidades tratadas nos autos, o TCU, por diversas vezes, chega a considerar razoável o auxílio operado em favor do Banco Marka, como relatado em instrução constante dos autos (peça 31, p. 22) :
3.38 Feitos esses esclarecimentos, cabe destacar, inicialmente, que, especificamente com relação ao Banco Marka, o TCU entendeu ser razoável a tese de risco sistêmico. Segundo consta no Acórdão 2906/2008-TCU-Plenário, fl. 119, 'Sem adentrar detalhes da operação, a tese de risco sistêmico não é absurda. Ou, ao menos, no absurdo que o Banco Central receasse que, naquele momento de mudança de política cambial e acentuada perda de reservas, a decretação de inadimplência na BM&F, seguida da liquidação extrajudicial do Marka e a liquidação compulsória de 11.300 contratos, no notional de mais de US$ 1,1 bilhão, pudesse gerar uma grave crise de confiança no mercado financeiro.'. No entanto, esse entendimento se refere, unicamente, ao Banco Marka, uma vez que, considerando a cotação do mercado de dólar à vista na data do socorro, essa instituição já estaria virtualmente insolvente, justificando, em tese, o resgate feito pelo Bacen.
6.76.	Diante disso, para instituição em que se indicam a todo momento indícios de ligação do Banqueiro Salvatore Cacciola e dirigentes do Banco Central, a Corte considera razoável a tese do risco sistêmico. Mas, para o Banco Fonte Cindam, que buscou a Autoridade Monetária para continuar a operar, sem indícios claros de conluio, não há parcimônia.
6.77.	Consegue-se perceber, com as manifestações contidas nos autos, que a hipótese de risco sistêmico não era desarrazoada, mas pode ser objeto permanente de posicionamentos subjetivos que subvertem a necessária liquidez e certeza para esta Corte imputar débito e sanções aos envolvidos, além de constituir incursão no poder discricionário do jurisdicionado.
6.78.	É importante relatar que o posicionamento quanto à compensação entre os gastos com ajustes diários nos contratos de dólar futuro vendidos ao Fonte Cindam e a valorização das reservas não é nova nos autos, já tendo sido defendida pela unidade técnica em instrução (peça 31, p. 31) :
3.87 Dessa forma, data máxima vênia o entendimento fixado pelo Tribunal no Acórdão 2906/2008-TCU-Plenário, acerca dos valores contidos na citação aos responsáveis, considerando que essas instituições não tinham ingerência junto ao Bacen, que a liquidação desses contratos futuros vendidos pela Autoridade Monetária era uma questão de política cambial e que, na desvalorização cambial ocorrida no período, houve uma compensação das perdas do mercado futuro com ganhos da valorização dos recursos das reservas, não há como imputar o débito referente às somas dos ajustes diários pagos pelo Banco Central, que totalizaram R$ 522.348.000,00 (R$ 171.912.000,00 + R$ 350.436.000,00) . Assim, não há um nexo causal entre uma ação ou uma omissão dos referidos Bancos e seus fundos, por falta de ingerência junto ao Banco Central, e os ajustes diários pagos pelo Bacen ao assumir essa posição, pois foi a Autoridade Monetária, no âmbito da política econômica vigente, que optou por carregar a posição até o vencimento.
6.79.	É importante a lembrança da unidade técnica de que o Bacen poderia, caso quisesse, simplesmente zerar as posições por ele assumidas, comprando futuros ou mesmo dólar à vista, de modo a repassar o risco para o mercado, o que certamente diminuiria os gastos com ajustes diários. A entidade, por opção absolutamente condizente com a posição dela de Autoridade Monetária e de regulação do mercado, decidiu levar os contratos até o vencimento, como explica o próprio Banco em expediente de 13/9/1999 (peça 20, p. 12) :
 (...) o 'prejuízo' decorrente das posições vendidas assumidas com as operações com os bancos Marka e Fonte-Cindam poderia ter sido travado imediatamente após a flutuação do câmbio, através da aquisição de posições compradas seja no mercado de futuros, seja no próprio mercado à vista: Isso; se não se tratasse de atuações da Autoridade Monetária, cujo objetivo era garantir o regular funcionamento do mercado, e não obter lucro operacional.
6.80.	Deve-se questionar se seria possível responsabilizar os dirigentes por manterem os contratos futuros vendidos ao Banco Fonte Cindam até o vencimento, por política de regulação da entidade. A resposta é negativa, haja vista restar claro que o Bacen, por óbvio, não poderia agir tendo por base lucros ou prejuízos. É forçoso reconhecer que esse é apenas ângulo diferente do mesmo cenário de negociação com a instituição financeira.
6.81.	Igualmente, a ausência de prejuízo nas operações em debate nos presentes autos foi objeto de destaque em recente decisão do Tribunal Regional Federal da Primeira Região, proferida no bojo das Apelações julgadas em conexão 0012052-82.1999.4.01.3400 (Ação Popular) , 0009883-25.1999.4.01.3400 (Ação. Popular) , 0010168-18.1999.4.01.3400 (Ação Popular) , 0020262-25.1999.4.01.3400 (Ação de Improbidade) , 0019638-73.1999.4.0l.3400 (Ação de Improbidade) e 0020263-10.1999.4.0l.3400 (Ação Cautelar) , já juntada aos autos (peças 160 e 173) , cujo tema era idêntico ao tratado na TCE em análise (peça 160, p. 67) :
 (...) 
Repise-se, na hipótese, não se verifica a ocorrência de prejuízo ao erário, mas, conforme asseverado no laudo pericial, "as perdas no mercado futuro corresponderam aos ganhos, também em reais, proporcionados pela manutenção das reservas em dólar não vendidas no mercado à vista, não acarretando em prejuízo ao Banco Central do Brasil" (fl. 1.867) .
Não existe o aventado prejuízo porque a conta que se faz no sistema bancário não é a mera subtração de valores - comprado por R$ 1,32 e vendido por R$ 1,99. A conta é outra. A autarquia teria que despender de suas reservas para resolver um problema de crise sistêmica. Preferível manter as reservas e vender um contrato futuro, pois o valor que teria a receber poderia ser alterado, assim como seria modificado o mesmo valor das reservas não utilizadas. 
Além do laudo pericial produzido e juntado aos autos, todos os pareceres de renomados economistas do País dizem exatamente a mesma coisa: não houve prejuízo! Importante consignar a correção do laudo pericial.
 (...) 
6.82.	De outra sorte, coaduna-se com a forma de cálculo da taxa operada pelo Bacen na contratação com o Banco Fonte Cindam, tendo por base metodologia colocada em Circular, a qual tinha como premissa o fato de que a PTAX permaneceria no teto da banda durante os 15 dias subsequentes, como explica a entidade (peça 20, p. 13) :
Aplicando-se a fórmula indicada na Circular do BC que instituiu a chamada 'banda diagonal endógena' e partindo-se da premissa - a mais viável, nas circunstâncias do mercado à época - de que a PTAX permanecesse no teto da banda durante os 15 dias, da contratação até a liquidação do contrato em 29.01.99, chegaríamos a essa data com o dólar a R$ 1,3217, ou, arredondando-se, a R$ 1,3220, taxa à qual foi contratada a operação. Vide tabela anexa.
6.83.	Por fim, em consonância com os posicionamentos colocados neste tópico, é importante informar, uma vez mais, que a Terceira Turma do Tribunal Regional Federal da Primeira Região, em decisão proferida no bojo das Apelações 0012052-82.1999.4.01.3400, 0009883-25.1999.4.01.3400 0010168-18.199.4.01.3400, 0020262-25.1999.4.01.3400, 0019638-73.1999.4.0l.3400 e 0020263-10.1999.4.0l.3400 (peças 160 e 173) , processos sem relação com a presente TCE, reformou a sentença de primeiro grau (peça 170) e considerou regulares as operações realizadas com o Banco Fonte Cindam, ora em discussão nos presentes autos, com a seguinte ementa (peça 160, p. 6-8) :
PROCESSUAL CIVIL. ADMINISTRATIVO. AÇÃO POPULAR. APELAÇÕES. CONEXÃO DE FEITOS. OBJETO COMUM. SIMILITUDE. JULGAMENTO UNIFICADO. POSSIBILIDADE. OPERAÇÕES FINANCEIRAS REALIZADAS PELO BANCO CENTRAL DO BRASIL. MERCADO FUTURO DE CÂMBIO. RISCO SISTÊMICO. COMPROVAÇÃO. LAUDOS PERICIAIS. DECLARAÇÃO DE NULIDADE. ALEGAÇÃO DE ILEGALIDADES NAS CONDUTAS. RESSARCIMENTO DE SUPOSTO PREJUÍZO. AUSÊNCIA DE COMPROVAÇÃO. DESCABIMENTO DE CONDENAÇÃO. IMPROCEDÊNCIA DOS PEDIDOS. HONORÁRIOS SUCUMBENCIAIS. INAPLICABILIDADE. RECURSOS PROVIDOS. SENTENÇA REFORMADA.
1. O art. 103 do CPC/73 estatui as condições para que se declare a conexão e a reunião dos feitos - mesmo objeto e causa de pedir -, para realização de julgamento conjunto. Precedente: "a conexão ou a continência, por decorrência da identidade da causa de pedir ou pedido, torna conveniente o julgamento conjunto, não só por medida de economia processual, mas também para evitar a possibilidade de prolação de decisões contraditórias, que trariam desprestígio à Justiça" (STJ. REsp 1001820/RJ, Quarta Turma, Rel. Ministro Luiz Felipe Salomão, DJe de 29/05/2012) .
2. Das iniciais das ações populares conexas, constata-se que o objeto comum a elas se traduz no pedido de declaração de nulidade das operações de venda de moeda estrangeira - dólares - no mercado futuro, ocorridas nos dias 11 e 12 de janeiro de 1999, bem como a condenação dos requeridos no ressarcimento aos cofres públicos de eventual prejuízo causado em decorrência das precitadas operações.
3. Ao contrário do alegado pela parte autora, o Banco Central do Brasil tinha atribuição legal - art. 11 da Lei 4.595/64 e DL 581/69 - para zelar pelo regular funcionamento do mercado de compra,  sendo-lhe facultado para esse fim, realizar operações de crédito no exterior, comprar e vender ouro e moedas estrangeiras, inclusive, no mercado de câmbio futuro.
4. A perícia técnica constatou que as operações de venda de contratos de dólar futuro seguiram os procedimentos normativos, em observância às leis e normas vigentes à época, as quais atribuíam à autarquia a competência para atura no mercado de moeda estrangeira da forma como foi feito. Não tendo o BACEN atuado contra legem - à margem da lei na realização das atividades ou dos contratos no modo como foram firmados
5. A análise do rol de atribuições inerentes aos cargos de direção da autarquia, ocupados por alguns do requeridos, demonstra que eles, à luz dos princípios que norteiam a Pública Administração, atuaram com base na legalidade estrita e vinculada, dentro da competência atribuída por lei para a prática do ato inquinado de ilícito, sem incorrer em desvio de finalidade, pois agiram no mercado de câmbio, em conformidade com as normas cogentes.
6. As operações cambiais, ora questionadas, foram realizadas e autorizadas por quem detinha poder e conhecimento técnico para tanto, não configurando ato discricionário, mas, ao contrário, de conduta vinculada aos ditames da lei e dos princípios basilares da administração.
7. A atuação do Estado, no caso, da Autoridade Monetária, configura uma questão de opção política, de matiz ideológico, influência nas decisões de formulação da política econômica, privilegiando a manutenção das instituições financeiras saudáveis, tendo em vista que dentro do sistema econômico elas tem que ser protegidas, eis que são imprescindivelmente necessárias.
8. A prática inquinada de ímproba pelo MPF, encontra-se numa esfera de discricionariedade técnica e se deu dentro da banda diagonal endógena, ou seja, independentemente do que acontecesse, o contrato estava inserido -  ipsis litteris, ipsis verbis - naquilo que o Banco Central se propôs a fazer, e, naturalmente, na sua própria gestão do sistema financeiro e monetário. Nessa operação, não existiu uma venda de dólar acima ou abaixo, a operação estava rigorosamente dentro das regras. 
9. Diversos estudos científicos produzidos acerca do período compreendido entre o final dos anos 1990 e o início dos anos 2000, comprovam a vulnerabilidade dos mercados à época, em face de um iminente risco sistêmico, além de restar destacado o papel preponderante das instituições bancárias como intermediários e sustentáculos do mercado financeiro.
10. Deve se ter em linha de visão que o Banco Central do Brasil estava diante de um quadro de não permitir que instituições bancárias brasileiras falissem. Decisões tomadas pelo setor técnico da autarquia monetária se justificam ante a real impossibilidade de segurança absoluta do sistema econômico e financeiro à época e, mais que isso, no risco da sensibilidade do sistema a situações específicas, como a falência de bancos, dentre eles o Marka e o Fonte Cindam, que não possuíam capacidade de honrar seus compromissos futuros e de "zerar" suas posições, de tal modo que a a atuação do BACEN foi pautada pela razoabilidade e estrita legalidade.
11. Comprovado pelo laudo pericial, complementado pelos esclarecimentos prestados pelo expert, a inexistência dos alegados prejuízos ao erário acarretados pelas operações cambiais taxadas pelo Parquet de ilegais. Confira-se: "as perdas no mercado futuro corresponderam aos ganhos, também em reais, proporcionados pela manutenção das reservas em dólar não vendidas no mercado à vista, não acarretando em prejuízo ao Banco Central do Brasil" (excerto extraído do laudo pericial) .
12. O ato administrativo era legal, o Bacen possuía autonomia para fazer o que fez, estava nos limites de sua discricionariedade técnica, porque a opção de permitir a venda de contratos de dólar futuro estava dentro da razoabilidade de uma decisão técnica bem firmada, e, principalmente, porque não gerou dano ao erário.
13. Não há - neste caso - responsabilidade sem culpa, em que não se aponta nenhum equívoco digno de imprudência, imperícia, muito menos dolo, e negligência muito menos.
14. Tanto a jurisprudência desta Corte quanto a do Superior Tribunal de Justiça trafegam no sentido de que o Ministério Público, em ações dessa natureza, não deve pagar honorários de advogado, a menos que seja condenado por litigância de má-fé, hipótese que não se verifica na espécie. 
15. Apelações providas.
6.84.	Cabe assinalar, conforme consulta ao sítio do TRF-1 na internet, que o Ministério Público Federal (MPF) e alguns dos acusados opuseram embargos de declaração em quase todos os processos supracitados, os quais, em sua maioria, foram rejeitados pelo Tribunal, sendo que os recursos acolhidos apenas corrigiram erros materiais, sem efeitos infringentes. Em face do julgamento da Apelação Cível 0012052-82.1999.4.01.3400, há recurso especial interposto em trâmite para o Superior Tribunal de Justiça.
6.85.	Em relação à Apelação Cível 0020263-10.1999.4.0l.3400, interposta, dentre outros, pelos ora recorrentes Cláudio Ness Mauch, Demósthenes Madureira de Pinho Neto, Francisco Lafaiete de Pádua Lopes, Luiz Antônio Andrade Gonçalves e espólio de Roberto José Steinfeld, o MPF sequer interpôs recurso, tendo o acórdão transitado em julgado em 26/1/2018.
6.86.	Assim, não há dúvida de que se podem discutir na esfera penal crimes contra o Sistema Financeiro Nacional, evasão de divisas, gestão fraudulenta, dentre outros, os quais estão fora do escopo de atuação desta Corte. Mas, dentro dos limites da competência do TCU, deve-se reconhecer que as transações com o Banco Fonte Cindam se encontravam no âmbito do Poder Discricionário do Banco Central, não obstante a competência do Tribunal de agir em caso de grave vício, o que não se percebe na espécie.
6.87.	Assim, está-se diante de ato praticado pelo Bacen em conjuntura extremamente sensível, dentro das prerrogativas de que dispunha a Autoridade Monetária, o qual, ao final das análises, não gerou prejuízos aos cofres públicos e pode ter contribuído para estabilização do mercado de câmbio naquele período e preservação das reservas cambiais do país. De fato, não se verificam os elementos necessários para imputação de débito e multa às partes.
CONCLUSÃO
7.	Das análises anteriores, conclui-se que:
a) A solicitação de providências para arresto de bens (art. 61 da Lei 8.443/1992) está condicionada unicamente ao julgamento dos responsáveis em débito, sendo desnecessário aguardar o trânsito em julgado do acórdão condenatório do TCU, uma vez que o arresto tem natureza cautelar e visa garantir a eficácia de futuro processo de execução; e 
b) Tratando-se da atividade-fim das entidades responsáveis pela regulação dos mercados, o TCU não deve substituir a entidade controlada, salvo quando for constatada ilegalidade ou omissão no cumprimento de normas jurídicas pertinentes. 
7.1.	Assim, é importante destacar que o Tribunal de Contas da União tem prerrogativa de agir no âmbito do Poder Discricionário de órgãos e entidades, inclusive o Banco Central do Brasil, quando constada ilegalidade ou grave omissão no cumprimento do ordenamento jurídico.
7.2.	Nos termos do recente Acórdão 2440/2017-TCU-Plenário, relatado pelo Ministro Augusto Nardes, o TCU, no uso de suas competências constitucionais, exerce o controle do poder discricionário da Administração Pública, por meio da proteção e da concretização dos princípios constitucionais e diretrizes legais aplicáveis, bem assim pelo critério da razoabilidade, controlando eventuais omissões, excessos ou insuficiências na atuação dos órgãos e entidades envolvidos.
7.3.	Todavia, em não se identificando clara afronta aos postulados constitucionais ou às normas aplicáveis, não cabe a esta Corte se imiscuir na atividade finalística de órgãos e entidades, preservando-se o Poder Discricionário a elas inerente.
7.4.	No presente caso, de fato, verifica-se que o acórdão recorrido adentra indevidamente no âmbito da discricionariedade técnica do Banco Central em atuação específica relacionada à atuação da entidade como Autoridade Monetária.
7.5.	Não havendo indícios claros de conluio entre os ex-dirigentes do Bacen e os gestores do Banco Fonte Cindam, não se concebe as operações de contratos futuros realizadas em 14/1/1999 como irregulares. Tratou-se da busca por entidade financeira de reversão de posições vendidas de instituição altamente alavancada, de um lado; e o Banco Central, como regulador do mercado, tentando evitar o desencadeamento de crise sistêmica com efeitos nefastos na confiança do mercado, do outro, considerando, por óbvio, os elementos contidos nos autos.
PROPOSTA DE ENCAMINHAMENTO
8.	Diante do exposto, com fundamento nos artigos 32, inciso I; e 33, da Lei 8.443/1992, submetem-se os autos à consideração superior, com posterior encaminhamento ao Ministério Público junto ao Tribunal de Contas da União e ao Gabinete do Relator, propondo:
a) conhecer do recurso e, no mérito, dar-lhe provimento para:
a.1) julgar regulares as contas de Cláudio Ness Mauch, Demósthenes Madureira de Pinho Neto, Francisco Lafaiete de Pádua Lopes, Luiz Antônio Andrade Gonçalves, dos sucessores de Roberto José Steinfeld e do Banco Fonte Cindam;
a.2) em consequência, tornar sem efeito o débito, as multas e a determinação para adoção de medidas necessárias ao arresto dos bens dos responsáveis, objetos dos itens 9.2, 9.3, 9.4 e 9.8 do acórdão recorrido;"
17.	O titular da Secretaria de Recursos assim divergiu do auditor e do diretor da unidade:
	"Para que haja a responsabilização no chamado controle do poder discricionário, tal como a instrução anterior bem chamou atenção, não é necessária a prática de conluio entre o Bacen e o Banco FonteCindam.
	Destaque-se: estamos diante da figura do abuso do poder discricionário, a permitir considerar ilegal o ato em sua essência, tal como pregado por este Tribunal e doutrina. Conforme se verá adiante, estamos, como diz Hartmut Maurer, para além da presença do uso defeituoso do poder, ou nas palavras Schwerdtfeger, de simples déficit de invocação. Como diz Robert Alexy acerca do uso do poder discricionário, há uma diferença abismal entre a fundamentação não verdadeira e a fundamentação viciosa ou deficitária. O controle deste Tribunal será a partir de princípios e na verificação in concreto através da vedação do excesso, ou seja, pela falta de razoabilidade e vícios na ponderação. Como diz Robert Alexy, os tribunais administrativos também promovem controles de resultados, ou seja, se o resultado se mantém no quadro do juridicamente tolerável. "Um tal controle é um controle negativo porque não pé perguntado o que é o resultado correto e se ele foi encontrado, mas somente se vícios foram evitados" (In Vícios no Exercício do Poder Discricionário. Revista dos Tribunais. Ano 89, Vol. 779, setembro de 2000, p. 42) . 
4.	Chama atenção os resultados da operação, o que culminou na seguinte condenação: ...
5.	Não temos dúvida da competência desta Casa, até porque para se dizer dela o Tribunal deverá avaliar se o poder discricionário do Bacen foi exercido dentro dos limites normativos e da razoabilidade (controle da insuficiência ou excesso no exercício do poder discricionário) . Assim sendo, após o processo completamente instruído, o TCU poderá acolher ou não as defesas apresentadas.
6.	Quanto ao mérito, é de se ressaltar que o Poder Judiciário e a CPI mista do Congresso Nacional até o momento convergiram com as conclusões deste Tribunal. Ou seja, todos, até o momento, são uníssonos ao apontar irregularidades graves nas operações.
7.	A seguinte passagem do Voto da decisão vergastada demonstra que este Tribunal não questionou, por exemplo, a troca da política cambial, mas tão somente as operações contra as normas, os princípios do direito e sem critérios técnicos razoáveis:
38. No caso concreto, por exemplo, o Bacen, nos meses de janeiro/fevereiro de 1999, movimentou na BM&F cerca de R$ 14 bilhões e teve perdas da ordem de R$ 7,6 bilhões (peça 1, p. 9) . Não obstante a magnitude das perdas, apenas as operações realizadas com os Bancos FonteCindam e Marka estão sendo questionadas, visto que não foram observados os princípios constitucionais da publicidade, da impessoalidade e da finalidade nem foram apresentados critérios técnicos que justificassem a atuação da Autarquia em favor das instituições bancárias privadas.
8.	De outra, as seguintes motivações constantes do Voto demonstram que as operações se deram sem justificativas e ferindo o princípio da impessoalidade:
45. Como demonstrou a unidade técnica, as garantias oferecidas pelo próprio FonteCidam eram suficientes para honrar seus compromissos junto à BM&F, em especial pelo fato de que "a maioria de suas posições estava no mercado de opções de taxa de câmbio (sem ajustes diários) , não no mercado de dólar futuro (com ajustes diários) , o que significava que não havia problema de liquidez imediata das suas posições".  (peça 1, p. 11) 
46. Não havia fato que justificasse a intervenção do Bacen para favorecer diretamente o ente privado. Tivesse o FonteCindam procurado o mercado de opções, que continuava com liquidez suficiente, teria estancado suas perdas sem necessidade do socorro personalíssimo dado pela autoridade monetária.
9.	Ademais, como se vê, o socorro a esse específico Banco, de porte diminuto para o mercado, teve uma característica de mais preservar seus dividendos do que sua existência:
49. Como foi demonstrado ao longo da tramitação deste processo no TCU, o FonteCindam, na data da operação autorizada pelo Bacen, possuía patrimônio capaz de suportar uma elevação da taxa cambial até R$ 1,58/US$ 1.00, isso considerando as posições do próprio Fundo FonteCindam Trade II, que totalizavam 2.600 contratos, que resistiriam a uma variação da taxa de câmbio da ordem de 20% em relação ao dólar negociado no dia 14.01, que foi de US$ 1.00/R$1,322. (peça 31, p. 21) .
50. Como assinalou a unidade técnica, aquela instituição bancária "não estava na iminência de se tornar insolvente em função de suas operações com derivativos cambiais, uma vez que o patrimônio líquido do Banco FonteCindam suportava uma cotação do dólar de até 1,5800. Assim, considerando que a PTAX do dia 14/01/1999, data de fechamento da operação com o Bacen, foi de 1,3194, em tese, essa instituição suportava uma desvalorização cambial de quase 20%, antes do seu patrimônio líquido ficar negativo. Portanto, havia uma relativa folga patrimonial. Além disso, por estar posicionado no mercado de opções, não no mercado futuro, não estava sujeito ao mecanismo do ajuste diário. Assim, o pagamento da variação cambial se daria apenas no vencimento do contrato ou quando ocorresse a liquidação da operação.
10.	De fato, o uso do poder discricionário se deu com excesso, ou seja, desbordou os normativos autorizadores, consoante se exemplifica abaixo, a partir de excerto do substancioso Voto da Exma. Sra. Ministra Relatora Ana Arraes:
3.56 Encerrada a discussão do risco sistêmico, deve-se abrir um parêntese para evidenciação de um aspecto. A venda de 5.300 contratos futuros pelo Bacen para os fundos ligados ao Banco Fonte Cindam é altamente questionável. O art. 12 da Lei 4.595/64 assim dispõe: "O Banco Central da República do Brasil operará exclusivamente com instituições financeiras públicas e privadas (..) . "O Parecer DEJUR-160/97, fl. 1033, vol. 5, ao analisar a legalidade das operações do Bacen com derivativos cambiais, quanto a esse aspecto, também foi nesse sentido e concluiu que: "a operação com parceiros que não instituições financeiras esbarra na redação do art. 12 da Lei 4.595/64 e, portanto, a alternativa é restringir o universo de parceiros às instituições financeiras autorizadas a operar em câmbio. ".
3.57 Desse modo, essa venda de 5.300 contratos no mercado futuro para esses fundos foi ilegal, uma vez que fundo de investimento não é equiparado à instituição financeira. Esse entendimento é do próprio Banco Central. No expediente Cota DENOR/CODIS-99/114 - Pt. 9900950326, fls. 751-752, vol. 3, afirmou-se o seguinte: "A propósito, em conformidade com o Parecer DEJUR-126, de 21 de maio de 1996, os fundos de investimento não possuem personalidade jurídica e, consequentemente, não são titulares de direitos e obrigações, atributos da referida personalidade. O parecer segue dizendo: 'em realidade, na gestão dos recursos desses fundos, quem se encontra nos polos ativo e passivo das relações jurídicas decorrentes dessa atividade, é a instituição administradora, a quem é atribuída não só amplos poderes de administração, como também a responsabilidade civil e criminal (esta, na pessoa dos administradores) por tais atos.' As afirmativas acima mencionadas são baseadas, principalmente, no inciso II, do art. 49, da Lei n° 4.728, de 14 de julho de 1965, e no art. 1" do Regulamento anexo à Circular n° 2.616, de 18 de setembro de 1995 (..) . Assim, entendemos correto responder que os fundos de investimento não são equiparados a instituições financeiras, (...) ". Dessa forma, não resta dúvida acerca da ilegalidade dessa operação.
11.	Por essas razões, entendemos que os recursos apresentados não conseguiram trazer argumentos aptos a afastar os seguintes pontos centrais: a) a operação não estava amparada nos normativos ou manifestações pretéritas do próprio Bacen; b) o FonteCindam tinha solvência suficiente para suportar a variação cambial; c) o FonteCindam possuía outras formas de resolver os contratos, pois o mercado tinha liquidez; d) o porte do FonteCindam não justificava a operação, pois não impactava "monetariamente", ao contrário de uma suposta confiança do mercado; e) o próprio mercado, inclusive instituições de maior porte, resolveu a questão através dos mecanismos disponíveis no próprio mercado; f) as operações serviram como transferência de renda, eliminando o risco inerente de tal mercado, que deve ser arcado pela instituição e pelos cotistas dos fundos.
12.	Portanto, a decisão deste Tribunal está lastreada em elementos concretos e objetivos desabonadores das operações impugnadas, e não em argumentos conceituais, com forte dose de abstração, que não se amoldam ao caso concreto 
	Pelo que, manifestamo-nos pelo conhecimento dos recursos, para, no mérito, negar-lhes o provimento."
18.	O Ministério Público junto ao TCU acompanhou as manifestações do auditor e do diretor:
	"Ainda presentes os autos neste Gabinete, compareceram em audiência no dia 16/10/2018, por iniciativa própria, os representantes processuais nas pessoas do Procurador-Geral Adjunto do Bacen, Dr. Marcel Mascarenhas dos Santos, e do Procurador do Bacen Dr. Frederico Bernardes Vasconcelos (no interesse dos ex-gestores do Bacen) , e dos advogados Dr. Bruno Calfat e Dra. Ana Luísa Pereira (no interesse do Banco FonteCindam e seus agentes) , oportunidade em que trouxeram memoriais e expuseram os pontos fundamentais das defesas apresentadas nos respectivos recursos (peças 183/184) .
5.	A pedido deste Gabinete, os representantes processuais do Banco Central do Brasil remeteram, na data de 17/10/2018, as seguintes informações sobre a atual situação jurídica dos Bancos FonteCindam e Marka, segundo as bases cadastrais do Bacen:
	a) o Banco FonteCindam S/A (CNPJ 33.794.033/0001-00) teve sua autorização para funcionamento cancelada por decisão da Diretoria Colegiada, em sessão de 6/12/2000, publicada no Diário Oficial de 22/12/2000, em decorrência da mudança do objeto social para empresa não financeira, adotada a denominação de FonteCindam S/A; e
	b) o Banco Marka S/A (CNPJ 15.207.244/0001-17) também teve sua autorização para funcionamento cancelada, em decorrência da mudança de objeto social, passando a adotar a denominação social de Marka S/A Empreendimentos e Participações, assunto aprovado por decisão da Diretoria Colegiada, em sessão de 17/1/2001, publicada no Diário Oficial de 24/1/2001.
- II -
6.	De início, verifica-se que o teor dos Recursos de Reconsideração dos agentes públicos e privados abrange tópico a tópico todo o conjunto de fatos e de direito debatidos nas fases do processo originário de Representação (TC-Processo 003.910/1999-7) e da deliberação definitiva proferida na presente Tomada de Contas Especial (TC-Processo 033.263/2008-1) .
7.	Como ponto de partida do pronunciamento a título de custos legis na atualidade, este Parquet considera superadas as questões que não resultaram em sucumbência dos responsáveis nem foram decisivas para configurar as irregularidades e a consequente condenação em débito nos termos da deliberação recorrida. Nessa vertente, situa-se a competência do Banco Central do Brasil para operar no mercado de derivativos (compra e venda de contratos futuros de dólar) . No decurso das apurações originárias e após a conversão processual, embora tenha havido manifestação divergente no Tribunal no sentido de não restar assegurada a atuação do Bacen nesse mercado com base na legislação e nas normas internas regentes da matéria, consta do voto acolhido na deliberação recorrida (Acórdão 1915/2015-TCU-Plenário) o entendimento que afinal prevaleceu, nos seguintes termos: "33. (...) registro, de pronto, que a tese de que o Bacen não possuía competência para atuar no mercado de derivativos foi superada quando da instauração desta TCE pelo Acórdão 2906/2008-TCU-Plenário [TC-Processo 003.910/1999-7]. Naquela oportunidade, foi fixado entendimento de que o Banco [Central], de fato, é competente para atuar no mercado de derivativos, o que torna desnecessária qualquer consideração a esse respeito. Antecipo, entretanto, que tal fato, por si só, não afasta as irregularidades na operação com o banco FonteCindam."
8.	Também sob a perspectiva de questões prejudiciais, não se olvidou - conforme bem assinalado nos fundamentos do voto da deliberação recorrida a seguir transcritos - do alcance do exercício da atividade de controle externo pelo Tribunal de Contas da União ao avaliar, em primeiro plano, os limites legais dos atos discricionários sob a alçada do Banco Central do Brasil nas operações questionadas, motivo por que se considera improcedente, na presente etapa processual, a linha-mestra de raciocínio desenvolvida nas razões recursais do Banco FonteCindam S/A e seus agentes (peças 96 e 126) e na instrução de mérito e parecer da 1.ª Diretoria na Secretaria de Recursos/Serur (peças 174/175) acerca da matéria: ...
9.	A propósito, até mesmo julgados precedentes colacionados pelos recorrentes do Banco FonteCindam - mais especificamente as ementas dos Agravos Regimentais em Recurso Extraordinário n.º 779212 (STF, 1.ª T, Min. Roberto Barroso, DJe 21/8/2014) e n.º 636686, STF, 2.ª T, Min. Gilmar Mendes, Dje 16/8/2013) - apontam que a análise de mérito de ato administrativo é permitida quando o ato for ilegal ou abusivo (peça 96, item 50) . Outras decisões do Superior Tribunal de Justiça e do Supremo Tribunal Federal admitem igualmente a intervenção no mérito administrativo a título de controle de legalidade, sem violar o princípio da separação de poderes, englobando aí a aferição dos princípios da razoabilidade e da proporcionalidade conexos, no devido processo legal, com o da legalidade, a exemplo dos excertos a seguir (grifos nossos) :
"1. A jurisprudência do STJ admite, excepcionalmente, a concessão de efeito modificativo ao julgado em embargos de declaração.
2. É sabido que em tema de controle judicial dos atos administrativos, a razoabilidade, assim como a proporcionalidade, fundadas no devido processo legal, decorrem da legalidade, por isso que podem e devem ser analisadas pelo Poder Judiciário, quando provocado a fazê-lo.
3. A pena de demissão deve ser revista pelo Poder Judiciário, quando desarrazoada e desproporcional ao fato apurado no PAD, o que ocorreu nos presentes autos. Precedentes do STJ.
4. Embargos de declaração acolhidos com efeito modificativo para conceder a ordem de segurança." (Embargos de Declaração no Mandado de Segurança 9526/DF (2004/0012356-8) . Relator Min. Celso Limongi, julg. 27/5/2009) 
"Agravo Regimental na Suspensão de Liminar. Contrato Administrativo. Terceirização de mão de obra. Ausência de grave lesão à ordem e à economia pública. Controle de legalidade dos atos administrativos pelo Poder Judiciário. Ausência de violação ao princípio da separação dos poderes. Agravo Regimental ao qual se nega provimento.
I - Decisão agravada que indeferiu o pedido de contracautela diante da ausência de comprovação da alegada lesão à ordem e à economia públicas.
II - O Supremo Tribunal Federal pacificou o entendimento de que não viola o princípio da separação dos poderes o exame, pelo Poder Judiciário, do ato administrativo tido por ilegal ou abusivo. Precedentes.
III - A contratação administrativa para a mera alocação de mão de obra, inclusive para o desempenho de atividades finalísticas da administração pública, pode ser danosa ao interesse público, ferindo os comandos constitucionais inseridos no caput e no inciso II do art. 37. Risco de dano inverso. Precedente. (...) " (Agravo Regimental na Suspensão Liminar 885/RJ. Relator Min. Ricardo Lewandowki, julg. 25/11/2015) 
10.	No tocante à questão preliminar adicional suscitada pelos recorrentes para revogação da medida de arresto de bens determinada no subitem 9.8 da deliberação recorrida, a conclusão da Unidade Técnica é pela improcedência do pedido (peças 111, itens 19/34; e 174, itens 5.1/5.5) . Este Parquet está de acordo com tal entendimento, acrescendo-se-lhe que, nos termos da Nota n.º 00658/2017/PGU/AGU e do Ofício n.º 00148/2017/PGU/AGU, de 6 e 8/2/2017, respectivamente (peça 157) , a Advocacia-Geral da União resolveu desistir, antes que ocorressem as citações, da ação de arresto anteriormente proposta para cumprimento da determinação do Tribunal, decidindo por aguardar o trânsito em julgado da deliberação condenatória (ora recorrida) , sem prejuízo de dar prosseguimento às providências extrajudiciais de identificação de bens patrimoniais dos responsáveis para futura execução definitiva. Portanto, a subsistência da determinação de arresto na deliberação recorrida ainda não produziu, na prática, alguma restrição ao eventual patrimônio existente dos responsáveis.
- III -
11.	No mérito do caso concreto, os motivos determinantes das irregularidades cometidas pelos gestores do Banco Central e pelo Banco FonteCindam e seus dirigentes, com a consequente ocorrência de prejuízo ao erário federal no montante quantificado a título de débito, consistem em que, no exercício da atividade finalística do Bacen no mercado de câmbio, houve descumprimento da legislação regente e dos procedimentos afetos à política cambial, em benefício de instituição financeira privada e em detrimento dos cofres públicos. Em suma, foram consideradas irregulares pelo Tribunal de Contas da União e resultaram em prejuízo aos cofres públicos, as operações resultantes de tratativas havidas entre a autoridade monetária e a instituição financeira FonteCindam na noite do dia 14/1/1999 (depois de finalizada a atividade da mesa de operações do Bacen e encerrado o funcionamento da BM&F) , de forma direta e personalizada, em ambiente externo aos leilões eletrônicos do mercado cambial à vista e do mercado futuro de derivativos. O objetivo das operações foi o de proteger a posição vendida de contratos futuros de dólar detidos pela interessada - cujo grau de alavancagem era cerca de 3 (três) vezes o seu patrimônio líquido, mas sem indícios de solvência -, caracterizando-se as negociações como indevido socorro financeiro à instituição financeira e aos seus fundos.
12.	Em primeiro plano, figuram como ações que perpassam por todo o ambiente de funcionamento e regulação do mercado de dólar à vista (no segmento secundário ou interbancário) , com injunções ou repercussões recíprocas com o mercado futuro de dólar (mercado de derivativos) , as intervenções do Banco Central do Brasil na condução da política pública cambial ao seu encargo, reguladas desde o ano de 1996 até o início de 1999 pela Resolução n.º 2.234, de 30/1/1996, do Conselho Monetário Nacional, basicamente nos seguintes termos (grifos nossos) :
"Art. 1º As operações de câmbio do Banco Central do Brasil nos mercados interbancários de câmbio dos segmentos de taxas livres e de taxas flutuantes obedecerão a uma sistemática de faixas de flutuação ou bandas.
Parágrafo único. As faixas de flutuação serão definidas periodicamente pelo Banco Central do Brasil.
Art. 2º O Banco Central do Brasil intervirá obrigatoriamente nos mercados interbancários de câmbio sempre que os limites das faixas de flutuação, superior ou inferior, forem atingidos pelas taxas praticadas no mercado.
Parágrafo único. O Banco Central do Brasil poderá, ainda:
a) atuar no interior das faixas de flutuação a fim de prevenir oscilações nas cotações;
b) comprar e vender outras moedas, observado o disposto nesta Resolução e as correlações paritárias vigentes no mercado internacional;
c) fixar o custo financeiro incidente nas operações de câmbio que pratique, quando feriado bancário no exterior postergar a liquidação das operações contratadas."
13.	Em virtude das condições conjunturais do mercado financeiro em janeiro de 1999 e ainda na vigência da Resolução n.º 2.234/1996, o Bacen passou a adotar, por meio do Comunicado n.º 6560, de 13/1/1999, da Diretoria de Assuntos Internacionais, o regime que se chamou de "banda diagonal endógena" ou "banda larga", cujas faixas de flutuação do dólar foram fixadas no limite inferior de R$ 1,20 e no superior de R$ 1,32. Ficou ainda estabelecido, nos incisos III e IV do referido expediente, que o Banco Central interviria nos mercados interbancários de câmbio através de leilões eletrônicos sempre que os limites inferior (piso) ou superior (teto) fossem atingidos pelas taxas praticadas no mercado, com valores a serem redefinidos ao final de cada período consecutivo de 3 (três) dias úteis.
14.	A questão controvertida nos autos está centrada, pode-se dizer, no alcance da obrigatoriedade do Bacen de intervir no mercado de dólar à vista e na faculdade de agir no mercado futuro de dólar, em confronto com a (suposta) iminência do risco sistêmico ou risco de crise sistêmica no sistema financeiro nacional, situada no cenário da política cambial que se formou com o regime de bandas largas em 13/1/1999.
15.	Divergem parcialmente entre si as razões dos recorrentes nesse caso. Alegam os ex-gestores públicos basicamente que, orientado pelo interesse público de prevenção do agravamento de crise cambial no início do ano de 1999 em proporções que fugissem ao controle da autoridade monetária, em ambiente propício à ocorrência de iminente crise sistêmica no sistema financeiro brasileiro e na economia em geral, o Bacen realizou as operações de venda de contratos futuros de dólar aos Bancos Marka S/A e FonteCindam S/A para zerar a situação das duas instituições financeiras, eliminando o risco que suas posições vendidas representavam para o mercado (peças 95 e 111) .
16.	Por sua vez, o Banco FonteCindam e seus dirigentes sustentam que as operações realizadas com o Banco Central nunca trataram de socorro financeiro, mas de regular aquisição/venda de dólares que a princípio ocorreria no mercado à vista conforme pretendido originariamente pela instituição financeira junto ao Bacen, com o intuito de zerar sua posição no mercado, como qualquer outra empresa estaria autorizada a fazer. Apenas em razão da crise instaurada com a alteração do regime de bandas, as operações foram realizadas no mercado futuro (peças 96 e 126) .
17.	Como se vê, o ponto de concordância das alegações dos recorrentes está em que as operações de venda de contratos futuros de dólar pelo Bacen cobriram a posição vendida da instituição financeira e seus fundos (hedge) , eliminando as eventuais perdas financeiras na liquidação dos contratos. A divergência parcial reside no fundamento das transações: para o Bacen, havia um cenário de crise sistêmica que justificava a medida protetora, preservando-se ao mesmo tempo as reservas internacionais disponíveis à época; para o FonteCindam, tratava-se de operação corriqueira de compra e venda no mercado de câmbio de dólar (a que estava obrigado a fazer o Bacen) ou de derivativos, independentemente de haver ou não a hipótese de crise sistêmica.
18.	A nosso ver, é certo que, no regime de taxas de câmbio administradas, a autoridade monetária gerencia a política cambial com a incumbência de intervir, segundo os parâmetros dos normativos que disciplinam a matéria, por meio de compra e venda de moeda estrangeira à vista nos leilões eletrônicos, sob um ambiente de oferta e demanda dos agentes do mercado interbancário. Embora o controle das taxas de câmbio constitua uma obrigação da autoridade pública nesse caso (adstrita ao regime de bandas então vigente) , não se trata de uma obrigatoriedade absoluta ou indiscriminada de atuar na compra e venda de moeda a qualquer tempo ou ambiente e para atender a toda instituição interessada, pois, se assim fosse, não se poderia falar propriamente de política cambial como um conjunto planejado de ações dirigidas à regulação da taxa de câmbio e ao equilíbrio do mercado financeiro em geral, com reflexos na expansão do comércio interno e externo, no crescimento de investimentos e na constituição de reservas cambiais do País, entre outros segmentos da atividade econômica. Era facultado ao Bacen ajustar, no exercício da política cambial, o grau de sua intervenção no mercado à vista de acordo com os condicionantes do momento, podendo alterar as faixas de flutuação ou mesmo o regime de câmbio, como efetivamente passou a fazer nos dias seguintes a 12/1/1999.
19.	Em termos objetivos, sabe-se que os limites inferior e superior das faixas de flutuação do dólar (minibandas) , até o dia 12/1/1999, eram de R$ 1,12 e R$ 1,22, respectivamente. Com a implantação do regime da banda larga no dia 13/1/1999, a cotação do dólar no mercado à vista alcançou o teto de R$ 1,32 (desvalorização da moeda nacional em cerca de 8,2% relativamente ao teto anterior) , repercutindo por travar o mercado futuro de dólar na Bolsa de Valores e Mercadorias (BM&F) em virtude do limite de 1% que vigia para variação do derivativo à época. Na primeira quinzena de janeiro de 1999, o Bacen realizou vendas, especificamente nos dias 12 (U$$ 2,22 bilhões) , 13 (US$ 1,98 bilhão) e 14  (US$ 2,84 bilhões) , no montante da ordem de US$ 7,04 bilhões no mercado à vista com o intuito de manter a cotação da moeda nos limites da banda larga vigente.
20.	No entanto, as intervenções da autoridade monetária não surtiram o efeito esperado no novel regime de câmbio, pois a taxa de fechamento permaneceu praticamente no topo da faixa de flutuação, afastando-se do valor desejável de equilíbrio, no centro da banda. Em consequência desse resultado e com vistas também a preservar as reservas internacionais, o Bacen deixou de atuar no mercado à vista de dólar no dia 15/1/1999 (sexta-feira) conforme divulgado pelo Comunicado n.º 6.563, antecipando a mudança para o regime de câmbio flutuante que, afinal, se concretizou no dia 18/1/1999 (segunda-feira) , por meio do Comunicado n.º 6.565.
21.	Assim, o cenário apropriado para examinar a regularidade ou não das operações feitas com o Banco Marka S/A e com o Banco FonteCindam envolve os dias 13, 14 e 15/1/1999, em que o regime cambial da banda larga não exercia a contento a função regulatória a que se destinava, havia decréscimo indesejável do volume das reservas internacionais disponíveis e o mercado de derivativos de dólar havia acionado seu mecanismo de salvaguarda na BM&F (controle do limite de oscilação) .
22.	Nesse conjunto de fatores, pode-se dizer que havia preponderância da necessidade de controle das reservas internacionais. Desde a implantação do Plano Real em 1994, em que se optou pela denominada "âncora cambial" (R$ 1,00 = US$ 1,00) como instrumento de contenção da vertiginosa escalada da inflação, a estabilidade econômica brasileira esteve relativamente vinculada ao controle da taxa de câmbio, sob responsabilidade do Banco Central do Brasil em primeiro plano. No período de julho de 1994 à primeira quinzena de janeiro de 1999, sucessivas crises nos mercados financeiros internacionais e instabilidades internas (a exemplo da moratória do Estado de Minas Gerais) impuseram expressivas perdas de reservas internacionais brasileiras em virtude da necessidade de manter equilíbrio de preços na economia por meio da política cambial vigente, entre outras medidas. De forma marcante, embora se tenha obtido em novembro de 1998, por acordo com o Fundo Monetário Internacional, o aporte financeiro de até US$ 41,5 bilhões ("colchão de liquidez") , o volume de reservas disponível se mostrava insuficiente para reverter as expectativas pessimistas de investidores internacionais e agentes econômicos domésticos e conter a pressão desfavorável, inclusive de demandas especulativas, sobre o câmbio e o mercado de derivativos.
23.	Portanto, ao final da primeira quinzena de janeiro de 1999, em virtude do iminente e progressivo exaurimento das reservas internacionais (que poderiam ficar reduzidas ao nível estimado de US$ 26 bilhões) sem impactar favoravelmente a política cambial, mostrou-se prudencial e ponderada a decisão do Bacen de não mais atuar no mercado de dólar à vista, com o intuito de resguardar as reservas internacionais.
24.	No caso concreto das negociações feitas pelo Banco Central com os Bancos Marka e FonteCindam, a emissão do Voto BCB n.º 006/1999, datado de 14/1/1999, da Diretoria Colegiada do Bacen, acresceu um elemento de legitimidade para as operações mediante a concepção do risco de crise sistêmica. Por meio desse ato normativo, presente um quadro de provável crise sistêmica e ante a necessidade de manter a política cambial e a estabilidade do sistema financeiro nacional, foi autorizado que o Departamento de Operações das Reservas Internacionais (Depin/Bacen) realizasse operações de venda de dólar futuro junto à BM&F a instituições financeiras que evidenciassem dificuldades na liquidação de posições vendidas nesses mercados. Em rigor, não se impugnou na deliberação recorrida a probabilidade ou a existência do risco de crise sistêmica à época, mas sim o enquadramento da situação do FonteCindam e seus fundos no dia 14/1/1999 (data considerada para a cotação da taxa de câmbio nas operações dos contratos futuros efetuadas no dia seguinte, 15/1/1999) , no cenário de solvência financeira que contribuiria para deflagrar ou agravar a crise sistêmica. Considerou-se que o Banco FonteCindam, apesar de possuir uma alavancagem da ordem de 3 (três) vezes o patrimônio líquido, não estava na iminência de tornar-se inadimplente junto à BM&F.
25.	De modo geral, "chama-se crise a um momento de ruptura no funcionamento de um sistema, a uma mudança qualitativa em sentido positivo ou em sentido negativo, a uma virada de improviso, algumas vezes até violenta e não prevista no módulo normal segundo o qual se desenvolvem as interações dentro de um sistema em exame" (Dicionário de Política, de Norberto Bobbio, Nicola Matteucci e Gianfranco Pasquino. 8.ª ed., Brasília/DF, Editora Universidade de Brasília: 1995; pág. 303) . Complementam ainda os referidos autores: "As crises são habitualmente caracterizadas por três elementos. Antes de tudo, pelo caráter de subitaneidade e por vezes de imprevisibilidade. Em segundo lugar, pela sua duração normalmente limitada. E, finalmente, pela sua incidência no funcionamento do sistema. (...) Todo o sistema se funda num conjunto de relações mais ou menos estreitamente coligadas entre os vários componentes, de tal forma que a mudança num dos componentes do sistema gera mudança em todos os outros componentes."
26.	Especificamente para o segmento do mercado financeiro, consta dos autos que o risco sistêmico representa a probabilidade de que uma instituição financeira não tenha recursos suficientes para honrar seus compromissos financeiros junto a outra instituição financeira que, consequentemente, fica sem recursos para honrar outra e assim sucessivamente, causando um efeito cascata, o que leva ao colapso toda a estrutura de bancos e entidades financeiras. A propagação desse contágio em razão das sucessivas quebras provoca a crise sistêmica.
27.	Consideradas as referidas circunstâncias econômicas da época e o conjunto de elementos da política cambial então vigente, este Parquet pondera na presente etapa processual, em reflexão mais aprofundada acerca da matéria, que não subsistem no caso concreto as razões adotadas na deliberação recorrida para reputar irregulares as operações feitas pelo Bacen com o FonteCindam e para configurar o correspondente dano ao erário.
28.	Em primeiro plano, o cenário de risco sistêmico advindo do expressivo grau de insolvência do Banco Marka S/A, avaliado pelo Bacen e também reconhecido pelo TCU, constitui exigência inafastável de cautela e moderação pela autoridade monetária, mediante a adoção de ações preventivas e proativas para a manutenção da estabilidade do sistema financeiro nacional, cuja inobservância poderia redundar em gestão temerária da coisa pública e em prejuízos irreparáveis de responsabilidade dos gestores públicos envolvidos.
29.	Ainda relativamente às condições específicas do FonteCindam, reputa-se errôneo afirmar que a situação de mera iliquidez o tornava imune aos efeitos do risco sistêmico, sob o argumento de que o patrimônio da instituição financeira e de seus fundos era capaz de suportar, até o dia 20 ou 21/1/1999, uma cotação cambial muito acima da praticada no mercado à vista nos dias 13 e 14/1/1999. Também não há de prevalecer, para o mesmo fim, que as posições estavam majoritariamente concentradas no mercado de opções, em que não se exige aporte de valores para ajustes diários, mas apenas na data de vencimento das operações.
30.	Em ambos os casos, a falha está em antecipar, para os dias 13 e 14/1/1999 (em que se realizaram as negociações) , o conhecimento dos valores das taxas de câmbio efetivamente ocorridos no período até o vencimento ou liquidação das operações (29/1 e 1/2/1999, respectivamente) . Além disso, é legítimo que as instituições financeiras se utilizem, para reverter suas posições a descoberto, das formas de proteção disponíveis no mercado de derivativos (hedge) , com alternância entre si dos derivativos de opções ou de dólar. Num ambiente de incerteza e alta probabilidade de falha de funcionamento de controles regulares, em especial na seara de risco sistêmico, a conduta mais esperada e condizente com a segurança das instituições financeiras envolvidas e de todo o sistema financeiro era, como se viu, a de prudência e prevenção em grau razoável de conservadorismo perante a eventualidade de agravamento do quadro econômico superveniente.
31.	Também como se apontou anteriormente neste parecer, deve-se reconhecer o acerto do procedimento do Bacen em afastar-se do mercado de câmbio à vista, com o objetivo de preservar o volume disponível de reservas internacionais. Isso implica dizer que a venda de contratos futuros de dólar feita ao FonteCindam independeria da suposta condição de a instituição financeira não deter recursos financeiros suficientes para a compra da moeda em espécie, pois, mesmo se detivesse o montante necessário ou fosse capaz de obtê-lo de terceiros em curto prazo, não haveria, por iniciativa própria do Bacen, venda de dólar à vista indistintamente para todo o mercado.
32.	Aferida a regularidade das operações realizadas com o Banco FonteCindam, restam afastadas as vertentes de desvio de finalidade ou de tratamento privilegiado à instituição financeira privada (e a respectiva infringência dos princípios da impessoalidade, finalidade e legalidade) e do correspondente dano ao erário. Uma vez que o objetivo foi o de assegurar a estabilidade do sistema financeiro como atribuição privativa da autoridade monetária, as operações se concretizaram por meio de agente credenciado como dealer (BB Banco de Investimento S/A) , com a adoção de valor ligeiramente superior ao da taxa de câmbio situada no topo da faixa de flutuação vigente (R$ 1,322/US$ 1,00 x R$ 1,32/US$ 1,00) , evitando-se impactar desfavoravelmente, dado o volume das operações, as cotações no mercado futuro de câmbio. É de se reconhecer, na linha de raciocínio desenvolvida pelos ex-gestores públicos recorrentes, que não seria condizente com as funções do Bacen atuar como um agente financeiro privado em busca de vantagem nas operações mediante, por exemplo, a apropriação à taxa de câmbio à vista vigente em 14/1/1999 dos juros acumulados (projetados, por exemplo, pelo índice CDI) até o vencimento dos contratos futuros de dólar negociados. Também não seria o caso de exigir que o Bacen buscasse proteção antecipada no mercado (hedge) relativamente às operações feitas com o FonteCindam, pois é inviável avaliar, na situação concreta, a repercussão que tal medida acarretaria no regime cambial flutuante ou mesmo no mercado de derivativos a partir de 18/1/1999.
33.	A propósito, o dano ao erário originalmente identificado nos autos, e imputado na deliberação recorrida à responsabilidade dos agentes públicos e privados envolvidos nas operações consideradas irregulares, foi apurado pelo somatório dos ajustes diários no período da data de compra/venda até a de liquidação dos contratos futuros de dólar, equivalente ao montante calculado pela diferença entre as taxas de câmbio no início e no fim das operações. A nosso ver, essa perspectiva se justificava, nos fundamentos da deliberação recorrida, pela circunstância de que a irregularidade originária referente às operações realizadas (desvio de finalidade; não enquadramento da situação do FonteCindam em risco sistêmico) teria repercutido, a título de nexo de causalidade, na ocorrência do referido prejuízo financeiro. Aí não haveria de se falar propriamente em compensação das perdas no mercado futuro com o ganho nas reservas internacionais preservadas, pois, tratando-se na origem de operações irregulares cometidas na política cambial, não haveria conexão entre os dois fatos. Noutras palavras, os fatos (os efeitos, isto é, o dano e a manutenção das reservas) passaram a ser analisados isoladamente uns dos outros em razão da irregularidade originária (a causa) .
34.	Todavia, reexaminada a matéria em sede recursal quanto ao nexo de causalidade, fica desconstituído o dano ao erário uma vez afastada a irregularidade original. Assim, consideradas regulares as operações, o somatório dos ajustes diários em desfavor do Bacen deixa de configurar prejuízo ao erário (débito) , pois se entende que as medidas adotadas estão inseridas no exercício regular da política cambial do Bacen, fazendo com que, numa visão global e conjunta dos fatos, as perdas no mercado futuro sejam compensadas pelas reservas internacionais preservadas. Fica consignada, todavia, a ressalva de que não se trata propriamente de uma compensação integral, pois incidiram outras despesas às expensas do Bacen, como a remuneração da instituição financeira dealer e os encargos da BM&F, as quais não representam dano ao erário por se tratar de valores inerentes ao funcionamento do mercado.
35.	Por fim, em consequência das considerações expostas neste parecer, ficam logicamente acolhidas as razões recursais referentes à inocorrência de dolo na conduta dos gestores públicos e privados, ao procedimento de desconsideração da personalidade jurídica e à aplicação de multa aos responsáveis. Insubsistente o dano ao erário, cessa a jurisdição do Tribunal de Contas da União sobre terceiros privados, devendo ser excluída da relação jurídica processual a pessoa jurídica do Banco FonteCindam S/A e a pessoa física dos dirigentes à época - Senhor Luiz Antônio Andrade Gonçalves (Presidente) e Senhor Roberto José Steinfeld (Diretor Executivo, falecido; representado pelo seu espólio) .
- IV -
36.	Diante do exposto, esta representante do Ministério Público manifesta-se por que sejam conhecidos os Recursos de Reconsideração interpostos aos termos do Acórdão 1915/2015-TCU-Plenário, com as alterações feitas pelos de n.ºs 2.579/2015 e 2.429/2016, para, no mérito, dar-lhes provimento no seguinte sentido:
	a) declarar insubsistente a integralidade do Acórdão 1915/2015-TCU-Plenário, com as alterações feitas pelos de n.ºs 2.579/2015 e 2.429/2016, para julgar regulares as contas dos Senhores Cláudio Ness Mauch (ex-Diretor de Fiscalização do Bacen) , Demósthenes Madureira de Pinho Neto (ex-Diretor de Assuntos Internacionais do Bacen) e Francisco de Pádua Lopes (ex-Diretor de Política Monetária e ex-Presidente em exercício do Bacen) , dando-se-lhes quitação plena, com fundamento nos arts. 16, inciso I, 17 e 23, inciso I, da Lei n.º 8.443/92; e
	b) excluir da relação jurídica processual a pessoa jurídica do Banco FonteCindam S/A (CNPJ 33.794.033/0001-00) e a pessoa física de seus dirigentes à época, Senhor Luiz Antônio Andrade Gonçalves (Presidente) e Senhor Roberto José Steinfeld (Diretor Executivo, falecido; representado pelo seu espólio) ."
	É o relatório.

8.1. Bruni Di Marino (OAB/RJ 93.384), Ana Luisa Fernandes Pereira de Oliveira (OAB/DF 26.088) e Bruno Calfat (OAB/DF 36.459), representando Fonte Cindam S.A., Fernando Cesar Oliveira de Carvalho, Luiz Antônio Andrade Gonçalves e espólio de Roberto José Steinfeld;
8.2. Frederico Bernardes Vasconcelos (OAB/DF 11.709), representando o Banco Central do Brasil, Cláudio Ness Mauch, Demósthenes Madureira de Pinho Neto e Francisco Lafaiete de Pádua Lopes.

Procuradora-Geral Cristina Machado da Costa e Silva.

POSSÍVEIS OPERAÇÕES IRREGULARES DE VENDA DE CONTRATOS FUTUROS PELO BACEN AO FONTE CINDAM S.A. CITAÇÃO DOS DIRIGENTES DO BANCO CENTRAL E DA INSTITUIÇÃO PRIVADA. CONTAS IRREGULARES. DÉBITO E MULTA. RECURSO DE RECONSIDERAÇÃO. CONHECIMENTO. PRÁTICA DE PREÇOS COMPATÍVEIS COM OS DE MERCADO. RISCO DE CRISE SISTÊMICA. PROVIMENTO. CONTAS REGULARES COM RESSALVA.

TOMADA DE CONTAS ESPECIAL (TCE)

Secretaria de Recursos (SERUR); Secretaria de Controle Externo da Fazenda Nacional (SecexFazen).

Trata-se de recursos de reconsideração interpostos pelos srs. Cláudio Ness Mauch, Demósthenes Madureira de Pinho Neto, Francisco Lafaiete de Pádua Lopes, Luiz Antônio Andrade Gonçalves e Roberto José Steinfeld (representado por seu espólio) e pelo Banco Fonte Cindam (peças 95, 96, 111 e 126) .
2.	Os recorrentes insurgem-se contra o Acórdão 1.915/2015 (peça 69) , proferido em tomada de contas especial instaurada por força do Acórdão 2906/2008-TCU-Plenário, o qual também determinou a instauração de processo apartado para a apuração de operações financeiras praticadas pelo Banco Marka S.A. (TC Processo 033.048/2008-4, apreciado mediante o Acórdão 2605/2018-TCU-Plenário) .
3.	Nos presentes autos, apurou-se supostos prejuízos causados ao Erário em decorrência de operações com contratos futuros de dólar, realizadas entre o Banco Central do Brasil (Bacen) e o Banco Fonte Cindam S.A. (2.600 contratos da primeira operação e 5.300 contratos da segunda operação, ambas ocorridas em 14/1/1999) .
4.	Faço breves comentários para contextualizar a ocorrência. 
5.	Nos exercícios subsequentes à implantação do Plano Real, foi instituído o regime de faixas de flutuação do câmbio, mediante o qual o Banco Central admitia flutuação do câmbio dentro de limites estipulados - regime de minibandas -, sendo que, ao serem atingidos determinados limites, cabia ao Bacen intervir. Em outras palavras, haveria compra de dólares sempre que chegasse ao piso de referência e venda caso o valor do dólar atingisse o teto da referência.
6.	Em virtude de fortes turbulências no mercado externo e da consequente redução das reservas internacionais, em 13 de janeiro de 1999, por meio do Comunicado 6.560, o Banco Central instituiu o regime cambial denominado "banda diagonal endógena", o qual possibilitava uma variação mais expressiva do sistema de bandas - regime de bandas largas. Essa mudança acarretou na valorização imediata do dólar em 9%. 
7.	Essa brusca valorização travou o mercado futuro de dólar da Bolsa de Mercadorias e Futuros (BM&F) , uma vez que esses contratos futuros de câmbio, à época, somente poderiam oscilar 1% para cima ou para baixo, em relação ao último fechamento. Ou seja, ocorreu o descompasso entre as normas da BM&F e a nova realidade no mercado de câmbio, o que fez com que o mercado ficasse praticamente sem liquidez (enquanto a cotação oficial estava em R$ 1,3193/US$ e R$ 1,3194 nos dias 13 e 14/1/1999, a cotação na BM&F estava, nessas datas, restrita a R$ 1,238/US$ e R$ 1,250/US$) .
8.	Por consequência, o Banco Central, que vinha atuando maciçamente no mercado de futuros até a adoção do novo regime cambial, deixou de fazê-lo e viu-se obrigado a suprir toda a demanda por proteção cambial no mercado à vista.
9.	Esses fatos impactaram os mercados de dólar futuro e de opções da Bolsa Mercantil de Futuros - BM&F, em especial os investidores que se encontravam na posição "vendida", ou seja, possuíam contratos indexados ao dólar que teriam que ser honrados com base na variação da taxa de câmbio.
10.	Apesar de ser uma instituição relativamente pequena no âmbito do Sistema Financeiro Nacional, o Banco Fonte Cindam S.A. estava significativamente alavancado nesse mercado, na ordem de três vezes o valor de seu patrimônio líquido, de forma que, com a valorização do dólar, em função da mudança do regime cambial, a instituição financeira amargaria significativos prejuízos e estaria prestes a se tornar inviável, sem poder honrar os compromissos assumidos. O mesmo aconteceria com os fundos administrados pelo banco.
11.	Assim, a instituição solicitou, em 13/1/1999, auxílio ao Bacen, o qual realizou uma operação atípica de venda de 7.900 contratos (US$ 790.000.000,00 ao valor nominal de R$ 1.044.380.000,00) com o Banco Fonte Cindam e com fundos por ele administrados. A negociação se deu a uma taxa de R$ 1,322/US$, acima do limite superior fixado para a banda cambial em 14/1/1999, que era de R$ 1,320/US$. 
12.	Com esses contratos, o Banco Central e o Banco Fonte Cindam comprometeram-se a honrar a diferença entre a cotação da negociação - R$ 1,322/US$ - e aquela que ocorreria na data de vencimento dos contratos, em 29/1/1999. Caso essa última cotação fosse superior à pactuada, caberia ao Banco Central arcar com a diferença. Caso fosse inferior, caberia ao Banco Fonte Cindam responder por essa obrigação.
13.	Como a cotação em 29/1/1999 chegou a R$ 1,9832, coube ao Banco Central responder pela diferença nos valores da cotação do câmbio (R$1,9832/US$ - R$1,322/US$) em relação a US$ 790.000.000,00, equivalendo ao desembolso de R$ 522.348.000,00. 
14.	Em regra, as operações de socorro efetuadas pelo Banco Central naquela crise cambial foram consideradas necessárias para evitar uma crise geral no sistema financeiro. Veja-se a respeito o seguinte trecho do voto condutor do Acórdão 2906/2008-TCU-Plenário:
	"Tendo em vista as peculiaridades da conjuntura econômica naqueles dias instáveis, acatei em parte os argumentos dos ex-Diretores Cláudio Mauch e Demósthenes Madureira e afastei o dano ao erário nas situações em que o argumento de que a intervenção pontual do Bacen foi necessária para afastar o risco de crise sistêmica (segundo a percepção dos agentes envolvidos) revela-se razoável. 
	Nesse ponto, entendo que não há como provar cabalmente o risco sistêmico - as análises sempre terão um cunho de subjetividade. Mas, de toda sorte, creio que o volume de reservas cambiais perdido nos últimos dias de vigência do sistema de mini-bandas, bem assim na curta vida do sistema de banda larga; a grande desvalorização da moeda nacional que se seguiu à liberação cambial e o início de corrida bancária verificado em 29.1.1999 apontam a razoabilidade da tese de risco sistêmico." (Grifou-se) . 
15.	Entretanto, ainda segundo esse voto condutor, não teriam ficado justificadas as operações para as quais não se caracterizou a imprescindibilidade da ação para ser evitada a ocorrência de risco sistêmico. No caso do Banco Fonte Cindam, entendeu-se que não restou demonstrado que não havia outra alternativa senão aquela adotada pela autoridade monetária. Dessa forma, foi efetuada a citação dos responsáveis nos seguintes termos (total de R$ 522.348.000,00) :
	"- R$ 171.912.000,00, decorrentes do pagamento de ajustes financeiros na Bolsa de Mercadoria e Futuros em razão da venda, pelo Banco Central do Brasil, ocorrida em 14/1/1999, de 2.600 contratos de futuro de câmbio ao Banco Fonte Cindam e fundo Trade II, sem que restasse demonstrada a existência de risco sistêmico no momento em que foi realizada a operação ou, ao revés, a capacidade de a instituição financeira comprar dólares junto ao Banco Central para fazer hedge dessas posições;
	- R$ 350.436.000, decorrentes do pagamento de ajustes financeiros na Bolsa de Mercadoria e Futuros em razão da venda, pelo Banco Central do Brasil, ocorrida em 14/1/1999, de 5.300 contratos de futuro de câmbio ao Banco Fonte Cindam S/A para cobrir posições dos fundos de investimento Jaguar, Absoluto, Derivativo, Star, FIF 30, C&D, BA FIF e Sun-II, sem que restasse demonstrada a existência de risco sistêmico no momento em que foi realizada a operação ou, ao revés, a capacidade de a instituição financeira comprar dólares junto ao Banco Central para fazer hedge dessas posições."
16.	Por essas ocorrências foram responsabilizados solidariamente:
	a) Dirigentes do Banco Central do Brasil: srs. Cláudio Ness Mauch (ex-Diretor de Fiscalização) , Demósthenes Madureira de Pinho Neto (ex-Diretor de Assuntos Internacionais) e Francisco de Pádua Lopes (ex-Diretor de Política Monetária e ex-Presidente em exercício) ; e 
	b) Banco Fonte Cindam, seu então presidente - sr. Luiz Antônio Andrade Gonçalves - e seu então diretor executivo - sr. Roberto José Steinfeld.
17.	Mediante o Acórdão 1915/2015-TCU-Plenário, os responsáveis tiveram suas contas julgadas irregulares, foram condenados em débito pela quantia objeto de citação e sofreram a pena de multa prevista no art. 57 da Lei 8.443/1992, no valor individual de R$ 1.000.000,00 para as pessoas físicas (excluído o sr. Roberto José Steinfeld por estar falecido) e no valor de R$ 1.000.000.000,00 para o Banco Fonte Cindam.
18.	Em apertada síntese, considerou-se nesse acórdão que o Banco Fonte Cindam detinha outras opções para suportar a apreciação do dólar de forma que teria sido desnecessária a intervenção do Banco Central. Veja-se, a respeito, o seguinte trecho do voto condutor dessa decisão:
	"3.47 Até o momento, já se demonstrou que o Banco Fonte Cindam possuía margem patrimonial para suportar uma relativa apreciação do dólar. Além disso, havia possibilidade de liquidar suas posições no próprio mercado de opções de dólar da BM&F. Em último caso, ainda poderia operar no mercado futuro de Chicago. Dessa forma, além desses fatores, ainda há um outro elemento que fragiliza a tese do risco sistêmico, os mecanismos de salvaguarda BM&F."  (Grifou-se) . 
19.	Por estarem presentes os requisitos de admissibilidade previstos nos arts. 32 e 33 da Lei 8.443/1992, cabe conhecer dos recursos e adentrar-lhes o mérito. 
II - Da necessidade de atuação do Banco Central - risco de crise sistêmica
20.	Como já adiantado, este Tribunal, depois de refletida análise das circunstâncias em que ocorreram as operações de socorro, avaliou que o cenário econômico da época justificava a atuação do Banco Central com o intuito de socorrer as instituições financeiras que a ele se dirigiram em busca de auxílio de modo a não permitir a deterioração da economia do País.
21.	Veja-se a respeito o seguinte trecho do voto condutor do Acórdão 2906/2008-TCU-Plenário:
"pode-se alegar que a venda de contratos, além de preservar as instituições financeiras, teve por objetivo maior evitar a eclosão de uma crise cambial, decorrente da possibilidade de rompimento dos contratos na BM&F, principal instrumento de hedge da economia, o que teria como consequência provável a tão propalada crise sistêmica. ...
Na mesma linha do douto parquet, entendo que a situação pela qual passava a economia brasileira à época dos acontecimentos era extremamente grave. A tentativa do Banco Central de apenas elevar a faixa de flutuação do câmbio não foi bem recebida pelo mercado e a ausência de atuação da Autarquia na BM&F, após mais de dois anos de forte presença, inclusive na crise da Ásia e da Rússia, contribuiu para pressionar a demanda no mercado à vista [no período de 1/9/1998 a 13/1/1999 as reservas passaram de US$ 66,0 bilhões para US$ 43,7 bilhões, ou seja, uma perda de cerca de 34%].
Então, parece-me razoável que os dirigentes do Banco Central quisessem evitar a inadimplência na BM&F de uma instituição financeira, cujos efeitos não poderiam ser totalmente previstos".  (Grifou-se) . 
22.	No bojo do voto condutor do Acórdão 1915/2015-TCU-Plenário, esta Corte também reconheceu a grave crise financeira que, no início de 1999, assolava o Brasil:
"Com relação à possibilidade de crise sistêmica em razão de eventual falência do Banco FonteCindam, não se questiona a necessidade de o Bacen praticar política cambial com o objetivo de regular o mercado e em defesa das reservas cambiais do país. Por isso mesmo, concordo com os pareceres das autoridades da área econômica apresentados pelos responsáveis ao defenderem a atuação do Bacen no mercado, especialmente naquele momento em que as reservas do país caiam vertiginosamente.
Como já dito, em janeiro e fevereiro de 1999, no auge da crise cambial, o Bacen atuou fortemente na BM&F e teve perdas da ordem de R$ 7,6 bilhões. Esse fato, contudo, não motivou questionamentos por parte desta Corte de Contas. Diante do cenário descrito nos autos, a atuação do Bacen foi importante para estancar uma possível crise sistêmica. Sem dúvida a autoridade monetária deve atuar de forma preventiva, e não esperar a crise ocorrer para adotar providências corretivas."  (Grifou-se) . 
23.	O Banco Central, em razão de provocação deste Tribunal (subitem 9.2. do Acórdão 2682/2007-TCU-Plenário) , também se manifestou nesse sentido (peça 19, p. 34, do TC Processo 033.263/2008-1) :
" (...) o Banco Central permanece firme na posição até então defendida, ou seja, que a situação vivenciada pelo mercado financeiro naqueles dias rumorosos de janeiro de 1999 era de efetivo risco sistêmico. Concorria para isso, não apenas a situação de inadimplência apresentada pelos Bancos Marka e Fonte Cindam, mas toda uma conjuntura econômica, que ao menor sinal de fragilidade demonstrado pelas autoridades então de plantão no Governo Federal e no Banco Central, poderia deflagrar a tão nefasta crise sistêmica, com consequências imprevisíveis naquele momento. 
Esse sinal bem poderia ser o Banco Central se negar a honrar as posições do Banco Marka ou do Banco Fonte Cindam perante a BM&F, deixando que eles se tornassem inadimplentes e, em consequência, viessem a ser liquidados. Por isso, o momento exigia cautela e bom senso. E, foi com esses cuidados e espírito público que o Banco Central, por ato de sua Diretoria Colegiada, de comum acordo com o Governo Federal, decidiu pela venda de contratos de câmbio futuro aos citados bancos, de modo a zerar seus patrimônios [caso do Banco Marka], no pressuposto de que essas operações afastariam o risco de crise (...) ."  (Grifou-se) . 
24.	Pertinente também mencionar a manifestação da perícia judicial realizada, a qual foi acatada pelo Tribunal Regional Federal da 1ª Região (Apelação Civil Apelação Civil 1999.34.00.019665-0/DF - rel. Desembargador Federal Ney Bello) :
"Ao longo deste Laudo Pericial, foi possível observar, notadamente através das respostas fornecidas aos quesitos ns. 12, 18, 19 e 20 formulados pela BM&F, que o País possuía, em janeiro de 1999, todos os ingredientes para uma crise cambial, não estando afastado, por conseguinte, o risco de uma crise sistêmica no mercado. Sem a operação do Banco Central do Brasil, acirrar-se-iam ainda mais as expectativas e desconfianças num ambiente de credibilidade já bastante abalada, aumentando, assim, a possibilidade de ocorrência de uma crise sistêmica. De acordo com ampla documentação já constante dos autos (reportagens de revistas e jornais e pareceres de economistas) e na forma das pesquisas adicionais realizadas por este perito, pode-se afirmar que a situação político-econômica do Brasil em janeiro de 1999 era bastante delicada, em função das seguintes razões:  
Crises cambiais mundo afora:
- México em 1994, relacionada ao crescente déficit no balanço comercial do nosso país, com isso em março de 1994, o governo instituiu o regime de bandas comerciais (Comunicado n. 4.479, 06/03/1995- fl. 47) ;
- Argentina em 1996, Tigres Asiáticos (Tailândia, Indonésias, Malásia e Coréia do sul) em 1997, o país perdeu mais de US$ 8 bilhões no mês;
- após a moratória na Rússia em setembro de 1998, saiu do país mais de US$ 21 bilhões;
- rebaixamento da nota de grandes bancos estrangeiros com empréstimos no Brasil. 
b) Moratória decretada pelo então Governador de Minas Gerais, Itamar Franco (janeiro/19-99) ; 
c) Operação emergencial acertada com o Fundo Monetário Internacional - FMI; 
d) Perda.de reservas internacionais; 
e) Entre os dias 4 e 12 de janeiro de 1999 a necessidade por reservas cambiais eram significativas cujas vendas de dólares nos mercados superaram as compras em US$ 2,3 bilhões; 
f) Boatos de demissão do então Ministro da Fazenda, Pedro Malan e do então presidente do Banco Central do Brasil, Gustavo Franco; 
g) Renúncia do então Diretor de Fiscalização do Banco Central do Brasil, Sr. Claudio Mauch; 
h) Substituição do Presidente do Banco Central do Brasil (13/01/1999) ; 
i) Elevada demanda por dólares para proteção ('hedge') , pois, em janeiro de 1999, sairam do país mais de US$ 8 bilhões" (fls. 1.910/1.912) ". (Grifou-se) . 
25.	Verifica-se, pois, que a preocupação do Banco Central era centrada em dois aspectos principais. Primeiro, evitar a inadimplência do Banco Fonte Cindam, a qual poderia acarretar a quebra de confiança no sistema e, consequentemente, a insolvência de outras instituições. Segundo, evitar que o Banco Cindam, direta ou indiretamente, buscasse zerar suas obrigações em dólares mediante a compra da moeda junto ao Banco Central, o que diminuiria ainda mais as reservas internacionais.
III - Dos fundamentos jurídicos para a atuação do Banco Central
26.	Sob o aspecto jurídico, a atuação do Banco Central pode ser considerada amparada no inciso III do art. 11 da Lei 4.595/1964:
"Art. 11. Compete ainda ao Banco Central da República do Brasil:
......................................................................................................................................................
III - Atuar no sentido do funcionamento regular do mercado cambial da estabilidade relativa das taxas de câmbio e do equilíbrio no balanço de pagamentos, podendo para esse fim comprar e vender ouro e moeda estrangeira, bem como realizar operações de crédito no exterior e operar os mercados de câmbio financeiro e comercial;".  (Grifou-se) .  
27.	O art. 2º da Resolução 2.234/1996 do Conselho Monetário Nacional (CMN) , por sua vez, estabelecia que o Bacen estava obrigado a intervir nos mercados interbancários de câmbio sempre que as taxas praticadas pelo mercado atingissem os limites inferior ou superior da faixa de flutuação:
"Art. 2° O Banco Central do Brasil intervirá obrigatoriamente nos mercados interbancários de câmbio sempre que os limites das faixas de flutuação, superior ou inferior, forem atingidos pelas taxas praticadas pelo mercado."
28.	É certo que houve questionamentos acerca da possibilidade de o Banco Central negociar com fundos de investimentos tal como constou do voto condutor do acórdão recorrido. Isso porque o art. 12 da Lei 4.595/1964 dispõe que:
"o Banco Central da República do Brasil operará exclusivamente com instituições financeiras públicas e privadas, vedadas operações bancárias de qualquer natureza com outras pessoas de direito público ou privado, salvo as expressamente autorizadas por lei." (Grifou-se) . 
29.	Essa matéria, entretanto foi objeto de considerações no voto condutor do Acórdão 2605/2018-TCU-Plenário, sendo destacado que o Bacen atuava no mercado de futuro de câmbio, incluindo negociações com fundos de investimentos, desde 1997, sendo que essa atuação contribuiu para que o País enfrentasse as chamadas crises asiática e russa, respectivamente em 1997 e 1998.
30.	Assim, naqueles autos, acatou-se os seguintes fundamentos da unidade técnica, os quais considero aplicáveis à presente situação:
	"devem ser sopesados, em juízo de proporcionalidade, os dois dispositivos legais que, no caso concreto, estão em conflito. Primeiro, temos o art. 12 da Lei 4.595/1964, proibindo o Bacen operar com empresas que não sejam instituições financeiras. Em contrapartida, temos o art. 11, inciso III, dessa Lei, determinando que o Banco Central atue no sentido do funcionamento regular do mercado cambial e da estabilidade relativa das taxas de câmbio. Considerando o que foi dito no parágrafo precedente, especificamente para essa situação, era mais importante para a Autoridade Monetária manter uma relativa estabilidade cambial, uma vez que o país estava passando por uma crise e tinha acabado de alterar o seu regime cambial ... tal operação visou a um objetivo maior que é a estabilidade relativa da taxa câmbio, no âmbito do então recém-criado regime de taxas flutuantes."  (Grifou-se) . 
III - Da situação do Banco Fonte Cindam 
31.	Como antes exposto, o Banco Fonte Cindam e seus fundos estavam em situação de risco, haja vista a elevada exposição cambial a que estavam submetidos. É bem verdade que, considerando a cotação do dólar no dia da operação em 14/1/1999 (R$ 1,3194/US$) , o banco e seus fundos ainda apresentariam patrimônio líquido positivo.
32.	A taxa de câmbio que tornaria o Patrimônio Líquido do Banco Fonte Cindam negativo seria de R$ 1,58/US$. Para os fundos, a taxa de câmbio que "zeraria" o seu patrimônio seria de R$ 1,71/US$. Embora, à época da operação, não se pudesse antever como seria o resultado do câmbio, é fato que o Banco Fonte Cindam ficaria inviável em 21/1/1999 e seus fundos em 25/1/1999, quando as cotações do dólar atingiriam R$1,66/US$ e R$ 1,87/US$, respectivamente.
33.	Assim, consoante exposto no voto condutor do Acórdão 2906/2008-TCU-Plenário:
"é compreensível que a instituição financeira receasse a evolução do quadro econômico no curto prazo, em face da grande dificuldade enfrentada pela autoridade monetária para manter o novo regime cambial nos dias 13 e 14 de janeiro. Dificuldade essa decorrente do nível de reservas internacionais, do súbito afastamento do Banco Central do mercado de futuros e da exacerbação das expectativas do mercado, [no período de 1/9/1998 a 13/1/1999 as reservas passaram de US$ 66,0 bilhões para US$ 43,7 bilhões, ou seja, uma perda de cerca de 34%].".  (Grifou-se) . 
34.	Segundo relatório do Banco Central (fl. 105, vol. 1, do TC Processo 003.910/1999-7) , o Banco Fonte Cindam teria solicitado que o Banco Central se posicionasse favoravelmente à eliminação dos limites de oscilação então vigentes no mercado de futuro, de forma a permitir a reversão de suas posições junto ao mercado. Alternativamente, teria sido solicitado que o Banco Central realizasse operação direta de venda de dólar no mercado de futuro à taxa estabelecida como limite superior da banda cambial (R$ 1,32/US$) . Caso contrário, restaria ao banco a montagem de uma operação financeira que viabilizasse a aquisição, no mercado à vista, de dólares equivalentes à exposição assumida nos mercados futuros.
35.	Nesse contexto, os dirigentes do Banco Central tinham diante de si as seguintes opções: deixar a instituição financeira resolver sozinha ou com o mercado as posições por ela assumidas ou realizar operação de venda de contratos à entidade no mercado futuro, como vinha fazendo desde 1996.
IV - Das alternativas do mercado
36.	O acórdão impugnado aponta três caminhos que poderiam ter sido adotados pelo Banco Fonte Cindam em contraponto à negociação com o Banco Central - mercado de opções, Bolsa de Chigago e garantias da BM&F.
37.	O primeiro diz respeito ao mercado de opções, negociado na própria BM&F e que não se encontrava travado em razão de não estar sujeito aos limites de oscilação diário a que estava submetido o mercado de futuros.
38.	A dúvida em relação a esse mercado diz respeito a sua ausência de liquidez para atender às pretensões do Banco Fonte Cindam.
39.	Quando questionado se seria possível ao Banco Fonte Cindam S/A e aos fundos por ele administrados, em 14/1/1999, encerrar suas posições no mercado, o perito judicial assim se manifestou (peça 33, p. 31) :
	"Considerando-se as condições do mercado em 14.01.1999, era possível ao BANCO FONTE CINDAM S/A e aos aludidos Fundos de Investimento, naquela data, encerrar as suas posições?'
	Resposta:
	Dada a falta de liquidez no mercado, não era possível ao Banco Fonte Cindam e aos Fundos de Investimento encerrarem suas posições através de operações no mercado.
	Fora das operações de mercado, o encerramento das posições só seria possível através da atuação do Banco Central do Brasil, em conformidade com o que estabelecem o Art. 2° da Resolução n° 2.234/96 (fl. 53/54) e os itens I, II, e III do Comunicado n° 6.580/99".
40.	A análise do auditor da Serur também confirma a baixa liquidez desse mercado:
	"Quando se debruça sobre a variação do número de contratos abertos no período é que se poderá mensurar se o mercado tende à expansão ou retração. Em 14/1/1999, apesar de terem sido negociados 7.610 contratos, houve queda do número de operações em aberto de 11.045 para 10.420, o que demonstra que os 7.610 ajustes foram efetuados por contrapartes de contratos já abertos, sem o oferecimento de nova oferta de proteção no mercado."  (Grifou-se) . 
41.	Ou seja, como houve queda do número de operações em aberto de 11.045 para 10.420, entre os dias 13 e 14 de janeiro de 1999, o que se verifica é que o mercado estava se retraindo, fechando posições e não abrindo. Desses contratos em aberto o próprio Banco Fonte Cindam respondia por 7.900, equivalente a 75,8% do total, confirmando a ausência de liquidez no mercado para atender as pretensões do banco.
42.	Com efeito, em um cenário extremamente indefinido e conturbado e sem o fornecimento de proteção pelo Banco Central no mercado de futuros, não é crível que algum agente privado estivesse disposto a ficar exposto com compromissos em dólar em montante tão elevado como o requerido pelo Banco Fonte Cindam.
43.	Outrossim, não cabe analisar a liquidez do mercado com base em dados posteriores ao da operação, pois a partir do dia 15/1/1999 ocorreu a flexibilização do câmbio impondo uma conjuntura completamente diferente, que não vigorava quando da decisão de realizar a operação. Deve, pois, ser considerada a situação do dia 14/1/1999.
44.	Mesmo que fosse superada a falta de liquidez no mercado, cabe consignar que os dirigentes do Banco Fonte Cindam afirmaram que caso não conseguissem a reversão de suas posições junto ao Banco Central eles iriam buscar a aquisição no mercado à vista. É bem verdade que é provável que o Banco Fonte Cindam não dispusesse da quantia de US$ 790.000.000,00 para conseguir sua proteção no mercado à vista. Entretanto, ele poderia buscar proteções em mercados adicionais (v.g. o próprio mercado de opções) com outros agentes privados. Nessa hipótese, é razoável supor que esses agentes não quisessem ficar a descoberto em tão significativa quantia, de forma que eles acabariam por atuar no mercado à vista para se proteger e o Banco Central, de acordo com o regime cambial então vigente, não teria outra opção senão efetuar a venda da moeda estrangeira.
45.	Ou seja, em não havendo a venda de contratos futuros para o Banco Fonte Cindam, de uma forma ou de outra haveria pressão sob o mercado à vista, o que acarretaria em significativa redução das já combalidas reservas internacionais do País, com o consequente acirramento da crise de confiança que já estava instalada.
46.	Quanto à aventada busca de proteção na Bolsa de Chicago, insta consignar que também ela apresentava um volume de negociações incompatíveis com a necessidade do Banco Fonte Cindam (em 14/1/1999, foram negociados 2.897 contratos enquanto a necessidade do Banco era de 7.900 contratos) . De qualquer forma, mesmo que fosse possível a operação nessa bolsa, não resta afastada a hipótese de que a contraparte nessa negociação buscasse seguro no mercado à vista do Brasil, o que comprometeria as reservas internacionais e tornaria a opção de negociação da Bolsa de Chicago final inócua. 
47.	Quanto ao acionamento do sistema de salvaguardas da BM&F, isso dependeria da decretação da liquidação extrajudicial da instituição financeira (artigo 15, inciso I, alínea "a", da Lei 6.024/1974) , o que era exatamente a conjuntura que o Bacen buscava, naquele momento, evitar, tendo em vista os impactos na confiança do mercado.
IV - Da análise da atuação do Banco Central
48.	Como exposto, a solução plausível colocada diante dos dirigentes do Banco Central foi aquela adotada, qual seja, realizar a venda de contratos futuros, garantindo a preservação das reservas internacionais e afastando a possibilidade de quebra da instituição e dos seus reflexos no mercado.
49.	Ao apreciar, em apelação, ações de improbidade administrativa interpostas em face do socorro aos Bancos Marka e Fonte Cindam, o Tribunal Regional Federal da 1ª Região, em 21/6/2017, assim se manifestou em decisão ainda não transitada em julgado prolatada em ação de improbidade administrativa e que tratava também da venda dos 7.900 contratos ao Banco Fonte Cidam (Apelação Civil 1999.34.00.019665-0/DF - rel. Desembargador Federal Ney Bello) :
"Não se deve perder de vista que o BACEN estava diante de um quadro de não permitir que os bancos Marka e o FonteCindam falissem. Decisões foram tomadas pelo setor técnico da autarquia, justificadas na real impossibilidade de segurança absoluta do sistema econômico e financeiro à época. Demais disso, as decisões administrativas apoiaram-se no risco da sensibilidade do sistema a situações específicas - como a falência de dois bancos que não estivessem em capacidade de honrar seus compromissos futuros, de zerar suas posições - permitindo venda de moedas estrangeiras.
	De tudo quanto já exposto e, sobretudo, pela pesquisa facilmente disponível, em razão da produção farta, resta cristalino que, no mínimo no mínimo, é razoável compreender que o País vivia uma época instável com possibilidade de crise sistêmica. Havia uma crise de confiança e é absolutamente razoável o argumento do risco sistêmico para justificar a atuação do Estado na forma como se deu."  (Grifou-se) .
50.	O Ministério Público junto ao TCU assim se manifestou acerca da decisão dos dirigentes do Banco Central em realizar a contratação com o Banco Fonte Cindam:
"Em primeiro plano, o cenário de risco sistêmico advindo do expressivo grau de insolvência do Banco Marka S/A, avaliado pelo Bacen e também reconhecido pelo TCU, constitui exigência inafastável de cautela e moderação pela autoridade monetária, mediante a adoção de ações preventivas e proativas para a manutenção da estabilidade do sistema financeiro nacional, cuja inobservância poderia redundar em gestão temerária da coisa pública e em prejuízos irreparáveis de responsabilidade dos gestores públicos envolvidos.
	Ainda relativamente às condições específicas do FonteCindam, reputa-se errôneo afirmar que a situação de mera iliquidez o tornava imune aos efeitos do risco sistêmico, sob o argumento de que o patrimônio da instituição financeira e de seus fundos era capaz de suportar, até o dia 20 ou 21/1/1999, uma cotação cambial muito acima da praticada no mercado à vista nos dias 13 e 14/1/1999. Também não há de prevalecer, para o mesmo fim, que as posições estavam majoritariamente concentradas no mercado de opções, em que não se exige aporte de valores para ajustes diários, mas apenas na data de vencimento das operações.
Num ambiente de incerteza e alta probabilidade de falha de funcionamento de controles regulares, em especial na seara de risco sistêmico, a conduta mais esperada e condizente com a segurança das instituições financeiras envolvidas e de todo o sistema financeiro era, como se viu, a de prudência e prevenção em grau razoável de conservadorismo perante a eventualidade de agravamento do quadro econômico superveniente.  (Grifou-se) . 
51.	Com efeito, embora ainda não caracterizado como insolvente, a situação precária do Banco Fonte Cindam e o risco de crise sistêmica exigiam uma atuação conservadora do Banco Central. Assim, o que se vislumbra é que a autoridade monetária agiu dentro de uma esfera de discricionariedade técnica em uma situação na qual decisões precisavam ser tomadas com rapidez. 
52.	São bastante plausíveis os argumentos de que o cenário com forte queda nas reservas internacionais e volatilidade acentuadíssima justificaria as operações no mercado futuro com o Banco Fonte Cindam, preservando-se o volume de dólares em estoque e tranquilizando o sistema. Aplicável, pois, os seguintes dispositivos da Lei de Introdução às normas do Direito Brasileiro:
"Art. 22.  Na interpretação de normas sobre gestão pública, serão considerados os obstáculos e as dificuldades reais do gestor e as exigências das políticas públicas a seu cargo, sem prejuízo dos direitos dos administrados.
§ 1º  Em decisão sobre regularidade de conduta ou validade de ato, contrato, ajuste, processo ou norma administrativa, serão consideradas as circunstâncias práticas que houverem imposto, limitado ou condicionado a ação do agente. 
§ 2º  Na aplicação de sanções, serão consideradas a natureza e a gravidade da infração cometida, os danos que dela provierem para a administração pública, as circunstâncias agravantes ou atenuantes e os antecedentes do agente."  (Grifos acrescidos) .  
V - Dos valores praticados
53.	Cabe ressaltar que a venda de contratos futuros para instituições financeiras era, até então, atividade corriqueira do Banco Central. Apenas nos dias 11 e 12 de janeiro de 1999 (datas anteriores à implantação do regime de bandas) o Banco Central vendeu no mercado de futuros 50.025 contratos com vencimento em março, ou US$ 5.002.500.000,00, e 17.385 contratos com vencimento em fevereiro, ou US$ 1.738.500.000,00. Assim, em 12/1/1999, o Bacen estava vendido em 81.200 contratos (28.790 de fevereiro e 52.410 de março) , o que representava 62% do volume total de contratos em aberto.
54.	Esse procedimento foi assim justificado pela autoridade monetária:
"'O volume das posições detidas pelo Banco Central no mercado de contratos futuros de dólar na BM&F é (no caso, foi) função da demanda por 'hedge' cambial não atendida pelo próprio mercado, tendo, naturalmente, em tempos de crise como os que atravessamos em final de 1997, 1998 e início de 1999 atingido níveis expressivos. Atendíamos a demanda por dólares via mercado futuro para evitar que, não encontrando nesse segmento os dólares que queriam, os players fossem buscá-los no mercado pronto, pressionado a taxa de câmbio e, via de consequência, as reservas internacionais."  (Grifou-se) . 
55.	Veja-se que nesses contratos a cotação praticada era sempre a taxa de câmbio que o Bacen buscava defender, pois não é lógico esperar que a própria autoridade monetária não pratique a cotação de moeda estrangeira com a qual ela mesmo se comprometeu. 
56.	Entretanto, como antes mencionado, por regras de funcionamento da própria BM&F, o limite de oscilação previsto para um pregão que era de 1% sobre o preço de compensação do pregão anterior. Como o novo regime cambial implantado em 13/1/1999 acarretou a desvalorização de 8,9%, por conseguinte, nessa data e nos dias imediatamente subsequentes não pôde haver celebração de contratos.
57.	Como consequência, aqueles que procuravam por proteção cambial não puderam ter suas pretensões atendidas no mercado da BM&F, de forma que a solicitação do Banco Fonte Cindam ao Banco Central era para que ele atuasse da mesma maneira que sempre vinha agindo antes do travamento da BM&F.
58.	Ocorre que, naquela situação excepcional, o travamento da BM&F estava impedindo o Bacen de atuar de forma impessoal no mercado, de modo que a atuação da autoridade monetária teve que ser feita diretamente com a contraparte. Veja-se que as regras da BM&F dizem respeito à própria bolsa e não deveriam limitar a atuação do Banco Central em sua política monetária. Assim, quando o Bacen decidiu por realizar a operação com o Banco Fonte Cindam, a peculiaridade foi o não seguimento de regra imposta pelo agente privado (BM&F) , o que permitiu que a autoridade monetária continuasse com sua política cambial.
59.	A cotação praticada teve a mesma referência das milhares de contratações efetuadas anteriormente pelo Bacen, qual seja a taxa oficial de câmbio, como explica o Bacen (peça 20, p. 13) :
	"Aplicando-se a fórmula indicada na Circular do BC que instituiu a chamada 'banda diagonal endógena' e partindo-se da premissa - a mais viável, nas circunstâncias do mercado à época - de que a PTAX permanecesse no teto da banda durante os 15 dias, da contratação até a liquidação do contrato em 29.01.99, chegaríamos a essa data com o dólar a R$ 1,3217, ou, arredondando-se, a R$ 1,3220, taxa à qual foi contratada a operação." 
60.	Ou seja, a singularidade da venda ao Banco Fonte Cindam decorreu da metodologia utilizada para sua realização e não dos valores praticados. Trata-se, pois, de situação similar àquela verificada no bojo do Acórdão 2605/2018-TCU-Plenário, quando em relação à venda efetuada pelo Banco Central a fundos administrados pelo Banco Marka, adotou-se as seguintes consideração efetuadas pela unidade técnica:
"Nessas condições, como no patrimônio líquido do Bacen os dispêndios efetuados com os contratos futuros vendidos foram compensados com os recursos mantidos nas reservas internacionais, e como a operação foi feita a preço de mercado, ... não há que se falar em prejuízo a ser ressarcido para os cofres do tesouro, especificamente para essa venda de 3.700 contratos futuros de dólar ao Fundo Marka-Nikko."  (Grifou-se) . 
61.	Na antes mencionada decisão do Tribunal Regional Federal da 1ª Região, assim constou de seu voto condutor (peça 160, p. 53-54) :
"Só faz sentido discutir a influência do risco sistêmico em um dos contratos, qual seja, o entabulado entre o BACEN e o Banco Marka. 
A operação do Banco FonteCindam se deu dentro da banda diagonal endógena, ou seja, independentemente do que acontecesse, este contrato estava dentro - ipsis litterís, ipsis verbis - daquilo que o Banco Central se propôs a fazer, e, naturalmente, na sua própria gestão do sistema financeiro e monetário, faria diuturnamente. Nessa operação, não existiu uma venda de dólar a latere das normas. A operação estava rigorosamente dentro das regras." (Grifou-se) . 
62.	Considerando que a operação com o Banco Fonte Cindam possibilitou a economia de reservas para a autoridade monetária, o perito judicial já referenciado nos autos efetuou as seguintes considerações (peça 160, p. 66) :
"Ao longo desta perícia foi demonstrado que a atuação do Banco Central do Brasil na operação sob exame (7.900 contratos de dólar futuro ao Banco Fonte Cindam ao preço de R$ 1,3220) não causou prejuízo, pois o ganho da Autoridade Monetária em Reais (R$) com a manutenção de reservas em moeda norte-americana compensou a perda, também em Reais, com a desvalorização da moeda até a data de vencimento da operação." (Grifou-se) . 
VI - Considerações finais
63.	Creio estar demonstrado nos autos que a conjuntura econômica à época dos fatos exigia uma atuação pronta e efetiva do Banco Central. A percepção do risco pelos dirigentes da autarquia estava amparada em dados objetivos (v.g. a brusca redução das reservas internacionais) , considerando ainda o histórico de crises recentes que assolaram o mundo. Apenas em janeiro de 1999 houve uma significativa redução de 18% do volume de reservas internacionais (US$ 8 bilhões, de um montante pouco superior a US$ 44 bilhões) .
64.	Por certo, não existe uma fórmula matemática que aponte de forma binária que irá ocorrer ou não a eclosão de uma crise no sistema financeiro. Como já exposto no voto condutor do Acórdão 2906/2008-TCU-Plenário, "o que importa para o deslinde do feito é verificar se a percepção de risco - que é subjetiva - assentava-se sobre premissas plausíveis". 
65.	Os diversos pareceres acostados nestes autos (perito judicial, Ministério Público junto ao TCU, auditor e diretor da Secretaria de Recursos, Banco Central do Brasil) , decisões desta Corte de Contas e do Poder Judiciário apontam que havia plausibilidade nas condutas adotadas pelos dirigentes do Banco Central. Como já dito, caberia a eles agir ou se omitir. Caso se omitissem, não tenho receio em dizer que as consequências para a economia do País e até mesmo para o Erário poderiam ser muito mais danosas do que aquelas decorrentes da adotada ação preventiva. Como seria impossível prever com exatidão as consequências da omissão do Banco Central, creio que deve ser reconhecida a iniciativa dos gestores na busca pela melhor alternativa, dentre de uma esfera de discricionariedade técnica a eles atribuída.
66.	Nesse linha, menciono as seguintes considerações do Ministro Bruno Dantas quando da apreciação de medida cautelar de indisponibilidade de bens dos responsáveis (declaração de voto referente ao Acórdão 2429/2016-TCU-Plenário - peça 105) :
"Isso porque, conforme assentado na nossa jurisprudência, tratando-se da atividade-fim das entidades responsáveis pela regulação dos mercados, o TCU não deve substituir a entidade controlada, salvo quando for constatada ilegalidade ou omissão no cumprimento de normas jurídicas pertinentes (Acórdão 210/2013-TCU-Plenário) . 
Não obstante, verifico que esta etapa processual não é a mais adequada para discutir tal questão." (Grifou-se) . 
67.	Pertinente também o disposto no voto condutor da Apelação Civil 1999.34.00.019665-0/DF do Tribunal Regional Federal da 1ª Região (peça 160, p. 74) :
"A análise no presente momento possibilita afirmar que a crise sistêmica não existiu, porque os bancos não faliram. Entrementes, não se mostra razoável tentar compreender o que deveria ter acontecido se não ocorreu. As condições vigentes naquele momento específico do ato administrativo a ser praticado justificam a decisão tomada, pois o risco de crise sistêmica era tecnicamente uma realidade. Ela era iminente, o que justifica a razoabilidade eventual da medida na forma como foi tomada".  (Grifou-se) . 
68.	Na essência, na semana em que ocorreu a mudança de regime cambial, o Banco Central permitiu a todos quantos o desejassem a reversão de suas posições efetuando a venda de contratos como aqueles referentes ao Banco Fonte Cindam. Caso o Banco Fonte Cindam tivesse buscado a reversão de suas posições no dia 12/1/1999 o Banco Central o teria atendido e não se questionaria a operação. Mais. Caso a operação tivesse ocorrido no dia 12/1/1999, a cotação praticada seria ainda mais desvantajosa para o Banco Central. Paradoxalmente, pois, a realização do negócio no dia 13/1/1999 foi melhor para a autarquia do que teria sido caso a operação tivesse sido efetuada no dia 12/1/1999 em situação de "normalidade".
69.	A atipicidade da operação, como visto, foi a sua não realização no bojo do pregão da BM&F, que se encontrava travada. De acordo com a aprovação da Diretoria do Banco Central (Voto 006/1999) , a negociação ocorreu diretamente com a parte. Essa manifestação do Bacen permitiu a negociação direta com outras instituições que procurassem a autarquia, o que provavelmente não aconteceu porque a maioria dos agentes já tinham revertido suas posições nos dias anteriores. Já os valores praticados e a própria natureza da operação nada tinham de atípicos. 
70.	A despeito da forte atuação do Bacen no mercado de futuros nos dias 11 e 12 de janeiro de 1999, no qual vendeu, por meio do Banco do Brasil 67.410 contratos à cotação de R$ 1,21/US$, a nova política cambial de banda larga, com teto de R$ 1,32/US$, não foi bem recebida, uma vez que o mercado operou, no dia 13, nesse teto.
71.	Assim, para manter essa política de câmbio controlado, o Bacen teria que utilizar as já combalidas reservas internacionais.
72.	Ora, a posição do Fontecidam, vendido pesadamente no mercado de opções a R$ 1,45/US$ somente não seria preocupante se mantida a nova política cambial, para a qual requeria-se a forte atuação do Bacen.
73.	Então, não seria possível antever, naqueles dias turbulentos, qual seria a taxa de câmbio assim que fosse adotado o regime flutuante. Daí o receio de deixar o Fonte Cidam tão exposto no mercado de opções, sem possibilidade, momentânea, de revertê-las, sendo certo que o aumento da liquidez desse mercado, no dia 15 de janeiro de 1999 somente se verificou em razão da adoção do regime de câmbio flutuante, ou seja, em contexto completamente diverso daquele no qual foi feita a operação de venda de contratos futuros.
74.	Ademais, não seria razoável que o Bacen, depois de ter operado tão pesadamente no mercado de futuros nos dias 11 e 12 de janeiro de 1999 (67.410 contratos) , a uma taxa de R$ 1,21/US$, se omitisse em relação a 7.900 contratos de uma instituição que respondia por 75,8% dos contratos de opção de dólar, sendo certo que os contratos, ainda que negociados de forma pessoal, observaram a taxa de câmbio vigente no mercado naquele momento (R$ 1,32/US$) .
75.	Não se pode olvidar que o sistema de garantias da BM&F opera dentro de certos limites, pois não tem volume suficiente para cobrir uma variação infinita da taxa de câmbio. E, de toda sorte, para que não haja quebra de contratos, é necessário encontrar um substituto disposto a assumir a posição da contraparte inadimplente. Ora, todo e qualquer agente que fosse eventualmente assumir a posição do Fontecidam no mercado de opções deveria fazer "hedge" de sua posição, o que termina por repercutir nas reservas do Bacen ainda que de forma indireta. 
76.	Embora com o risco de me tornar repetitivo, transcrevo trecho do voto condutor da Apelação Civil 1999.34.00.019665-0/DF do Tribunal Regional Federal da 1ª Região:
"em relação ao FonteCindam o que existe é um acertamento técnico, porque, em relação ao negócio jurídico realizado, o que se vê é a possibilidade de compra e venda de acordo com a legislação, com a banda, com a permissão do dólar, em consonância com todos os elementos que foram demonstrados. ...
Conforme raciocínio que vem de ser exposto, os atos foram legais, data vênia de entendimento em sentido contrário, está ausente qualquer ilegalidade. Os atos estão inseridos dentro do espectro de discricionariedade técnica permitida, devidamente justificada, a partir de uma possibilidade de crise sistêmica." (Grifou-se) . 
77.	Em sendo assim, nos termos da proposta do Ministério Público junto ao TCU, do diretor e do auditor da Secretaria de Recursos, entendo que restou justificada a atuação do Banco Central e que não foram verificados prejuízos ao erário, o que impõe o provimento dos recursos para que as contas sejam julgadas regulares com ressalva.
Diante do exposto, voto por que o Tribunal adote o acórdão que ora submeto à deliberação deste Colegiado 	
TCU, Sala das Sessões Ministro Luciano Brandão Alves de Souza, em 27 de fevereiro de 2019.
BENJAMIN ZYMLER 
Relator